---
title: "Seminarski rad iz predmeta Uvod u nauku o podacima"
output:
  html_document:
    df_print: paged
  pdf_document: default
date: "2025-11-22"
---

# Analiza skupa podataka: Global Mobile Review Dataset

## Opis problema
Skup podataka **_Global Mobile Review_** sadrzi podatke o mobilnim uredjajima i ocenama korisnika za svaki pojedinacni model. Ovaj skup podataka preuzet je sa sajta _kaggle.com_.

Glavni cilj analize jeste da predvidi krajnju ocenu korisnika, vrednost od 1 do 5, na osnovu prisutnih podataka.

Programski jezik koji ce se koristiti za dalju analizu je R.

## Ucitavanje biblioteka za obradu podataka
Kako bismo poceli sa analizom skupa podataka, potrebno je najpre ucitati biblioteke sa kojima cemo dalje raditi. 

```{r}
library(tidyverse)
library(randomForest)
library(corrplot)
library(class)
library(caret)
library(nnet)
library(e1071)
library(kknn)
library(rpart)
library(xgboost)
```

## Ucitavanje skupa podataka
Prvi korak u analizi jeste da ucitamo skup podataka. 

Skup podataka se nalazi u CSV formatu, a sam naziv fajla je **_Mobile_Reviews_Sentiment.csv_**.

```{r}
reviews = read.csv("Mobile_Reviews_Sentiment.csv", stringsAsFactors = FALSE)
```

Nakon ucitavanja, pogledacemo sa kojom kolicinom podataka raspolazemo kako bismo u daljem radu mogli adekvatno da planiramo podelu skupa podataka na trening i test skup.

Skup podataka sastoji se od 50 000 redova, odnosno u nasem slucaju pojedinacnih ocena za uredjaje, kao i 25 kolona od kojih je jedna ciljna promenljiva.
```{r}
dim(reviews)
```

Sada, kada je skup podataka ucitan, mozemo pogledati strukturu njegovih podataka, odnosno kolona.

Mozemo primetiti da je struktura podataka uglavnom kategorijska. Iako vidimo podjednak broj numerickih vrednosti, kao sto su _camera_rating_, _performance_rating_ i slicno, te promenljive verovatno imaju vrednost od 1 – 5 i u daljem radu ce biti posmatrane kao kategorijske ukoliko nam ne bude drugacije bilo potrebno za obradu.

Prave numericke vrednosti se mogu primetiti kod promenljivih _price_usd_, _exchange_rate_to_usd_, kao i trenutno kategorijska promenljiva _price_local_. Ova promenljiva je trenutno kategorijskog tipa zbog specijalnih karaktera koje mozemo primetiti na pocetku i na kraju koji predstavljaju oznaku domace valute i to ce najverovatnije u buducem radu biti uklonjeno radi lakse obrade podatak
```{r}
str(reviews)
```

Dodatno, mozemo pogledati i detaljniju strukturu podataka: da li ima nedostajucih vrednosti, koji je maksimum/minimum numerickih vrednosti i slicno.

Ono sto mozemo primetiti je da nema nedostajucih vrednosti na prvi pogled, mada ce za kategorijske promenljive biti potrebna dodatna provera. Prazan string se ovde nece smatrati nedostajucom vrednoscu, ali logicki on to jeste.

Svaka promenljiva ce biti pojedinacno objasnjena u nastavku.
```{r}
summary(reviews)
```

## Opis i analiza pojedinacnih promenljivih
Kako bismo stekli uvid u strukturu, raspodelu i znacenje svake promenljive, detaljno cemo proci kroz skup podataka i analizirati svaku pojedinacno uz pojasnjenje sta svaka od njih predstavlja, odnosno opisuje. Na ovaj nacin cemo videti i da li promenljive imaju nedostajuce vrednosti i odluciti sta da uradimo sa njima ukoliko postoje.

### review_id
Ova promenljiva predstavlja jedinstveni identifikator svakog reda u skupu podataka, odnosno jedinstveni identifikator svake pojedinacne ocene.

Mozemo videti da se identifikatori krecu u intervalu od 1 do 50 000 (ukljucujuci ove vrednosti) sto odgovara ukupnoj kolicini podataka koju imamo.
```{r}
summary(reviews$review_id)
```

### customer_name
Ime osobe koja ostavlja ocenu.

Iako logicki mozemo pretpostaviti da ova promenljiva nema velikog znacaja na konacnu ocenu samog proizvoda, mozemo proveriti da li ima nedostajucih vrednosti. Posto je ovo kategorijska promenljiva tipa String, provericemo da li prazan String kao svoju vrednost.

Na osnovu rezultata komande ispod mozemo videti da ova kolona nema "skrivene" nedostajuce vrednosti

```{r}
sum(reviews[reviews$customer_name == ""])
```

### age
Godine su numericka vrednost koja predstavlja koliko osoba koja je ostavila ocenu ima godina.

Minimum godina koje osoba ima u nasem skupu podataka je 18 - sto znaci da su sve ispitane osobe punoletne, dok je maksimalan broj godina 65.

```{r}
summary(reviews$age)
```

Na osnovu grafika ispod - koji oznacava raspodelu vrednosti same promenljive, mozemo videti da su najveci broj ocena ostavili mladi od 18 - 22 godine, zatim osobe srednjih godina i najmanje starije osobe - iznad 50 godina. Mozemo reci da je ovo i ocekivano, uzimajuci u obzir da mladje generacije mnogo vise koriste mobilne uredjaje.

```{r}
ggplot(reviews, aes(x = age)) + 
  geom_density(fill = "tomato", alpha = 0.5)
```

### brand
Promenljiva koja oznacava brend, odnosno proizvodjaca samog uredjaja (na primer Apple, Sumsung...).

Ovaj skup podataka razlikuje 7 proizvodjaca mobilnih uredjaja kao sto se moze videti u tabeli ispod.

Dodatno, na osnovu vrednosti koja predstavlja broj pojavljivanja proizvodjaca, mozemo potvrditi da je ucestalost gotovo podjednaka.

```{r}
table(reviews$brand)
```

Vizuelni prikaz ce jos adekvatnije prikazati podjednaku zastupljenost svih 7 proizvodjaca u nasem skupu podataka. 

```{r}
ggplot(reviews, aes(x = brand)) + 
  geom_bar(fill = "tomato", color = "black") +
  labs(title = "Graficki prikaz broja pojavljivanja brenda u skupu podataka",
       x = "Naziv brenda", 
       y = "Ime pojavljivanja")
```

Po svojoj prirodi, ovo je kategorijska promenljiva i ima ogranicen broj kategorija, tako da cemo je pretvoriti u faktorsku (kategorijsku) promenlju radi dalje obrade. 

```{r}
reviews$brand = factor(reviews$brand)
```


### model
Usko povezan sa prethodnom promenljivom, model, kao sto i samo ime kaze, predstavlja model samog uredjaja.

U tabeli ispod mozemo videti koji modeli su kupovani i ocenjivani u nasem skupu podataka.

Posto ima relativno veliki broj kategorija, najbolje je njihovu zastupljenost predstaviti koriscenjem grafika.

```{r}
table(reviews$model)
```

Na grafickom prikazu je mnogo lakse uociti isticanje dva modela u broju pojavljivanja, a to su: Realme 12 Pro i Realme Narzo 70

```{r}
ggplot(reviews, aes(x = model)) +
  geom_bar(fill = "tomato", color = "black") + 
  theme_minimal() + 
  theme(axis.text.x = element_text(angle = 45, hjust = 1)) + 
  labs(title = "Graficki prikaz zastupljenosti modela u skupu podataka",
       x = "Ime modela", 
       y = "Broj pojavljivanja")
  
```

Kao sto smo imali situaciju sa brendom, i ova promenljiva je po svojoj prirodi kategorijska, tako da cemo je u nju i pretvoriti.

```{r}
reviews$model = factor(reviews$model)
```

### price_usd
Cena pojedinacnog uredjaja u americkim dolarima.

Ova promenljiva je kontinualna numericka vrednost iz intervala [180, 1500). 

```{r}
summary(reviews$price_usd)
```

Predstavimo raspodelu cena grafikom. 
Na grafiku primecujemo da najvise ima cena u raponu od 500 - 700 USD, sto je negde prosecna cena telefona.  
```{r}
ggplot(reviews, aes(x = price_usd)) + 
  geom_density(fill = "tomato", alpha = 0.5) +
  labs(title = "Gravicki prikaz raspodele cena u USD", 
       x = "Cena u USD",
       Y = "Ucestalost")

```

### price_local
Cena pojedinacnog uredjaja izrazena u lokalnog valuti.

Mozemo primetiti da je ova promenljiva, iako je logicno da bude numericka, predstavljena kao kategorijska. Pogledajmo kako izgledaju vrednosti unutar ove kolone.

```{r}
summary(reviews$price_local)
```
Razlog sto je ova promenljiva oznacena kao kategorijska su specijalni karakteri koji predstavljaju oznaku lokalne valute.

Ovi specijalni karakteri nalaze se i na pocetku i na kraju vrednosti. 
```{r}
head(reviews$price_local)
```

Kako bismo mogli da obradjujemo ovu kolonu adekvatno u daljem radu, potrebno je da uklonimo specijalne karaktere i pretvorimo je u numericku.

Najpre cemo kreirati funkcije koje ce ukloniti specijalne karaktere koji se nalaze na pocetku i/ili kraju vrednosti.
```{r}
remove_from_start <- function(x) {
  gsub("^[^0-9]*", "", x)
}

remove_from_end <- function(x) {
  gsub("[^0-9]*$", "", x) 
}

```

Sada cemo kreirane funkcije za uklanjanje specijalnih karaktera sa pocetka i kraja vrednosti da primenimo nad celom kolonom.

```{r}

reviews$price_local = remove_from_start(reviews$price_local)
reviews$price_local = remove_from_end(reviews$price_local)

```

Mozemo videti da sada nemamo specijalne karaktere na pocetku ili kraju, vec da su ostale samo brojcane vrednosti.

```{r}
head(reviews$price_local)
```

Sada je trenutak da te vrednosti pretvorimo u numericke. 

```{r}
reviews$price_local = as.numeric(reviews$price_local)
```

### currency
Valuta u kojoj je izrazen iznos u price_local.

Ovo je kategorijska promenljiva koja nam ne govori samo o valuti, nego i o zemlji iz koje pojedinac dolazi. Ovaj podatak mozda bude imao znacaja u buducnosti.

Preko tabele cemo pogledati koje kategorije su zastupljene i da li postoje nedostajuce vrednosti u vidu praznog stringa.

Mozemo primetiti 8 valuta i 8 zemalja:

- AED -> Ujedinjeni Arapski Emirati Dirham
- AUD -> Australijski dolar
- BRL -> Brazilski real
- CAD -> Kanadski dolar
- EUR -> Euro
- GBP -> Britanska funta
- INR -> Indijska ruplja
- USD -> Americki dolar 

```{r}
table(reviews$currency)
```

Po brojevima iz tabele mozemo zakljuciti da se u skupu podataka nalazi podjednak broj ispitanika po zemljama koje koriste ovu valutu, ali hajde da to potvrdimo i grafickim prikazom.

```{r}
ggplot(reviews, aes(x = currency)) + 
  geom_bar(fill = "tomato", color = "black") + 
  theme_minimal() + 
  labs(title = "Graficki prikaz broja pojavljivanja lokalnih valuta", 
       x = "Lokalna valuta", 
       y = "Broj pojavljivanja")
```

Ova promenljiva je kategorijskog tipa, pa cemo je stoga i pretvoriti u faktorsku promenljivu.

```{r}
reviews$currency = factor(reviews$currency)
```

### exchange_rate_to_usd     
Ova promenljiva predstavlja kurs lokalne valute izrazene u americkim dolarima - USD.

```{r}
summary(reviews$exchange_rate_to_usd)
```

Posto je ovo kurs lokalne valute izrazen u americkim dolarima, potrebno je da ima jedinstvenih vrednosti koliko i lokalnih valuta. U ovom slucaju to je 8.

Pomocu komande ispod mozemo potvrditi da svaka valuta ima tacno jedan kurs sto doprinosi konzistentnosti u skupu podataka

```{r}
length(unique(reviews$exchange_rate_to_usd))
```

Dodatno, potrebno je proveriti koja vrednost odgovara kojoj valuti. Ovo je korisno da bi se uporedila tacnost.

Na primer, kurs za prebacivanje USD u USD treba biti 1 tj. da se vrednosti preslikavaju.

Hajde da to proverimo sledeceom tablicom.

Odlicno, mozemo videti tablicu vrednosti i potvrditi da je tacna

```{r}
reviews %>%
  group_by(currency) %>%
  summarise(exchange_rate = unique(exchange_rate_to_usd))
```

### rating
Ovo je kategorijska promenljiva koja oznacava stepen zadovoljstva odnosno samu ocenu uredjaja. Ovo je ujedno i ciljna promenljiva u ovom skupu podataka.

Vrednosti unutar ove promenljive krecu se od 1 do 5, sto znaci da je 1 minimalna ocena koju je moguce dodeliti, a 5 najvisa ocena za pojedinacni uredjaj.

```{r}
table(reviews$rating)
```

Na osnovu grafika prikazanog ispod mozemo zakljuciti da najmanje ima uredjaja kojima je osoba prezadovoljna ili u potpunosti nezadovoljna. Najvise osoba uredjaj je ocenilo srednjim ocenama - 3 i 4. 

```{r}
ggplot(reviews, aes(x = rating)) + 
  geom_bar(fill = "tomato", fill = "black") + 
  theme_minimal() + 
  labs(title = "Graficki prikaz ocena i broja pojavljivanja", 
       x = "Ocena",
       y = "Broj pojavljivanja")
```

### review_text
Komentar za sam review o zadovoljstvu uredjajem.

Ovo je String promenljiva, nije kategorijska
```{r}
summary(reviews$review_text)
```

### sentiment
Kategorijska promenljiva koja oznacava da li je u globalu osoba zadovoljna uredjajem ili ne.

Ovo je kategorijska promenljiva sa tri vrednosti: 
- Negative (osoba nije zadovoljna uredjajem)
- Neutral (osoba je neutralna po pitanju izjasnjavanja o zadovoljstvu uredjajem)
- Positive (osoba je zadovoljna uredjajem)
```{r}
table(reviews$sentiment)
```

Mozemo videti da je najveci broj korisnika zadovoljan izborom uredjaja, sto se slaze sa vrednostima promenljive rating gde je vecina korisnika ocenila uredjaj ocenama od 3 - 5.

```{r}
ggplot(reviews, aes(x = sentiment)) + 
  geom_bar(fill = "tomato", color = "black") +
  theme_minimal()
```

### country
Predstavlja zemlju iz koje dolazi osoba koja ocenjuje uredjaj.

Iako se neke valute koriste u vise drzava (na primer EUR) mozemo videti da broj zemalja odgovara broju valuta.

Mozemo primetiti da je podjednak broj review-a iz ovih zemalja, sa neznatnim isticanjem Brazila i USA-a.

```{r}
table(reviews$country)
```

I ovu promenljivu cemo pretvoriti u kategorijsku:

```{r}
reviews$country = factor(reviews$country)
```

### language
Ovo je jos jedna promenljiva vezana za samog korisnika i predstavlja jezik kojim osoba govori.

Najveci broj ispitanika govori engleskim jezikom sto je ocekivano obzirom da imamo cak 4 zemlje (sto je polovina u nasem skupu podataka) gde je engleski jezik zvanicni jezik: UK, USA, Autralija i deo Kanade. 

```{r}
table(reviews$language)
```

Pretvoricemo ovu promenljivu u kategorijsku:

```{r}
reviews$language = factor(reviews$language)
```


### review_date
Datum ostavljanja review-a za uredjaj. 

### verified_purchace
Ova promenljiva nam moze biti zanimljiva u buducnosti zato sto predstavlja True/False tip promenljiva koja objasnjava da li je kupovina uredjaja verifikovana ili ne.

Mozemo videti da je 1/5 ocena sa neverifikovanom ili nepotvrdjenom kupovinom.

U nastavku cemo posebnu paznju posvetiti ovoj promenljivoj i razmotriti da li treba uzimati u obzir ocene koje nisu verifikovane. Da li neverifikovane kupovine treba smatrati za outlier-e ukoliko ocena odskace od ostatka za taj uredjaj?

Ovo su sve pitanja na koja je potrebno odgovoriti u nastavku. 
```{r}
table(reviews$verified_purchase)
```

Pretvaramo promenljivu u kategorijsku: 

```{r}
reviews$verified_purchase = factor(reviews$verified_purchase)
```

### batery_life_rating
Korisnikova ocena zivotnog ciklusa baterije samog uredjaja. 

Na osnovu tabele ispod mozemo zakljuciti da najveci broj korisnika nije zadovoljan onim sto baterija ocenjivanog uredjaja pruza.
```{r}
table(reviews$battery_life_rating)
```

### camera_rating
Ocena kamere uredjaja. 

Slicna situacija kao i sa ocenom baterije, najveci broj ispitanika nije bio preterano zadovoljan onim sto kamera pruza. 

```{r}
table(reviews$camera_rating)
```

Odnos izmedju ocena mozemo jos jasnije predstaviti grafikom.  

```{r}
ggplot(reviews, aes(x = camera_rating)) + 
  geom_bar(fill = "tomato", color = "black")
```

### performance_rating
Ocena performansi uredjaja. Ovde spadaju brzina uredjaja i slicno. 

I ovde je situacija gotovo identicna, mali broj ljudi je prezadovoljan performansama uredjaja.
```{r}
table(reviews$performance_rating)
```

### design_rating
Ocena vezana za izgled samog uredjaja – dimenzije, pozicija kamera, oblik i slicne karakteristike. 
Gotovo identicna situacija kao i sa prethodnim parametrima.  
```{r}
table(reviews$design_rating)
```

### display_rating
Ocena ekrana uredjaja – velicina ekrana, jacina boja, ostrina, zaobljenost ivica i slicno. 

```{r}
table(reviews$display_rating)
```

### review_length i word_count
Ove dve promenljive opisujemo zajedno jer se odnose na promenljivu review_text i predstavljaju neku vrstu metadata podataka – podaci koji opisuju karakteristike same promenljive.  

romenljiva review_length odnosi se na duzinu teksta – broj karaktera, dok promenljiva word_count predstavlja broj reci upotrebljenih u review-u. 

### helpful_votes
Ovo je promenljiva koja oznacava koliko korisnika, koji su procitali ovaj komentar odnosno samu ocenu, smatra istu korisnom. 

Mozemo videti da broj glasova ide od 0 do 17, ali da najvise ima onih sa 2 – 5 glasa.

```{r}
summary(reviews$helpful_votes)
```

Jos bolji prikaz raspodele mozemo videti na grafiku ispod. Jako mali broj recenzija ima veliki broj glasova, najcesce je da recenzija ima od 2 do 5 glasa.

```{r}
ggplot(reviews, aes(x = helpful_votes)) +
  geom_bar(fill = "tomato", color = "black") + 
  theme_minimal()
```

### source
Ovo je izvor, odnosno mesto gde je komentar ostavljen, a ujedno moze predstavljati i platformu sa koje je proizvod kupljen jer se review najcesce ostavlja upravo na toj platformi.

Mozemo videti da ukupno imamo pet platformi i da je broj kupovina priblizan za svaku. 
```{r}
table(reviews$source)
```

Ovu promenljivu cemo pretvoriti u faktorsku jer je po svojoj prirodi kategorijska i sastoji se od 5 kategorija:
- AliExpress
- Amazon
- BestBuy
- EBay
- Flipkart

```{r}
reviews$source = factor(reviews$source)
```

## Provera ispravnosti price_usd
Posto imam promenljive price_local i exchange_rate_to_usd, korisno je pogledati da li su sve vrednosti unutar price_usd odgovarajuce, tj. da li je konverzija ispravno odradjena. 

Ovo je bitno radi dalje obrade podataka za slucaj da odlucimo da gledamo samo ovu promenljivu kao cenu koja je na istoj skali za sve redove. 

To cemo uraditi jednostavnim deljenjem price_local i exchange_rate_to_usd i proverom da li vrednost odgovara price_usd. 

```{r}
reviews$custom_price_usd = round(reviews$price_local / reviews$exchange_rate_to_usd, 2)
```

Prikazimo prvih nekoliko elemenata, kako bismo videli da li je konverzija prosla kako treba. 

```{r}
reviews[, c("price_usd", "custom_price_usd", "price_local", "currency", "exchange_rate_to_usd")]

```
Pogledajmo ukupno koliko vrednosti u price_usd je tacno.  

Vidimo da je cak 48 000 tacno, sto znaci da imamo samo 2 000 vrednosti koje imaju neki problem za konverzijom valuta.  
```{r}
sum(reviews$price_usd == reviews$custom_price_usd)
```
Potrebno je da dalje analiziramo ove vrednosti kako bismo videli da li su one u potpunosti pogresne i onda odluciti da li cemo ove redove ukloniti ili izracunati na osnovu vrednosti u price_local i exchange_rate. 

Najpre cemo izdvojiti redove u kojima imamo neslaganja izmedju price_usd i custom_price_usd.
```{r}
unmatching = reviews[reviews$price_usd != reviews$custom_price_usd, ]
```

Ono sto primecujemo u prvih 10 redova jeste da je razlika u 0.01 sto je verovatno posledica zaokruzivanja vrednosti na dve decimale. Ovo je potrebno potvrditi i za ostatak vrednosti. 

```{r}
unmatching[, c("price_usd", "custom_price_usd", "price_local", "currency", "exchange_rate_to_usd")]
```

Na ovaj nacin cemo prebrojati koliko ima redova cija je razlika jednaka ili manja od 0.01.  

Razlog zbog kog smo uveli 1e-8 jeste klasican problem u racunarskim naukama i radu sa decimalnim brojevima. Iako mi ocekujemo da razlika bude 0.01, u realnosti to moze biti i 0.0100001. 

```{r}
sum(abs(abs(unmatching$price_usd - unmatching$custom_price_usd) - 0.01) < 1e-8)
```

Vrednost koju smo dobili i koja iznosi 1758 cemo uporediti sa vrednoscu ukupnog broja redova gde se ne poklapaju price_usd i custom_price_usd.  

Vidimo da se broj redova poklapa.  

Ovo je odlicno, to znaci da su sve lokalne valute ispravno konvertovane u USD.

```{r}
nrow(unmatching) - sum(abs(abs(unmatching$price_usd - unmatching$custom_price_usd) - 0.01) < 1e-8)
```

Ovo je odlicno, zato sto smo sada sigurni u ispravnost ove promenljive i mozemo je u daljem radu koristiti ukoliko bude potrebno. 


## Odnos ciljane promenljive **_rating_** sa ostalim promenljivama u skupu

Svaku promenljivu u skupu podataka cemo analizirati u odnosu na ciljnu promenljivu – rating kako bismo videli da li postoji veza u njihovim vrednostima. Na ovaj nacin, steci cemo bolji uvid u prirodu odnosa promenljivih i kasnije odrediti prediktore. 

<span style="color:red;">[Izmenjeno]</span><br>
### battery_life_rating
Posto su obe promenljive kategorijske, grafikom cemo lakse uociti povezanost medju njima. 

Mozemo pogledati najpre tabelarni prikaz. Na X osi nalazi se promenljiva _rating_ dok se na Y osi nalazi promenljiva _batery_life_rating_. Mozemo predstaviti ovaj odnos i grafikom.

```{r}
table(reviews$rating, reviews$battery_life_rating)
```

Ono sto je primetno i u tabeli i na grafiku jeste da ocena _battery_life_rating_-a povlaci i vrednost za _rating_. 
Mozemo jasno videit da ukoliko je ocena _battery_life_rating_-a niska, i ciljna promenljiva prati te vrednosti. Isto vazi i ako su ocene visoke. 

```{r}
ggplot(reviews, aes(x = factor(battery_life_rating), fill = factor(rating))) +
  geom_bar(position = "dodge") +
  labs(title = "Distribucija rating-a po battery_life_rating",
       x = "Battery life rating", y = "Broj ocena") + 
  theme_minimal()

```

Dodatno, provericemo pomocu funkcije _cor()_ zavisnost izmedju dve promenljive. Vidimo da postoji umereno jaka zavisnost izmedju ove dve promenljive, tako da je _battery_life_rating_ dobar kandidat za prediktora.

```{r}
# Korelacija
cor(reviews$battery_life_rating, reviews$rating)
```

<span style="color:red;">[Izmenjeno]</span><br>
### camera_rating
Situacija sa odnosom izmedju promenljivih camera_rating i rating je slicna kao i prethodna. Veza izmedju dve promenljive je jaka i linearna.  

Tabelarni prikaz prikazuje povezanost izmedju ove dve promenljive. Jasno se moze videti da su retke visoke ocene za _rating_ kada je _camera_rating_ niska i obrnuto.

```{r}
table(reviews$rating, reviews$camera_rating)
```

Graficki prikaz odnosа izmedju _rating_ i _camera_rating_ ukazuje na jasnu pozitivnu vezu – korisnici koji daju vecu ocenu kameri najcesce daju i veci ukupni rating uredjaja. 

```{r}
ggplot(reviews, aes(x = factor(camera_rating), fill = factor(rating))) +
  geom_bar(position = "dodge") +
  labs(title = "Distribucija rating-a po camera_rating",
       x = "Camera rating", y = "Broj ocena") + 
  theme_minimal()
```

Ispod mozemo videti visoku vrednost i funkcije _cor()_ za odnos sa ciljnom promenljivom. I ova promenljiva pokazuje umereno jaku korelaciju sa ciljnom promenljivom.

```{r}
cor(reviews$camera_rating, reviews$rating)
```

<span style="color:red;">[Izmenjeno]</span><br>
### performance_rating  

Takodje i ovde graficki prikaz odnosа izmedju rating i performance_rating ukazuje na jasnu pozitivnu vezu – korisnici koji daju vecu ocenu performansama uredjaja najcesce daju i veci ukupni rating uredjaja. 

```{r}
ggplot(reviews, aes(x = factor(performance_rating), fill = factor(rating))) +
  geom_bar(position = "dodge") +
  labs(title = "Distribucija rating-a po performance_rating",
       x = "Performance rating", y = "Broj ocena") + 
  theme_minimal()
```

Da bismo potvrdili zakljucak sa grafika, mozemo pogledati i rezultat funkcije _cor()_ koji meri stepen korelacije izmedju ove dve promenljive. Vrednost jasno ukazuje da postoji medjusobna zavisnost.
```{r}
cor(reviews$performance_rating, reviews$rating)
```

<span style="color:red;">Izmenjeno</span><br>
## design_rating  
Sa grafika mozemo videti da osobe koje daju pozitivne ocene za dizajn uredjaja, najcesce imaju i visoku krajnju ocenu za uredjaj. 

```{r}
ggplot(reviews, aes(x = factor(design_rating), fill = factor(rating))) +
  geom_bar(position = "dodge") +
  labs(title = "Distribucija rating-a po design_rating",
       x = "Design rating", y = "Broj ocena") + 
  theme_minimal()
```


I za ovu promenljivu, funkcija _cor()_ pokazuje visok stepen korelacije sa ciljnom promenljivom.
```{r}
cor(reviews$design_rating, reviews$rating)
```

<span style="color:red;">Izmenjeno</span><br>
### display_rating  

Jos jedna promenljiva koja pokazuje umereno jaku zavisnost sa ciljnom promenljivom – _rating_. 

```{r}
ggplot(reviews, aes(x = factor(display_rating), fill = factor(rating))) +
  geom_bar(position = "dodge") +
  labs(title = "Distribucija rating-a po display_rating",
       x = "Display rating", y = "Broj ocena") + 
  theme_minimal()
```


```{r}
cor(reviews$display_rating, reviews$rating)
```

## Dosadasnji zakljucak  
Najpre smo uporedili zavisnost izmedju ukupne ocene samog uredjaj i pojedinacnih ocena (po nekoj kategoriji). Primetno je da svih 5 pojedinacnih kategorija ocenjivanja pokazuju zavisnost sa krajnjom ocenom.  

Ovo je donekle ocekivano. Ono sto je najcesca praksa prilikom ocenjivanja neke usluge/proizvoda jeste forma u kojoj je moguce oceniti neke od pojedinacnih kategorija od 1 – 5 (najcesce su to zvezdice ili tackice) i na kraju krajnju ocenu. Na osnovu svega ovoga, ovaj sled zavisnosti je ocekivan. 

Provericemo i da li izmedju ovih promenljivih postoji multikolinernost - odnosno medjusobna zavisnost.

### price_usd  
Ono sto moze uticati na ocenu samog uredjaj je i cena. Neki uredjaj je preplacen, neki je jednostavno dosta jeftiniji u odnosu na ono sto pruza. Mozemo nacrtati grafik i pokusati da na njemu uocimo neku zavisnost.  

Iako bismo mozda ocekivali da cena utice na krajnju ocenu, tvrdnja da je skuplji telefon ujedno i bolji ne mora biti nuzno tacna. Zbog toga, mozemo videti da cena nema nikakav znacaj na krajnju ocenu korisnika
```{r}
ggplot(reviews, aes(x = factor(rating), y = price_usd)) +
  geom_boxplot(fill = "skyblue") +
  labs(
    x = "Rating",
    y = "Cena (USD)",
    title = "Cena telefona po oceni korisnika"
  ) +
  theme_minimal()
```

<span style="color:red;">[Izmenjen grafik]</span><br>  

### brand  

Uprkos tome sto bismo mozda ocekivali da brend utice na krajnju ocenu uredjaja, grafik i podaci iz naseg skupa podataka ne govore u prilog tome.  

Prema grafiku, ne postoji statisticki znacajna razlika u prosecnom rating-u izmedju razlicitih brendova. 
```{r}
ggplot(reviews, aes(x = factor(brand), fill = factor(rating))) +
  geom_bar(position = "dodge") +
  theme_minimal() +
  labs(
    title = "Uporedjivanje ratinga po brandu",
    x = "Brand",
    y = "Rating"
  ) +
  theme(legend.position = "none")
```

<span style="color:red;">[Izmenjeni grafici]</span><br>  

### sentiment  
Sa grafika ispod mozemo uociti sledece:
- recenzije sa Negative sentimentom imaju uglavnom niske ocene (1–2)
- recenzije sa Neutral sentimentom imaju ocene uglavnom oko 2–3 
- recenzije sa Positive sentimentom imaju uglavnom visoke ocene (4–5) 

Logicno je da ce zadovoljni kupci davati vece ocene. 

Ono sto dodatno mozemo uociti na grafiku jesu potencijalni outlier-i za Negative i Neutral vrednosti promenljive Sentiment. Iako je vecina korisnika koja je za Sentiment dala ocenu Negative ocenila proizvod sa 1 i 2, postoje korisnici koji su ipak ocenili sa 4. Kod neutral je slicna situacija, najcesce ocene su 2 i 3, ali imamo i ocenu 5.  

```{r}
ggplot(reviews, aes(x = sentiment, y = rating)) +
  geom_boxplot() +
  labs(title = "Raspodela ratinga po sentimentu",
       x = "Sentiment",
       y = "Rating") +
  theme_minimal()
```

Kako bismo bolje uvideli outlier-e, mozemo za svaku kategoriju iz _sentiment_-a kreirati grafik. Ono sto cemo ukljuciti u sam grafik jeste model uredjaja, jer se moze da dogoditi da je to outlier u opstem skupu podataka, ali ne i za model uredjaja. 

## Graficki prikaz outlier-a  

Posto imamo veliki broj kategorija za modele, a zelimo da vidimo outlier-e po kategoriji modela i po kategoriji sentiment-a, razdvojicemo grafike za svaku pojedinacnuu vrednosti _sentiment_-a.

### Negative sentiment  

Najpre cemo prikazati negativne vrednosti ove promenljive.
Na grafiku ispod mozemo videti da je najveci broj korisnika, kada je izrazio opste nezadovoljstvo proizvodom, dao i negativnu konacnu ocenu, odnosno 1 ili 2. Medjutim, ima dosta korisnika koji su dali i prosecnu ocenu - 3.
One ocene, koje mozemo smatrati outlier-ima su ocene 4. Ovo su vrednosti koje odskacu na grafiku i predstavljaju outlier-e. 
```{r}
negative_sentiment_df = reviews %>%
  filter(sentiment == "Negative")

ggplot(negative_sentiment_df, aes(x = model, y = rating)) + 
  geom_boxplot(outlier.shape = NA) + 
  geom_jitter(
    color = "tomato",
    width = 0.15,
    alpha = 0.4,
    size = 1
  ) + 
  coord_flip() +
  theme_minimal()

```

Posto smo preko grafika zakljucili da su outlier-i one vrednosti koje imaju _rating_ preko 3, mozemo prebrojati koliko ima tih vrednosti.
Vidimo da postoji 62 outlier-a kada je _sentiment_ negativan.
```{r}

negative_sentiment_outlier_num = sum(negative_sentiment_df$rating > 3)

negative_sentiment_outlier_num

```

### Neutral sentiment  

Sada cemo pogledati sta se desava sa neutralnim opstim iskustvom o modelu uredjaja.

Na grafiku ispod mozemo primetiti da je slabija grupacija kada je vrednost za _rating_ veca od 4.
Tako da mozemo smatrati da su u ovoj kategoriji - kada je sentiment neutralan, outlier-i krecu kao vrednosti za _rating_ vece od 4.

```{r}
neutral_sentiment_df = reviews %>%
  filter(sentiment == "Neutral")

ggplot(neutral_sentiment_df, aes(x = model, y = rating)) + 
  geom_boxplot(outlier.shape = NA) + 
  geom_jitter(
    color = "tomato",
    width = 0.15,
    alpha = 0.4,
    size = 1
  ) + 
  coord_flip() +
  theme_minimal()

```
Kao i sa prethodnom kategorijom, izracunacemo o kom broju outlier-a se radi.
Ovde imamo nesto vise ovih vrednosti, ali obzirom da nam skup podataka ima 50 hiljada redova, mozemo reci da to nije veliki broj outlier-a.

```{r}
neutral_sentiment_outlier_num = sum(neutral_sentiment_df$rating > 4)

neutral_sentiment_outlier_num
```


### Positive sentiment  

Poslednja, treca kategorija za sentiment su pozitivne vrednosti, odnosno pozitivan opsti utisak o uredjaju. 

Izdvojimo ove vrednosti u poseban data frame i nacrtajmo grafik kako bismo vizuelno uocili outlier-a.

Zahvaljujuci grafiku, mozemo videti da su ovde outlier-i vrednosti koje imaju _rating_ manji od 2, sto je donekle i ocekivano, ali grafik to potvrdjuje.
```{r}
positive_sentiment_df = reviews %>%
  filter(sentiment == "Positive")

ggplot(positive_sentiment_df, aes(x = model, y = rating)) + 
  geom_boxplot(outlier.shape = NA) + 
  geom_jitter(
    color = "tomato",
    width = 0.15,
    alpha = 0.4,
    size = 1
  ) + 
  coord_flip() +
  theme_minimal()
```

Na osnovu grafika isto mozemo videti da nema previse outlier-a u ovoj kategoriji, ali je najpreciznije izracunati tacnu vrednost.
```{r}
positive_sentiment_outlier_num = sum(positive_sentiment_df$rating < 2)

positive_sentiment_outlier_num
```

Kada saberemo broj outlier-a za svaku kategoriju promenljive _sentiment_ mozemo videti da u nasem skupu podataka imamo 170 outlier-a.
Ovaj broj outlier-a predstavlja manje od 1% ukupnih opservacija u nasem skupu podataka, preciznije ~ 0.34%. 

```{r}
outlier_num_total = negative_sentiment_outlier_num + neutral_sentiment_outlier_num + positive_sentiment_outlier_num

outlier_num_total
```

<span style="color:red;">[Dodato]</span><br>  

## Uklanjanje outlier-a iz skupa podataka  

Posto outlier-i predstavljaju zanemarljivu kolicinu podataka u nasem skupu podataka, a mogu imati znacajan uticaj na preciznost samog modela, uklonicemo ih iz naseg skupa podataka.

Sumirajmo ono po cemu treba izbaciti outlier-e:
- Kada _sentiment_ ima vrednost _Negative_ i _rating_ veci od 3, te opservacije se smatraju outlier-ima
- Kada _sentiment_ ima vrednost _Neutral_ i _rating_ veci od 4, te opservacije se smatraju outlier-ima
- Kada _sentiment_ ima vrednost _Positive_ i _rating_ manji od 2, te opservacije se smatraju outlier-ima

Uklonimo ovakve vrednosti iz skupa podataka.

```{r}
reviews = reviews %>%
  filter(!(sentiment == "Negative" & rating > 3))

reviews = reviews %>%
  filter(!(sentiment == "Neutral" & rating > 4))

reviews = reviews %>%
  filter(!(sentiment == "Positive" & rating < 2))

```

Proverimo da li su uspesno uklonjeni outlier-i proverom broja redova u skupu podataka. 
Vidimo da je broj redova smanjen, sto znaci da smo uspesno uklonili outlier-e.

```{r}
dim(reviews)
```

### age  

Sada cemo proveriti age, jer starost korisnika moze uticati na ocenu jer razlicite generacije razlicito dozivljavaju telefone. 

Medjutim, na osnovu grafika mozemo zakljuciti da starost korisnika nema znacajan uticaj na ocenu uredjaja. 

```{r}
ggplot(reviews, aes(x = factor(rating), y = age)) +
  geom_boxplot(fill = "skyblue") +
  labs(
    x = "Rating",
    y = "Age",
    title = "Starost korisnika u odnosu na rating"
  ) +
  theme_minimal()
```

Na osnovu grafika i rezultata funkcije za odredjivanje korelacije izmedju dve promenljive, mozemo zakljuciti da ova promenljiva nije preterano znacajna za odredjivanje ciljne promenljive.

```{r}
cor(reviews$age,reviews$rating)
```

Medjutim, posto je ovo numericka vrednost, mozemo godine svrstati u tri kategorije - Mladi, Srednje godine i Starija dob.

```{r}
reviews = reviews %>%
  mutate(age_category = case_when(
    age >= 18 & age < 30 ~ "Young age",
    age >= 30 & age <= 55 ~ "Middle age",
    age > 55 ~ "Senior age"
  ))
```

Ovako kreiranu promenljivu cemo pretvoriti u faktorsku, odnosno kategorijsku.

```{r}
reviews$age_category = factor(reviews$age_category)
```

Sada cemo uporediti ciljnu promenljivu rating sa age_category. 

```{r}
table(reviews$age_category, reviews$rating)
```

Na osnovu ove tabele, mozemo videti da sve uzrasne grupe ocenjuju uredjaje najcesce sa 3 i 4, sto je negde prosecna ocena. Dodatno, na osnovu ove tabele mozemo zakljuciti da odsupanja na prethodnom grafiku – koja lice na outlier-e to nisu. To je starija populacija koje ima dosta manje u odnosu na ostale dve. 

<span style="color:red;">[Izmenjen grafik]</span><br>  

### source  

Sada cemo proveriti odnos source i rating. Source predstavlja mesto gde je komentar ostavljen, a ujedno moze predstavljati i platformu sa koje je proizvod kupljen. Platforma na kojoj je recenzija ostavljena moZe biti indikator i kvaliteta samog uredjaja (npr. prodaja kopija na odredjenim sajtovima). 

Ne postoji statisticki znacajna razlika u prosecnim ocenama izmedju razlicitih platformi. To znaci da source nije presudan faktor uocenjivanju uredjaja. 

```{r}
ggplot(reviews, aes(x = source, fill = factor(rating))) +
  geom_bar(position = "dodge") +
  labs(
    x = "Source",
    y = "Broj ocena po kategoriji rating-a (od 1 do 5)"
  ) +
  theme_minimal()
```

```{r}
anova_test <- aov(rating ~ source, reviews)
summary(anova_test)
```
Ne postoji statisticki znacajna razlika u prosecnim ocenama izmedju razlicitih platformi. To znaci da source nije presudan faktor u
ocenjivanju uredjaja.

Hocemo sada da proverimo verified_purchase u odnosu na rating, zato sto verifikovana kupovina povecava kredibilitet ocene, 
ljudi koji su stvarno kupili uredjaj obicno daju realnije ocene, manje laznih bot komentara.

<span style="color:red;">[Izmenjen grafik]</span><br>

### verified_purchase  

Hocemo sada da proverimo verified_purchase u odnosu na rating, zato sto verifikovana kupovina povecava kredibilitet ocene. Ljudi koji su stvarno kupili uredjaj obicno daju realnije ocene, manje laznih bot komentara. 

Iako smo pretpostavili da verifikovane recenzije imaju vecu kredibilnost, analiza pokazuje da prosecne ocene ne variraju znacajno u zavisnosti od statusa kupovine.  

Zbog ove analize, necemo iskljuciti vrednosti sa neverifikovanom recenzijom iz skupa podataka zato sto, kao sto vidimo na grafiku ispod, nema znacajnog uticaja. 

```{r}
ggplot(reviews, aes(x = factor(verified_purchase), fill = factor(rating))) +
  geom_bar(position = "dodge") +
  labs(
    title = "Uporedjivanje ocena po statusu kupovine",
    x = "Verified Purchase",
    y = "Rating"
  ) + theme_minimal()
```

<span style="color:red;">[Izmenjen grafik]</span><br>  

### helpful_votes  

Vidimo da je promenljiva helpful_votes znacajna u odredjenoj meri. Uredjaji koji imaju veci broj "korisnih glasova" na recenzijama uglavnom imaju nesto visi rating. 

Znaci popularnije recenzije su cesto one koje su dale dobru ocenu proizvodu. 

```{r}

ggplot(reviews, aes(x = factor(rating), y = helpful_votes)) +
  geom_violin(fill = "tomato") + 
  labs(
    x = "Ocena modela od 1 do 5 (rating)",
    y = "Broj korisnih glasova (helpful_votes)"
  ) +
  theme_minimal()

```


```{r}

cor(reviews$helpful_votes, reviews$rating)

```

### review_date  

Deluje da datum recenzije nema nikakav znacaj na ukupan rating, pogledacemo i prosecan rating po mesecima. 

```{r}

reviews$review_date <- as.Date(reviews$review_date)

ggplot(reviews, aes(x = review_date, y = rating)) +
  geom_jitter(alpha = 0.3) +
  labs(
    title = "Veza izmedju datuma recenzije i ocene",
    x = "Datum recenzije",
    y = "Rating"
  ) +
  theme_minimal()


```

Najpre cemo napraviti malu pripremu podataka za iscrtavanje grafika.  

```{r}

df_month <- reviews %>% 
  mutate(month = floor_date(review_date, "month")) %>% 
  group_by(month) %>% 
  summarise(avg_rating = mean(rating))

ggplot(df_month, aes(x = month, y = avg_rating)) +
  geom_line(size = 1) +
  geom_point(color = "steelblue") +
  labs(
    title = "Prosecan rating po mesecima",
    x = "Mesec",
    y = "Prosecan rating"
  ) +
  theme_minimal()

```

Sa grafika mozemo videti da su podaci prilicno nasumicno rasporedjeni, takodje opseg prosecnog rating-a je od 3.00 do 3.20, sto je ne toliko znacajna razlika.  

Ova promenljiva nam verovatno nece biti znacajna u predvidjanju. 

<span style="color:red;">[Izmenjen grafik]</span><br>  

### language  

Na osnovu grafika ispod, mozemo zakljucitida svi jezici daju proporcionalno iste glasove. Najvise ima onih sa _rating_-om 4 i 3, pa zatim ostalih. 
Za svaki jezik mozemo videti da je struktura identicna, samo za englesko govorno podrucje ima vise recenzije pa je zbog toga prividno drugacije.
Oblik zastupljenosti ocena je identican za sve jezike.

```{r}

ggplot(reviews, aes(x = factor(language), fill = factor(rating))) +
  geom_bar(position = "dodge") +
  theme_minimal() +
  labs(
    title = "Uporedjivanje ratinga po jeziku",
    x = "Language",
    y = "Rating"
  )
```

<span style="color:red;">[Izmenjen grafik]</span><br>  

### country  

Jos jedna promenljiva koja ne pokazuje nikakav uticaj na nasu ciljnu promenljivu – rating. 
Na grafiku se jasno videi da je _rating_ priblizno istog oblika za sve drzave.

```{r}

ggplot(reviews, aes(x = factor(country), fill = factor(rating))) +
  geom_bar(position = "dodge") +
  theme_minimal() +
  labs(
    title = "Uporedjivanje ratinga po drzavama",
    x = "Country",
    y = "Count"
  )
```



#Feature selection  


Prilikom izbora prediktora za odredjivanje nase ciljne promenljive – rating, primenicemo dva pristupa.  

Prvi pristup bice zasnovan na Feature importance-u Random Forest modela koji ce nam pomoci u selekciji najvaznih modela, a drugi je nasa selekcija na osnovu uporedjivanja odnosa svake promenljive sa ciljnom.  

Podsetimo se jos jednom strukture naseg skupa podataka, ali sada u nesto izmenjenim tipovima promenljivih nakon inicijalne obrade (pretvaranja u faktorske promenljive, ciscenje od specijalnih karaktera, pretvaranje u numericke kategorije i slicno). 

```{r}
str(reviews)
```

## Feature importance Random Forest modela  

Random Forest je model koji kombinuje veci broj stabala odlucivanja i pogodan je za probleme klasifikacije. Za problem klasifikacije – kakav je nas problem, ne mozemo koristiti Lasso i Ridge regularizaciju, ali mozemo iskoristit neke benefite Random forest modela.  

Uporedjivanjem svake promenljive sa ciljnom, dosli smo do zakljucka koje promenljive dosta dobro opisuju ciljnu promenljivu. Najznacajniji prediktori su: 
- _camera_rating_
- _display_rating_
- _batery_life_rating_
- _design_rating_
- _perfomance_rating_
- _sentiment_

Primenicemo Random forest model nad celokupnih skupom podataka i analizirati rezultat njegove feature importance opcije da vidimo koje prediktore on identifikuje kao znacajne. 

```{r}

rf_model <- randomForest(
  x = subset(reviews, select = -rating),
  y = as.factor(reviews$rating),
  importance = TRUE
)

```


```{r}

importance(rf_model)

```

Na slici iznad mozemo videti dve vrednosti koje nam mogu pomoci u odredjivanju prediktora: 

- **_Mean Decrease Acuracy_** koji nam govori koliko bii se smanjila tacnost modela ako bi se ta promenljiva izmenila (da sve ostale promenljive ostanu iste, ali da se samo ta promenljiva znacajno izmeni) 

- **_Mean Decrease Gini_** ili Gini indeks meri koliko promenljiva doprinosi cistoci cvorova (veca vrednost znaci da je promenljiva znacajna i da dobro razdvaja stablo odlucivanja na klase) 

Na osnovu ove dve vrednosti, mozemo zakljuciti da je ovaj model odredio iste prediktore kao znacajne kao sto smo i mi odradili rucnom analizom pojedinacnih promenljivih sa ciljnom. 

Ove dve vrednosti, zajedno sa promenljivama mozemo predstaviti i graficki kako bismo vizuelno lakse primetili razliku. One promenljive cije vrednosti znacajno odskacu u odnosu na ostale su upravo prediktori koje smo i rucno ustanovili. 

```{r}

varImpPlot(rf_model)

```

Posto nam se poklapa izbor prediktora, zakljucujemo da su ovih 6 promenljivih korisne za odredjivanje ciljne promenljive i njih cemo izvuci u zaseban skup podataka koji ce sadrzati samo promenljive bitne za predikciju nase ciljne promenljive i samu ciljnu promenljivu.  

```{r}

reviews_important_vars = reviews[, c("camera_rating", "display_rating", "battery_life_rating", "design_rating", "performance_rating", "sentiment", "rating")]

names(reviews_important_vars)

```

<span style="color:red;">[Dodato]</span><br>  

## Provera multikolinearnosti izmedju prediktora  

Posto smo odabrali skup prediktora koji ce potencijalno dobro opisati model, treba proveriti da li izmedju tih prediktora postoji neka vrsta multikolinearnosti. 
Modeli mogu dati pogresne rezultate zbog pristustva multikolinearnosti medju prediktorima, pa je cilj ove analize da takve prediktore uoci i odluci sta ce raditi sa njima ukoliko postoje.

Pogledajmo strukturu promenljivih unutar _reviews_important_vars_.

```{r}
str(reviews_important_vars)
```

Vidimo da je jedino jos promenljiva _sentiment_ faktorskog tipa. Nju cemo prebacitit u numericku obzirom da funkcija _cor()_ koju cemo upotrebiti da proverimo multikolinearnost radi iskljucivo sa numerickim vrednostima.

```{r}
reviews_important_vars$sentiment = as.numeric(factor(reviews_important_vars$sentiment))
```

Pokrenimo funckiju _cor()_ nad skupom podataka koji sadrzi odabrane prediktore i ciljnu promenljivu.

Trenutno nas ne zanima korelacija izmedju promenljive _rating_ i ostalih zato sto je to ciljna promenljiva. Ono sto nas zanima jeste da li je vrednost izmedju dva prediktora veca od 0.8 sto bi ukazivalo na visoku multikolineranost.

U tabeli ispod mozemo videti da je korelisanost izmedju prediktora maksimalno 0.59 sto je umerena korelacija i ne predstavlja problem u nasem skupu podatka.

```{r}
cor = cor(reviews_important_vars)

cor
```

Dodatno, mozemo predstaviti ove vrednosti preko grafika kako bismo imali jos jasniji, vizuelni pregled korelacije izmedju promenljivih.

Mozemo videti da promenljiva _rating_ ima korelaciju sa ostalim promenljivama cak 0.76, dok prediktori medjusobno imaju oko 0.58. To je prihvatljivo.

```{r}

corrplot(cor,
         method = "color",
         type = "upper",
         tl.cex = 0.8,
         addCoef.col = "white",
         number.cex = 0.7)
```

# Podela skupa podataka  

Skup podataka ima dovoljnu kolicinu podataka za analizu – cak 50 hiljada linija, tako da cemo moci da podelimo skup podataka na trening, validacioni i testni skup bez vecih poteskoca. 

Uzecemo 60% podataka za trening skup, dok cemo po 20% uzeti za validacioni i testni skup. 

```{r}

set.seed(123)

index_train = sample(1: nrow(reviews_important_vars), size = 0.6 * nrow(reviews_important_vars))

train = reviews_important_vars[index_train, ]

```

```{r}

remaining = reviews_important_vars[-index_train, ]
index_test = sample(1:nrow(remaining), size = 0.5 * nrow(remaining))

validation = remaining[index_test, ]
test = remaining[-index_test, ]

```

Proverimo dimenzije sva tri skupa podataka kako bismo potvrdili da je skup podeljen adekvatno.  

```{r}

dim(train)

```


```{r}

dim(test)

```


```{r}

dim(validation)

```

Proverimo strukturu trening skupa.

```{r}
str(train)
```

Ciljna promenljiva je trenutno tipa int, a nama je potrebna klasifikacija u 5 nivoa, zato pretvaramo rating u factor promenljivu.

Takodje cemo promenljivu sentiment prebaciti u numericku, neki modeli rade samo sa numerickim vrednostima, a sentiment ima samo 3 nivoa (Negative, Neutral i Positive).


# Pronalazak modela  

Nad prediktorima koje smo odredili primenicemo nekoliko modela kako bismo nasli onaj koji najbolje opisuje nasu ciljnu promenljivu – rating. 

## KNN - K-Nearest Neighbors  

Ovo je model koji se koristi za probleme klasifikacije. On predvidja klasu na osnovu klase njenih K najblizih suseda u prostoru karakteristika. Parametar K predstavlja broj suseda koje model uzima u obzir pri odlucivanju o klasi.

Pokrenimo model, i postavimo parametar k na 7.

Kako bismo mogli uspesno da prikazemo matricu konfuzije u ovom modelu, potrebno je najpre ciljnu promenljivu _rating_ prebaciti u kategorijsku (faktorsku).
```{r}
train$rating = factor(train$rating)
validation$rating = factor(validation$rating)
```

```{r}
library(kknn)
knn_model <- kknn(rating ~ ., train, validation, k = 7, kernel = "triangular")
pred <- fitted(knn_model)
```

Za ovaj model cemo kreirati konfuzionu matricu.`

```{r}
confusionMatrix(pred, validation$rating)
```

Na prvi pogled vidimo da model ima solidnu preciznost.

Prediction nam govori sta je model predvideo a Reference sta je stvarna vrednost u nasem skupu. 

- Accuracy (0.74) znaci da je 74% predikcija tacno, sto je solidno. 

Kappa (0.6757) - sto je takodje solidno.

Sensitivity ( TP/(TP+FN) ) - u koliko procenata model tacno predvidi klasu - vidimo da je ovde raspon od 0.66 do 0.84. Malo bolje predidja klase 1 i 5 od ostalih (srednjih vrednosti). 

Specificity ( TN/(TN+FP) ) - koliko model tacno predvidi da nesto nije ta klasa. Mozemo videti da je ovde prilicno predizan obzirom da su mu sve vrednosti iznad 0.9.

Mozemo pokusati da poboljsamo model povecavanjem parametra K posto je ta vrednost konfigurabilna.

Povecali smo broj suseda, odnosno K na 125, medjutim model i dalje pokazuje slicne rezultate.  

```{r}

knn_model_2 <- kknn(rating ~ ., train, validation, k = 125, kernel = "triangular")
pred_2 <- fitted(knn_model)

confusionMatrix(pred_2, validation$rating)

```

## Multinomialna Logisticka Regresija  

MLR je model koji se koristi za probleme klasifikacije sa vise od dve klase, odnosno ne koristi se na binarnu klasifikaciju output-a. Predvidja verovatnocu pripadnosti svakoj klasi na osnovu prediktora, a zatim klasu sa najvecom verovatnocom bira kao predvidjenu.

```{r}

mlr_model = multinom(rating ~ camera_rating + display_rating + battery_life_rating + design_rating + performance_rating + sentiment, data = train)

```

```{r}
mlr_predict = predict(mlr_model, newdata = validation)

cm_mlr = confusionMatrix(mlr_predict, validation$rating)

```


```{r}
cm_mlr
```

Iz matrice Prediction vs. Reference odmah vidimo da je model prilicno dobar - svakako ima gresaka ali greske su uglavnom za 1 (ako je prava ocena 4, model eventualno moze predvideti da je ocena 3 ili 5). 

- _Accuracy_ (0.77) - u 77% slucajeva je model tacno predvideo 
- _Kappa_ (0.70) - ovo je sasvim zadovoljavajuca vrednost 
- _Sensitivity_ ( TP/(TP+FN) ) - izmedju 0.71 i 0.79, znaci za sve klase je solidan, nema neke klase za koju model ne predvidja dobro 
- _Specificity_ ( TN/(TN+FP) ) - sve su preko 0.9, model solidno prepoznaje sta nije odredjena klasa. 

Model je sasvim zadovoljavajuci, ali pokusacemo da pronadjemo jos bolji model. 

## Naive Bayes  

Slican kao i MLR, predvidja klasu na osnovu verovatnoce svakog prediktora pretpostavljajuci da su svi prediktori nezavisni od drugog. Klasa sa najvecom kombinovanom verovatnocom se bira kao predvidjena.

```{r}

nb_model = naiveBayes(rating ~ ., data = train)

nb_predict = predict(nb_model, newdata = validation)

cm_nb = confusionMatrix(nb_predict, validation$rating)

```

```{r}
cm_nb
```

Iz matrice Prediction vs. Reference vidimo da je situacija slicna kao kod Multinomialne Logisticke Regresije, model uglavnom pogadja ili promasuje za 1 

- _Accuracy_ (0.61) - u 61% slucajeva je model tacno predvideo,  manje nego kod MLR 
- _Kappa_ (0.52) - dosta niza vrednost nego kod MLR
- _Sensitivity_ ( TP/(TP+FN) ) - izmedju 0.67 i 0.99, nije priblizan za sve klase, dosta bolje pogadja ako je klasa 1 ili 5 nego ostale  
- _Specificity_ ( TN/(TN+FP) ) - sve su preko 0.9 osim 5, model solidno prepoznaje sta nije odredjena klasa, dosta slicno kao kod MLR. 

Model je za nijansu losije od prethodnog, nastavljamo sa drugim modelima. 

Probacemo neke kompleksnije modele, mozda nam daju bolje rezultate 

## Support Vector Machine - SVM  


```{r}

svm_model = svm(rating ~ ., data = train, kernel = "radial", cost = 1, gamma = 1/ncol(train))

svm_predict = predict(svm_model, validation)

cm_svm = confusionMatrix(svm_predict, validation$rating)
```

Na osnvou metrika, mozemo reci da je SVM u rangu sa MLR i da je poprilicno dobar model. 

```{r}
cm_svm
```

## Random Forest  

Ovaj model se koristi i za probleme klasifikacije i regresije. On pravi veliki broj stabla odlucivanja pa se konacna odluka donosi izborom jednog.

Random Forest smo vec koristili za odredjivanje najbitnijih prediktora, ovaj put ga koristimo kao model za predikciju.

```{r}

rf_model = randomForest(rating ~ ., data = train, ntree = 300, mtry = 3, importance = TRUE)

rf_predict = predict(rf_model, newdata = validation)

cm_rf = confusionMatrix(rf_predict, validation$rating)

```

Ocekivali smo da ce dati bolje rezultate od MLR i SVC modela ali rezultati su slicni, cak za nijansu losiji nego kod ova dva modela.

```{r}
cm_rf
```
<span style="color:red;">[Dodato]</span><br>  

## XGBoost  

XGBoost je napredna metoda koja kombinuje vise odlucujucih stabala da bi stvorila precizan model, uz regularizaciju koja smanjuje overfitting.

Prvo cemo odraditi pripremu podataka za xgboost
Xgboost zahteva numericke matrice - label za XGB mora biti numeric (klase 0,1,2,3...).

```{r}
train_matrix <- as.matrix(train[, -7])
train_label <- as.numeric(train$rating) - 1  # XGBoost klase moraju poceti od 0

validation_matrix <- as.matrix(validation[, -7])
validation_label <- as.numeric(validation$rating) - 1

```

Kreiranje dmatrix objekata. Dmatrix nam treba iskljucivo kod xgboost-a jer je to posebna optimizovana struktura podataka koju XGBoost koristi da bi bio brzi, manje trosio memoriju...

```{r}
dtrain <- xgb.DMatrix(data = train_matrix, label = train_label)
dval <- xgb.DMatrix(data = validation_matrix, label = validation_label)

```

Parametri xgboost modela za multi-class klasifikaciju
```{r}

num_class <- length(unique(train_label))

```

```{r}
params <- list(
  booster = "gbtree",
  objective = "multi:softmax",
  num_class = num_class,
  eta = 0.1,
  max_depth = 6,
  subsample = 0.8,
  colsample_bytree = 0.8,
  eval_metric = "mlogloss"
)
```

```{r}
xgb_model <- xgb.train(
  params = params,
  data = dtrain,
  nrounds = 200,
  evals  = list(train = dtrain, eval = dval),
  early_stopping_rounds = 10,
  print_every_n = 10
)


```


```{r}
xgb_pred <- predict(xgb_model, dval)

```

Pretvaranje nazad u factor za confusion matrix

```{r}
xgb_pred_factor <- factor(xgb_pred + 1, levels = 1:num_class)
validation_label_factor <- factor(validation_label + 1, levels = 1:num_class)
```


```{r}
cm_xg_boost = confusionMatrix(xgb_pred_factor, validation_label_factor)

cm_xg_boost

```

Tacnost na validacionom skupu:
Ukupna tacnost (Accuracy): 76%
Kappa koeficijent: 0.7

Model podjednako dobro klaifikuje sve klase.
XGBoost je dao skoro iste rezultate kao MLR.

## Smanjenje broja prediktora  

Posto su modeli solidni, mozemo probati da ih poboljsamo koriscenjem promenljive **_avg_rating_** koju smo kreirari kao prosecnu ocenu promenljivih koje se zavrsavaju sa _rating_.

Dodatno, gore smo utvrdili da ne postoji jaka multikolinearnost izmedju ovih prediktora, ali posto je ona umerena mozemo pokusati da poboljsamo model na ovaj nacin. 

Kako bismo ostali konzistentni u koriscenju trening, validacionog i testnog skupa tokom uporedjivanja svih modela, na vec definisane skupove cemo dodati izracunatu promenljivu _avg_rating_.

```{r}
train = train %>%
  mutate(avg_rating = rowMeans(across(ends_with("_rating"))))

validation = validation %>%
  mutate(avg_rating = rowMeans(across(ends_with("_rating"))))

test = test %>%
  mutate(avg_rating = rowMeans(across(ends_with("_rating"))))
```

Provericemo da li je kolona ispravno dodata u skup podataka. Vidimo da postoji promenljiva _avg_rating_ i da je numerickog tipa. Ona predstavlja prosecnu ocenu promenljivih sa sufiksom _rating_.

```{r}
head(train)

```

## Multinomialna regresija sa _avg_rating_  

Sada smo redukovali broj prediktora, ali smo ostavili  promenljivu _sentiment_ kao prediktor. Pokrenimo model MLR kako bismo videli rezultate. 

```{r}

mlr_model_reduced = multinom(rating ~ avg_rating + sentiment, data = train)

```

Ovaj model je podjednako dobar i u ovom slucaju, kada su samo _sentiment_ i _avg_rating_ ukljuceni. Ovo treba imati u vidu, zbog kompleksnosti modela. Ovako dobijeni model ima manju kompleksnost jer ima manji broj prediktora. 

```{r}

mlr_predict = predict(mlr_model_reduced, newdata = validation)

cm_mlr_reduced = confusionMatrix(mlr_predict, validation$rating)

cm_mlr_reduced

```

## Naive Bayes sa _avg_rating_  

Solidan rezultat, mada je ovaj model pokazao losije rezultate od modela sa vecim brojem prediktora. Ovaj model ima accuracy 0.61, dok onaj sa vecim brojem prediktora ima 0.66.
Svakako, MLR se jos uvek najbolje pokazao.

```{r}

nb_model = naiveBayes(rating ~ avg_rating + sentiment, data = train)

nb_predict = predict(nb_model, newdata = validation)

cm_nb_reduced = confusionMatrix(nb_predict, validation$rating)

cm_nb_reduced

```

## Support Vector Machine - SVM sa _avg_rating_  

Odlican rezultat i za ovaj model. Takodje, za nijansu je bolji od istog modela sa vecim brojem prediktora.
```{r}

svm_model_reduced = svm(rating ~ avg_rating + sentiment, data = train, kernel = "radial", cost = 10, gamma = 0.01, scale = TRUE)

svm_predict = predict(svm_model_reduced, validation)

cm_svm_reduced = confusionMatrix(svm_predict, validation$rating)
```


```{r}
cm_svm_reduced
```
SVM je sasvim dobar model, u rangu sa MLR.

<span style="color:red;">[Dodato]</span><br>  

## Random Forest sa _avg_rating_  

Pokusajmo da vidimo kakve rezultate ce nam dati Random Forest kada mu smanjimo broj prediktora.
Probacemo i sa manjim brojem stabala da bismo smanjili kompleksnost modela - ako dobijemo slicne metrike onda je bolje da imamo manji broj stabala (ntree)

```{r}

rf_model_reduced = randomForest(rating ~ avg_rating + sentiment, data = train, ntree = 100, mtry = 2, importance = TRUE)

rf_predict = predict(rf_model_reduced, newdata = validation)

cm_rf_reduced = confusionMatrix(rf_predict, validation$rating)

cm_rf_reduced

```

Ocekivali smo da ce dati bolje rezultate od MLR i SVC modela ali rezultati su slicni, cak za nijansu losiji nego kod ova dva modela.

<span style="color:red;">[Dodato]</span><br>  

## Binarizacija output-a  

Ukoliko bismo ciljnu promenljivu podelili u dve kategorije:
- Visoka ocena
- Niska ocena
mogli bismo postici bolje rezultate predikcije.

Na ovaj nacin bismo mogli dobiti klasifikaciju umesto precizne predikcije, sto je u nasem skupu podataka sasvim dovoljno.

Najpre cemo nad trening, test i validacionim skupom podataka odraditi racunanje i preslikavanje vrednosti _rating_ u novu kolonu. 
Ukoliko je _rating_ ocenjen sa 1 ili 2 tada cemo model telefona smatrati losim, dok cemo vecu ocenu smatrati dobrim odnosno visokom ocenom.

Kreirajmo kolonu _high_rating_ koja ce sadrzati ove vrednosti.
U ovoj koloni, vrednost 1 predstavlja visoku ocenu (3, 4 ili 5), vrednost 0 nisku ocenu (1 ili 2).

```{r}
train = train %>%
  mutate(high_rating = ifelse(rating %in% c(3, 4, 5), "True", "False"))

test = test %>%
  mutate(high_rating = ifelse(rating %in% c(3, 4, 5), "True", "False"))

validation = validation %>%
  mutate(high_rating = ifelse(rating %in% c(3, 4, 5), "True", "False"))
  
```

Pretvorimo promenljivu _high_rating_ u faktorsku.
```{r}
train$high_rating = factor(train$high_rating)
test$high_rating = factor(test$high_rating)
validation$high_rating = factor(validation$high_rating)
```

Pogledajmo strukturu podataka sada. Mozemo videti da su vrednosti za _rating_ mapisane kao 0 (Los kvalitet) u koloni _high_rating_ dok su vise vrednosti mapisane kao 1 (Dobar kvalitet).
```{r}
str(train)
```

<span style="color:red;">[Dodato]</span><br>  

## Binarna logisticka regresija  

```{r}

glm_model <- glm(high_rating ~ camera_rating + display_rating + battery_life_rating +
                   design_rating + performance_rating + sentiment,
                 data = train, family = binomial)

glm_pred <- predict(glm_model, newdata = validation, type = "response")

```

```{r}

glm_class <- factor(ifelse(glm_pred > 0.5, "True", "False"),
                    levels = c("False","True"))

```

```{r}
str(validation)
```

```{r}
cm_binary_output = confusionMatrix(glm_class, validation$high_rating)

cm_binary_output
```
<span style="color:red;">[Dodato]</span><br>  

## Uporedjivanje modela kroz metrike  

Za svaki od kreiranih modela odradicemo sledece metrike na osnovu matrice konfuzije.

```{r}
calc_metrics <- function(cm){
  cm = cm$table
  # cm je numerička matrica, npr. cm$table
  n_classes <- nrow(cm)
  
  acc <- sum(diag(cm)) / sum(cm)
  
  precision <- sapply(1:n_classes, function(i) cm[i,i]/sum(cm[,i]))
  recall    <- sapply(1:n_classes, function(i) cm[i,i]/sum(cm[i,]))
  f1        <- 2 * (precision * recall) / (precision + recall)
  
  macro_precision <- mean(precision, na.rm=TRUE)
  macro_recall    <- mean(recall, na.rm=TRUE)
  macro_f1        <- mean(f1, na.rm=TRUE)
  
  return(list(
    accuracy = acc,
    macro_precision = macro_precision,
    macro_recall = macro_recall,
    macro_f1 = macro_f1,
    precision = precision,
    recall = recall,
    f1 = f1
  ))
}

```



```{r}
metrics_mlr <- calc_metrics(cm_mlr)
metrics_nb <- calc_metrics(cm_nb)
metrics_svm <- calc_metrics(cm_svm)
metrics_rf <- calc_metrics(cm_rf)
metrics_xg_boost <- calc_metrics(cm_xg_boost)
metrics_mlr_reduced = calc_metrics(cm_mlr_reduced)
metrics_nb_reduced = calc_metrics(cm_nb_reduced)
metrics_svm_reduced = calc_metrics(cm_svm_reduced)
metrics_rf_reduced = calc_metrics(cm_rf_reduced)
metrics_binary_output = calc_metrics(cm_binary_output)
```



```{r}
all_metrics <- data.frame(
  model = c(
    "Multinom", "NaiveBayes", "RandomForest", "SVM", "XGBoost",
    "Multinom sa avg_rating", "NaiveBayes sa avg_rating", "RandomForest sa avg_rating", "SVM sa avg_rating",
    "Multinom sa bin. output-om"
  ),
  accuracy = c(
    metrics_mlr$accuracy, metrics_nb$accuracy, metrics_rf$accuracy, metrics_svm$accuracy, metrics_xg_boost$accuracy,
    metrics_mlr_reduced$accuracy, metrics_nb_reduced$accuracy, metrics_rf_reduced$accuracy, metrics_svm_reduced$accuracy,
    metrics_binary_output$accuracy
  ),
  macro_precision = c(
    metrics_mlr$macro_precision, metrics_nb$macro_precision, metrics_rf$macro_precision, metrics_svm$macro_precision, metrics_xg_boost$macro_precision,
    metrics_mlr_reduced$macro_precision, metrics_nb_reduced$macro_precision, metrics_rf_reduced$macro_precision, metrics_svm_reduced$macro_precision,
    metrics_binary_output$macro_precision
  ),
  macro_recall = c(
    metrics_mlr$macro_recall, metrics_nb$macro_recall, metrics_rf$macro_recall, metrics_svm$macro_recall, metrics_xg_boost$macro_recall,
    metrics_mlr_reduced$macro_recall, metrics_nb_reduced$macro_recall, metrics_rf_reduced$macro_recall, metrics_svm_reduced$macro_recall,
    metrics_binary_output$macro_recall
  ),
  macro_f1 = c(
    metrics_mlr$macro_f1, metrics_nb$macro_f1, metrics_rf$macro_f1, metrics_svm$macro_f1, metrics_xg_boost$macro_f1,
    metrics_mlr_reduced$macro_f1, metrics_nb_reduced$macro_f1, metrics_rf_reduced$macro_f1, metrics_svm_reduced$macro_f1,
    metrics_binary_output$macro_f1
  )
)

```


```{r}
print(all_metrics)

```
Na osnovu tabele iznad mozemo zakljuciti da je multinominalna regresija dala najbolje rezultate za obe varijante (sa _avg_rating_ i sa svim ostalim prediktorima).
Model koji koristi binarizaciju output-a dao je najbolje rezultate.


# MLFlow

MLFlow je MLOps alat koji omogucava pracenje eksperimenata u masinskom ucenju, ukljucujuci cuvanje parametara, metrika, modela i artifakata vezanih za modele.
Njegova svrha je da nam olaksa poredjenje razlicitih modela i verzija tokom razvoja.
Omogucava nam da imamo sve modele na jednom mestu sto nam olaksava izbor najboljeg modela za dalju upotrebu.


## Instalacija MLFlow

MLFlow se moze koristiti u lokalnom okruzenju (localhost), a postoji mogucnost i da se koristi kao samostalni server ili u cloud infrastrukturi.
U nasem primeru MLFlow je instaliran lokalno - to nam omogucava jednostavno pokretanje istog i pregled rezultata u korisnickom interfejsu (UI-u) u svom browser-u.
Lokalna instalacija je sasvim dovoljna za demonstraciju osnovnih MLFlow funkcionalnosti.

U nastavku je primer instalacije na Linux operativnom sistemu (Ubuntu 24.04):

1. instaliramo **pipx** - alat za instalaciju Python aplikacija
_sudo apt install -y pipx_

2. dodajemo **pipx** u path varijablu - ovo nam omogucava da mozemo da ga izvrsavamo sa bilo koje lokacije na nasem racunaru
_pipx ensurepath_

3. Instalacija **MLFlow-a**
_pipx install mlflow_

4. dodajemo mlflow u path - opet da bismo mogli da ga izvrsavamo sa bilo koje lokacije na racunaru
_echo 'export PATH="$HOME/.local/bin:$PATH"' >> ~/.bashrc_
_source ~/.bashrc_

5. proveravamo da li smo uspesno instalirali MLFlow
_mlflow --version_
Ispis treba da bude ovakav (eventualno druga verzija):
_mlflow, version 3.8.1_


Nakon sto je ovo zavrseno i validirano je da imamo instaliran MLFlow instaliran na nasem racunaru, moramo instalirati i potrebne R pakete - **git2r** i **mlflow**
_install.packages("git2r")_
_install.packages("mlflow")_


Potrebno je ucitati samo mlflow library u R-u, git2r je samo zavisnost koja nam je potrebna za njegovo koriscenje.
```{r}

library(mlflow)

```


## Pokretanje MLFlow

Sve sto treba da uradimo je da iz terminala pokrenemo sledecu komandu:
_mlflow ui_
Zatim u browser-u otvorimo http://127.0.0.1:5000 (ili http://localhost:5000) i mozemo videti spreman MLFlow UI


U R-u moramo dodati **environment varijable** potrebne za komunikaciju izmedju MLFlow klijenta i servera.

```{r}
Sys.setenv(
  MLFLOW_BIN = "/home/petrux/.local/bin/mlflow",
  MLFLOW_PYTHON_BIN = "/usr/bin/python3"
)

```


Sledeca komanda nam govori na kojoj lokaciji se trenutno cuvaju logovi poslati sa mlflow klijenta.

```{r}

mlflow_get_tracking_uri()

```

Da bismo postigli slanje logova na MLFlow UI (umesto pisanja lokalno u direktorijum _/mlruns_), moramo dodati **tracking uri**

```{r}

mlflow_set_tracking_uri("http://127.0.0.1:5000")

```


## Validacija komunikacije izmedju MLFlow klijenta i servera

Odradicemo jedan minimalni test kojim cemo proveriti da li je sve ispravno podeseno i da li MLFlow klijent iz R-a salje logove na pravo mesto (MLFlow UI).

```{r}

mlflow_set_experiment("Test_v1")

```

```{r}

mlflow_start_run()

```

```{r}

mlflow_log_metric("test", 1)

```

```{r}

mlflow_end_run()

```
Nakon ovoga bi trebalo da je testni eksperiment vidljiv u mlflow UI (u Experiments).
Takodje u okviru eksperimenta mozemo videti "run" koji smo u okviru njega izversili i metriku koju smo poslali.

<span style="color:red;">[Dodato]</span><br>  

## Poredjenje modela  

Nakon sto smo prosli inicijalno podesavanje, mozemo preci na poredjenje nasih modela koristeci MLFlow.

Postupak je prilicno pravolinijski:
1. Pokrenemo jedan **eksperiment** u kome ce biti svi nasi modeli
2. Pokrenemo **run** za svaki model (uz svaki model saljemo njegove parametre, metrike dobijene predikcijom nad trening i test skupom i artefakte - npr. .png fajl sa slikom confusion matrice i/ili model kao .rds fajl)
3. U MLFlow UI-u uporedimo modele po metrikama i izaberemo onaj koji se pokazao kao najbolji
4. Najbolji model oznacavamo kao produkcioni
5. Nakon toga mozemo ucitati najbolji model u R i koristiti ga za predvidjanje



```{r}
mlflow_set_experiment("Global_Mobile_Reviews_Models_Exp_01")
```

Nakon sto smo pokrenuli eksperiment, slacemo jedan po jedan model zajedno sa parametrima i metrikama u MLFlow.
Koristicemo modele koje smo vec napravili u prethodnim koracima.


## Multinomijalna Logisticka Regresija  


```{r}
mlflow_start_run()
```

Logujemo parametre vezane za model

```{r}
mlflow_log_param("model_type", "Multinomial_Logistic_Regresion")
mlflow_log_param("predictors_count", 6)
```

Prvo cemo odraditi predikciju na trening i test skupu koristeci nas MLR model

```{r}
test$rating = factor(test$rating)

pred_train = predict(mlr_model, newdata = train)
pred_test = predict(mlr_model, newdata = test)
```

Zatim pravimo confision matrix za oba skupa 

```{r}
cm_train = confusionMatrix(pred_train, train$rating)
cm_test = confusionMatrix(pred_test, test$rating)
```

Logovacemo metrike iz matrice konfuzije u MLFlow

```{r}
mlflow_log_metric("accuracy_train", cm_train$overall["Accuracy"])
mlflow_log_metric("kappa_train", cm_train$overall["Kappa"])

mlflow_log_metric("accuracy_test", cm_train$overall["Accuracy"])
mlflow_log_metric("kappa_test", cm_train$overall["Kappa"])
```

Takodje mozemo logovati i artefakt u vidu .png fajla koji prikazuje matricu konfuzije

```{r}

plot_cm = function(cm, filename) {
  df = as.data.frame(cm$table)
  colnames(df) = c("Prediction", "Reference", "Freq")
  
  p = ggplot(df, aes(x = Reference, y = Prediction, fill = Freq)) +
    geom_tile() +
    geom_text(aes(label = Freq), color = "white") +
    scale_fill_gradient(low = "steelblue", high = "darkred") +
    theme_minimal()
  
  ggsave(filename, p, width = 5, height = 4)
}

plot_cm(cm_test, "cm_mlr_test.png")

mlflow_log_artifact("cm_mlr_test.png")

```
Model cemo takodje logovati kao artefakt da bismo ga kasnije mogli koristiti ukoliko se pokaze kao najbolji

```{r}
saveRDS(mlr_model, "mlr_model.rds")
mlflow_log_artifact("mlr_model.rds")

```

```{r}

mlflow_end_run()

```


## Multinomijalna Logisticka Regresija sa redukovanim brojem prediktora  

Koristicemo i model multinomijale logisticke regresije sa _avg_rating_ + _sentiment_ u MLFlow.
Postupak je isti kao za prethodni model, samo se parametri razlikuju.

```{r}
mlflow_start_run()
```

Logujemo parametre vezane za model

```{r}
mlflow_log_param("model_type", "Multinomial_Logistic_Regresion")
mlflow_log_param("predictors_count", 2)
```

Prvo cemo odraditi predikciju na trening i test skupu koristeci nas MLR REDUCED model

```{r}

pred_train = predict(mlr_model_reduced, newdata = train)
pred_test = predict(mlr_model_reduced, newdata = test)
```

Zatim pravimo confision matrix za oba skupa 

```{r}
cm_train = confusionMatrix(pred_train, train$rating)
cm_test = confusionMatrix(pred_test, test$rating)
```

Logovacemo metrike iz matrice konfuzije u MLFlow

```{r}
mlflow_log_metric("accuracy_train", cm_train$overall["Accuracy"])
mlflow_log_metric("kappa_train", cm_train$overall["Kappa"])

mlflow_log_metric("accuracy_test", cm_train$overall["Accuracy"])
mlflow_log_metric("kappa_test", cm_train$overall["Kappa"])
```

Takodje mozemo logovati i artefakt u vidu .png fajla koji prikazuje matricu konfuzije

```{r}

plot_cm(cm_test, "cm_mlr_reduced_test.png")

mlflow_log_artifact("cm_mlr_reduced_test.png")

```
Model cemo takodje logovati kao artefakt da bismo ga kasnije mogli koristiti ukoliko se pokaze kao najbolji

```{r}
saveRDS(mlr_model_reduced, "mlr_model_reduced.rds")
mlflow_log_artifact("mlr_model_reduced.rds")

```

```{r}

mlflow_end_run()

```



## Random Forest  


```{r}
mlflow_start_run()
```

Logujemo parametre vezane za model

```{r}
mlflow_log_param("model_type", "Random Forest")
mlflow_log_param("predictors_count", 6)
mlflow_log_param("ntree", 300)
mlflow_log_param("mtry", 3)

```

Prvo cemo odraditi predikciju na trening i test skupu koristeci nas Random Forest model

```{r}
pred_train = predict(rf_model, newdata = train)
pred_test = predict(rf_model, newdata = test)
```

Zatim pravimo confision matrix za oba skupa 

```{r}
cm_train = confusionMatrix(pred_train, train$rating)
cm_test = confusionMatrix(pred_test, test$rating)
```

Logovacemo metrike iz matrice konfuzije u MLFlow

```{r}
mlflow_log_metric("accuracy_train", cm_train$overall["Accuracy"])
mlflow_log_metric("kappa_train", cm_train$overall["Kappa"])

mlflow_log_metric("accuracy_test", cm_train$overall["Accuracy"])
mlflow_log_metric("kappa_test", cm_train$overall["Kappa"])
```

Takodje mozemo logovati i artefakt u vidu .png fajla koji prikazuje matricu konfuzije

```{r}

plot_cm(cm_test, "cm_rf_test.png")

mlflow_log_artifact("cm_rf_test.png")

```
Model cemo takodje logovati kao artefakt da bismo ga kasnije mogli koristiti ukoliko se pokaze kao najbolji

```{r}
saveRDS(rf_model, "rf_model.rds")
mlflow_log_artifact("rf_model.rds")

```

```{r}

mlflow_end_run()

```


## Random Forest sa redukovanim brojem prediktora i ntree = 100  


```{r}
mlflow_start_run()
```

Logujemo parametre vezane za model

```{r}
mlflow_log_param("model_type", "Random Forest")
mlflow_log_param("predictors_count", 2)
mlflow_log_param("ntree", 100)
mlflow_log_param("mtry", 2)

```

Prvo cemo odraditi predikciju na trening i test skupu koristeci nas Random Forest model sa smanjenim brojem prediktora

```{r}
pred_train = predict(rf_model_reduced, newdata = train)
pred_test = predict(rf_model_reduced, newdata = test)
```

Zatim pravimo confision matrix za oba skupa 

```{r}
cm_train = confusionMatrix(pred_train, train$rating)
cm_test = confusionMatrix(pred_test, test$rating)
```

Logovacemo metrike iz matrice konfuzije u MLFlow

```{r}
mlflow_log_metric("accuracy_train", cm_train$overall["Accuracy"])
mlflow_log_metric("kappa_train", cm_train$overall["Kappa"])

mlflow_log_metric("accuracy_test", cm_train$overall["Accuracy"])
mlflow_log_metric("kappa_test", cm_train$overall["Kappa"])
```

Takodje mozemo logovati i artefakt u vidu .png fajla koji prikazuje matricu konfuzije

```{r}

plot_cm(cm_test, "cm_rf_reduced_test.png")

mlflow_log_artifact("cm_rf_reduced_test.png")

```
Model cemo takodje logovati kao artefakt da bismo ga kasnije mogli koristiti ukoliko se pokaze kao najbolji

```{r}
saveRDS(rf_model_reduced, "rf_model_reduced.rds")
mlflow_log_artifact("rf_model_reduced.rds")

```

```{r}

mlflow_end_run()

```

## Random Forest sa redukovanim brojem prediktora i ntree = 200  

Napravicemo i Random Forest model sa vecim brojem stabala.
Time povecavamo kompleksnost modela, ali moze da se desi da predvidjanje bude bolje.

```{r}
rf_model_reduced_2 = randomForest(rating ~ avg_rating + sentiment, data = train, ntree = 200, mtry = 2, importance = TRUE)
```


```{r}
mlflow_start_run()
```

Logujemo parametre vezane za model

```{r}
mlflow_log_param("model_type", "Random Forest")
mlflow_log_param("predictors_count", 2)
mlflow_log_param("ntree", 200)
mlflow_log_param("mtry", 2)

```

Prvo cemo odraditi predikciju na trening i test skupu koristeci nas Random Forest model sa smanjenim brojem prediktora

```{r}
pred_train = predict(rf_model_reduced_2, newdata = train)
pred_test = predict(rf_model_reduced_2, newdata = test)
```

Zatim pravimo confision matrix za oba skupa 

```{r}
cm_train = confusionMatrix(pred_train, train$rating)
cm_test = confusionMatrix(pred_test, test$rating)
```

Logovacemo metrike iz matrice konfuzije u MLFlow

```{r}
mlflow_log_metric("accuracy_train", cm_train$overall["Accuracy"])
mlflow_log_metric("kappa_train", cm_train$overall["Kappa"])

mlflow_log_metric("accuracy_test", cm_train$overall["Accuracy"])
mlflow_log_metric("kappa_test", cm_train$overall["Kappa"])
```

Takodje mozemo logovati i artefakt u vidu .png fajla koji prikazuje matricu konfuzije

```{r}

plot_cm(cm_test, "cm_rf_reduced_2_test.png")

mlflow_log_artifact("cm_rf_reduced_2_test.png")

```
Model cemo takodje logovati kao artefakt da bismo ga kasnije mogli koristiti ukoliko se pokaze kao najbolji

```{r}

saveRDS(rf_model_reduced_2, "rf_model_reduced_2.rds")
mlflow_log_artifact("rf_model_reduced_2.rds")

```

```{r}

mlflow_end_run()

```




## Support Vector Machine (SVM) Model  

Prvo cemo logovati SVM model sa 6 prediktora koji smo ranije napravili.

```{r}
mlflow_start_run()
```

Logujemo parametre vezane za model

```{r}
mlflow_log_param("model_type", "Support Vector Machine")
mlflow_log_param("predictors_count", 6)
mlflow_log_param("kernel", "radial")
mlflow_log_param("cost", 1)
mlflow_log_param("gama", 1/ncol(train))

```

Prvo cemo odraditi predikciju na trening i test skupu koristeci nas Random Forest model sa smanjenim brojem prediktora

```{r}
pred_train = predict(svm_model, newdata = train)
pred_test = predict(svm_model, newdata = test)
```

Zatim pravimo confision matrix za oba skupa 

```{r}
cm_train = confusionMatrix(pred_train, train$rating)
cm_test = confusionMatrix(pred_test, test$rating)
```

Logovacemo metrike iz matrice konfuzije u MLFlow

```{r}
mlflow_log_metric("accuracy_train", cm_train$overall["Accuracy"])
mlflow_log_metric("kappa_train", cm_train$overall["Kappa"])

mlflow_log_metric("accuracy_test", cm_train$overall["Accuracy"])
mlflow_log_metric("kappa_test", cm_train$overall["Kappa"])
```

Takodje mozemo logovati i artefakt u vidu .png fajla koji prikazuje matricu konfuzije

```{r}

plot_cm(cm_test, "cm_svm_test.png")

mlflow_log_artifact("cm_svm_test.png")

```
Model cemo takodje logovati kao artefakt da bismo ga kasnije mogli koristiti ukoliko se pokaze kao najbolji

```{r}

saveRDS(svm_model, "svm_model.rds")
mlflow_log_artifact("svm_model.rds")

```

```{r}

mlflow_end_run()

```





## Support Vector Machine (SVM) Model sa redukovanim brojem prediktora (sa _avg_rating_)  

Logovacemo i SVM model sa 2 prediktora (avg_rating i sentiment)

```{r}
mlflow_start_run()
```

Logujemo parametre vezane za model

```{r}
mlflow_log_param("model_type", "Support Vector Machine")
mlflow_log_param("predictors_count", 2)
mlflow_log_param("kernel", "radial")
mlflow_log_param("cost", 10)
mlflow_log_param("gama", 0.01)

```

Prvo cemo odraditi predikciju na trening i test skupu koristeci nas Random Forest model sa smanjenim brojem prediktora

```{r}
pred_train = predict(svm_model_reduced, newdata = train)
pred_test = predict(svm_model_reduced, newdata = test)
```

Zatim pravimo confision matrix za oba skupa 

```{r}
cm_train = confusionMatrix(pred_train, train$rating)
cm_test = confusionMatrix(pred_test, test$rating)
```

Logovacemo metrike iz matrice konfuzije u MLFlow

```{r}
mlflow_log_metric("accuracy_train", cm_train$overall["Accuracy"])
mlflow_log_metric("kappa_train", cm_train$overall["Kappa"])

mlflow_log_metric("accuracy_test", cm_train$overall["Accuracy"])
mlflow_log_metric("kappa_test", cm_train$overall["Kappa"])
```

Takodje mozemo logovati i artefakt u vidu .png fajla koji prikazuje matricu konfuzije

```{r}

plot_cm(cm_test, "cm_svm_reduced_test.png")

mlflow_log_artifact("cm_svm_reduced_test.png")

```
Model cemo takodje logovati kao artefakt da bismo ga kasnije mogli koristiti ukoliko se pokaze kao najbolji

```{r}

saveRDS(svm_model_reduced, "svm_model_reduced.rds")
mlflow_log_artifact("svm_model_reduced.rds")

```

```{r}

mlflow_end_run()

```

## Koriscenje najboljeg modela  

Nakon sto smo u MLFlow UI-u odabrali koji je najbolji model, mozemo ga ucitati sa MLFlow servera za dalje koriscenje.
Dakle, koristimo .rds artefakt koji je vezan za najbolji model ranije u nasem radu.

```{r}

best_model = readRDS("mlr_model_reduced.rds")
pred = predict(best_model, newdata = test)

cm_best_model = confusionMatrix(pred, test$rating)

cm_best_model
```
Zakljucno sa ovim mozemo reci da smo iskoristili MLFlow server za bolju organizaciju modela i laksi odabir najboljeg.




