---
title: "Seminarski rad iz predmeta Uvod u nauku o podacima"
output:
  html_document:
    df_print: paged
  pdf_document: default
date: "2025-11-22"
---

# Analiza skupa podataka: Global Mobile Review Dataset

## Opis problema
Skup podataka **_Global Mobile Review_** sadrži podatke o mobilnim uređajima i ocenama korisnika za svaki pojedinačni model. Ovaj skup podataka preuzet je sa sajta _kaggle.com_.

Glavni cilj analize jeste da predvidi krajnju ocenu korisnika, vrednost od 1 do 5, na osnovu prisutnih podataka.

Programski jezik koji ce se koristiti za dalju analizu je R.

## Učitavanje biblioteka za obradu podataka
Kako bismo počeli sa analizom skupa podataka, potrebno je najpre učitati biblioteke sa kojima ćemo dalje raditi. 

```{r}
library(tidyverse)
library(randomForest)
library(corrplot)
library(class)
library(caret)
library(nnet)
library(e1071)
library(kknn)
library(rpart)
library(xgboost)
```

## Učitavanje skupa podataka
Prvi korak u analizi jeste da učitamo skup podataka. 

Skup podataka se nalazi u CSV formatu, a sam naziv fajla je **_Mobile_Reviews_Sentiment.csv_**.

```{r}
reviews = read.csv("Mobile_Reviews_Sentiment.csv", stringsAsFactors = FALSE)
```

Nakon učitavanja, pogledaćemo sa kojom količinom podataka raspolažemo kako bismo u daljem radu mogli adekvatno da planiramo podelu skupa podataka na trening i test skup.

Skup podataka sastoji se od 50 000 redova, odnosno u našem slučaju pojedinačnih ocena za uređaje, kao i 25 kolona od kojih je jedna ciljna promenljiva.
```{r}
dim(reviews)
```

Sada, kada je skup podataka učitan, možemo pogledati strukturu njegovih podataka, odnosno kolona.

Možemo primetiti da je struktura podataka uglavnom kategorijska. Iako vidimo podjednak broj numeričkih vrednosti, kao što su _camera_rating_, _performance_rating_ i slično, te promenljive verovatno imaju vrednost od 1 – 5 i u daljem radu će biti posmatrane kao kategorijske ukoliko nam ne bude drugačije bilo potrebno za obradu.

Prave numeričke vrednosti se mogu primetiti kod promenljivih _price_usd_, _exchange_rate_to_usd_, kao i trenutno kategorijska promenljiva _price_local_. Ova promenljiva je trenutno kategorijskog tipa zbog specijalnih karaktera koje možemo primetiti na početku i na kraju koji predstavljaju oznaku domaće valute i to će najverovatnije u budućem radu biti uklonjeno radi lakse obrade podataka
```{r}
str(reviews)
```

Dodatno, možemo pogledati i detaljniju strukturu podataka: da li ima nedostajućih vrednosti, koji je maksimum/minimum numeričkih vrednosti i slično.

Ono što možemo primetiti je da nema nedostajućih vrednosti na prvi pogled, mada će za kategorijske promenljive biti potrebna dodatna provera. Prazan string se ovde neće smatrati nedostajućom vrednošću, ali logički on to jeste.

Svaka promenljiva će biti pojedinacno objasnjena u nastavku.
```{r}
summary(reviews)
```

## Opis i analiza pojedinačnih promenljivih
Kako bismo stekli uvid u strukturu, raspodelu i značenje svake promenljive, detaljno ćemo proći kroz skup podataka i analizirati svaku pojedinačno uz pojašnjenje šta svaka od njih predstavlja, odnosno opisuje. Na ovaj način ćemo videti i da li promenljive imaju nedostajuće vrednosti i odlučiti šta da uradimo sa njima ukoliko postoje.

### review_id
Ova promenljiva predstavlja jedinstveni identifikator svakog reda u skupu podataka, odnosno jedinstveni identifikator svake pojedinačne ocene.

Možemo videti da se identifikatori kreću u intervalu od 1 do 50 000 (uključujući ove vrednosti) što odgovara ukupnoj količini podataka koju imamo.
```{r}
summary(reviews$review_id)
```

### customer_name
Ime osobe koja ostavlja ocenu.

Iako logički možemo pretpostaviti da ova promenljiva nema velikog znacaja na konačnu ocenu samog proizvoda, možemo proveriti da li ima nedostajućih vrednosti. Posto je ovo kategorijska promenljiva tipa String, proverićemo da li prazan String kao svoju vrednost.

Na osnovu rezultata komande ispod možemo videti da ova kolona nema "skrivene" nedostajuće vrednosti

```{r}
sum(reviews[reviews$customer_name == ""])
```

### age
Godine su numerička vrednost koja predstavlja koliko osoba koja je ostavila ocenu ima godina.

Minimum godina koje osoba ima u našem skupu podataka je 18 - što znači da su sve ispitane osobe punoletne, dok je maksimalan broj godina 65.

```{r}
summary(reviews$age)
```

Na osnovu grafika ispod - koji označava raspodelu vrednosti same promenljive, možemo videti da su najveći broj ocena ostavili mladi od 18 - 22 godine, zatim osobe srednjih godina i najmanje starije osobe - iznad 50 godina. možemo reći da je ovo i očekivano, uzimajući u obzir da mlađe generacije mnogo više koriste mobilne uređaje.

```{r}
ggplot(reviews, aes(x = age)) + 
  geom_density(fill = "tomato", alpha = 0.5)
```

### brand
Promenljiva koja označava brend, odnosno proizvođaca samog uređaja (na primer Apple, Sumsung...).

Ovaj skup podataka razlikuje 7 proizvođača mobilnih uređaja kao sto se može videti u tabeli ispod.

Dodatno, na osnovu vrednosti koja predstavlja broj pojavljivanja proizvođača, možemo potvrditi da je učestalost gotovo podjednaka.

```{r}
table(reviews$brand)
```

Vizuelni prikaz će još adekvatnije prikazati podjednaku zastupljenost svih 7 proizvođača u našem skupu podataka. 

```{r}
ggplot(reviews, aes(x = brand)) + 
  geom_bar(fill = "tomato", color = "black") +
  labs(title = "Grafički prikaz broja pojavljivanja brenda u skupu podataka",
       x = "Naziv brenda", 
       y = "Ime pojavljivanja")
```

Po svojoj prirodi, ovo je kategorijska promenljiva i ima ograničen broj kategorija, tako da ćemo je pretvoriti u faktorsku (kategorijsku) promenlju radi dalje obrade. 

```{r}
reviews$brand = factor(reviews$brand)
```


### model
Usko povezan sa prethodnom promenljivom, model, kao što i samo ime kaže, predstavlja model samog uređaja.

U tabeli ispod možemo videti koji modeli su kupovani i ocenjivani u našem skupu podataka.

Pošto ima relativno veliki broj kategorija, najbolje je njihovu zastupljenost predstaviti korišćenjem grafika.

```{r}
table(reviews$model)
```

Na grafičkom prikazu je mnogo lakše uočiti isticanje dva modela u broju pojavljivanja, a to su: Realme 12 Pro i Realme Narzo 70

```{r}
ggplot(reviews, aes(x = model)) +
  geom_bar(fill = "tomato", color = "black") + 
  theme_minimal() + 
  theme(axis.text.x = element_text(angle = 45, hjust = 1)) + 
  labs(title = "Grafički prikaz zastupljenosti modela u skupu podataka",
       x = "Ime modela", 
       y = "Broj pojavljivanja")
  
```

Kao što smo imali situaciju sa brendom, i ova promenljiva je po svojoj prirodi kategorijska, tako da ćemo je u nju i pretvoriti.

```{r}
reviews$model = factor(reviews$model)
```

### price_usd
Cena pojedinačnog uređaja u američkim dolarima.

Ova promenljiva je kontinualna numerička vrednost iz intervala [180, 1500). 

```{r}
summary(reviews$price_usd)
```

Predstavimo raspodelu cena grafikom. 
Na grafiku primećujemo da najviše ima cena u raponu od 500 - 700 USD, što je negde prosečna cena telefona.  
```{r}
ggplot(reviews, aes(x = price_usd)) + 
  geom_density(fill = "tomato", alpha = 0.5) +
  labs(title = "Grafički prikaz raspodele cena u USD", 
       x = "Cena u USD",
       Y = "Učestalost")

```

### price_local
Cena pojedinačnog uređaja izražena u lokalnoj valuti.

Možemo primetiti da je ova promenljiva, iako je logično da bude numerička, predstavljena kao kategorijska. Pogledajmo kako izgledaju vrednosti unutar ove kolone.

```{r}
summary(reviews$price_local)
```
Razlog što je ova promenljiva označena kao kategorijska su specijalni karakteri koji predstavljaju oznaku lokalne valute.

Ovi specijalni karakteri nalaze se i na pocetku i na kraju vrednosti. 
```{r}
head(reviews$price_local)
```

Kako bismo mogli da obrađujemo ovu kolonu adekvatno u daljem radu, potrebno je da uklonimo specijalne karaktere i pretvorimo je u numeričku.

Najpre ćemo kreirati funkcije koje ce ukloniti specijalne karaktere koji se nalaze na pocetku i/ili kraju vrednosti.
```{r}
remove_from_start <- function(x) {
  gsub("^[^0-9]*", "", x)
}

remove_from_end <- function(x) {
  gsub("[^0-9]*$", "", x) 
}

```

Sada ćemo kreirane funkcije za uklanjanje specijalnih karaktera sa početka i kraja vrednosti da primenimo nad celom kolonom.

```{r}

reviews$price_local = remove_from_start(reviews$price_local)
reviews$price_local = remove_from_end(reviews$price_local)

```

Možemo videti da sada nemamo specijalne karaktere na početku ili kraju, već da su ostale samo brojčane vrednosti.

```{r}
head(reviews$price_local)
```

Sada je trenutak da te vrednosti pretvorimo u numeričke. 

```{r}
reviews$price_local = as.numeric(reviews$price_local)
```

### currency
Valuta u kojoj je izražen iznos u price_local.

Ovo je kategorijska promenljiva koja nam ne govori samo o valuti, nego i o zemlji iz koje pojedinac dolazi. Ovaj podatak možda bude imao značaja u budućnosti.

Preko tabele ćemo pogledati koje kategorije su zastupljene i da li postoje nedostajuće vrednosti u vidu praznog stringa.

možemo primetiti 8 valuta i 8 zemalja:

- AED -> Ujedinjeni Arapski Emirati Dirham
- AUD -> Australijski dolar
- BRL -> Brazilski real
- CAD -> Kanadski dolar
- EUR -> Euro
- GBP -> Britanska funta
- INR -> Indijska ruplja
- USD -> Američki dolar 

```{r}
table(reviews$currency)
```

Po brojevima iz tabele možemo zaključiti da se u skupu podataka nalazi podjednak broj ispitanika po zemljama koje koriste ovu valutu, ali hajde da to potvrdimo i grafičkim prikazom.

```{r}
ggplot(reviews, aes(x = currency)) + 
  geom_bar(fill = "tomato", color = "black") + 
  theme_minimal() + 
  labs(title = "Grafički prikaz broja pojavljivanja lokalnih valuta", 
       x = "Lokalna valuta", 
       y = "Broj pojavljivanja")
```

Ova promenljiva je kategorijskog tipa, pa ćemo je stoga i pretvoriti u faktorsku promenljivu.

```{r}
reviews$currency = factor(reviews$currency)
```

### exchange_rate_to_usd     
Ova promenljiva predstavlja kurs lokalne valute izražene u američkim dolarima - USD.

```{r}
summary(reviews$exchange_rate_to_usd)
```

Pošto je ovo kurs lokalne valute izražen u američkim dolarima, potrebno je da ima jedinstvenih vrednosti koliko i lokalnih valuta. U ovom slučaju to je 8.

Pomoću komande ispod možemo potvrditi da svaka valuta ima tačno jedan kurs što doprinosi konzistentnosti u skupu podataka

```{r}
length(unique(reviews$exchange_rate_to_usd))
```

Dodatno, potrebno je proveriti koja vrednost odgovara kojoj valuti. Ovo je korisno da bi se uporedila tačnost.

Na primer, kurs za prebacivanje USD u USD treba biti 1 tj. da se vrednosti preslikavaju.

Hajde da to proverimo sledećom tablicom.

Odlično, možemo videti tablicu vrednosti i potvrditi da je tačna

```{r}
reviews %>%
  group_by(currency) %>%
  summarise(exchange_rate = unique(exchange_rate_to_usd))
```

### rating
Ovo je kategorijska promenljiva koja označava stepen zadovoljstva odnosno samu ocenu uređaja. Ovo je ujedno i ciljna promenljiva u ovom skupu podataka.

Vrednosti unutar ove promenljive kreću se od 1 do 5, što znaci da je 1 minimalna ocena koju je moguće dodeliti, a 5 najviša ocena za pojedinačni uređaj.

```{r}
table(reviews$rating)
```

Na osnovu grafika prikazanog ispod možemo zaključiti da najmanje ima uređaja kojima je osoba prezadovoljna ili u potpunosti nezadovoljna. Najviše osoba uređaj je ocenilo srednjim ocenama - 3 i 4. 

```{r}
ggplot(reviews, aes(x = rating)) + 
  geom_bar(fill = "tomato", fill = "black") + 
  theme_minimal() + 
  labs(title = "Grafički prikaz ocena i broja pojavljivanja", 
       x = "Ocena",
       y = "Broj pojavljivanja")
```

### review_text
Komentar za sam review o zadovoljstvu uređajem.

Ovo je String promenljiva, nije kategorijska
```{r}
summary(reviews$review_text)
```

### sentiment
Kategorijska promenljiva koja označava da li je u globalu osoba zadovoljna uređajem ili ne.

Ovo je kategorijska promenljiva sa tri vrednosti: 
- Negative (osoba nije zadovoljna uređajem)
- Neutral (osoba je neutralna po pitanju izjašnjavanja o zadovoljstvu uređajem)
- Positive (osoba je zadovoljna uređajem)
```{r}
table(reviews$sentiment)
```

možemo videti da je najveći broj korisnika zadovoljan izborom uređaja, što se slaže sa vrednostima promenljive rating gde je većina korisnika ocenila uređaj ocenama od 3 - 5.

```{r}
ggplot(reviews, aes(x = sentiment)) + 
  geom_bar(fill = "tomato", color = "black") +
  theme_minimal()
```

### country
Predstavlja zemlju iz koje dolazi osoba koja ocenjuje uređaj.

Iako se neke valute koriste u više drzava (na primer EUR) možemo videti da broj zemalja odgovara broju valuta.

možemo primetiti da je podjednak broj review-a iz ovih zemalja, sa neznatnim isticanjem Brazila i USA-a.

```{r}
table(reviews$country)
```

I ovu promenljivu ćemo pretvoriti u kategorijsku:

```{r}
reviews$country = factor(reviews$country)
```

### language
Ovo je još jedna promenljiva vezana za samog korisnika i predstavlja jezik kojim osoba govori.

Najveci broj ispitanika govori engleskim jezikom što je očekivano obzirom da imamo čak 4 zemlje (što je polovina u našem skupu podataka) gde je engleski jezik zvanični jezik: UK, USA, Autralija i deo Kanade. 

```{r}
table(reviews$language)
```

Pretvorićemo ovu promenljivu u kategorijsku:

```{r}
reviews$language = factor(reviews$language)
```


### review_date
Datum ostavljanja review-a za uređaj. 

### verified_purchace
Ova promenljiva nam može biti zanimljiva u budućnosti zato što predstavlja True/False tip promenljiva koja objašnjava da li je kupovina uređaja verifikovana ili ne.

možemo videti da je 1/5 ocena sa neverifikovanom ili nepotvrđenom kupovinom.

U nastavku ćemo posebnu pažnju posvetiti ovoj promenljivoj i razmotriti da li treba uzimati u obzir ocene koje nisu verifikovane. Da li neverifikovane kupovine treba smatrati za outlier-e ukoliko ocena odskače od ostatka za taj uređaj?

Ovo su sve pitanja na koja je potrebno odgovoriti u nastavku. 
```{r}
table(reviews$verified_purchase)
```

Pretvaramo promenljivu u kategorijsku: 

```{r}
reviews$verified_purchase = factor(reviews$verified_purchase)
```

### batery_life_rating
Korisnikova ocena životnog ciklusa baterije samog uređaja. 

Na osnovu tabele ispod možemo zaključiti da najveći broj korisnika nije zadovoljan onim što baterija ocenjivanog uređaja pruža.
```{r}
table(reviews$battery_life_rating)
```

### camera_rating
Ocena kamere uređaja. 

Slična situacija kao i sa ocenom baterije, najveći broj ispitanika nije bio preterano zadovoljan onim što kamera pruža. 

```{r}
table(reviews$camera_rating)
```

Odnos između ocena možemo još jasnije predstaviti grafikom.  

```{r}
ggplot(reviews, aes(x = camera_rating)) + 
  geom_bar(fill = "tomato", color = "black")
```

### performance_rating
Ocena performansi uređaja. Ovde spadaju brzina uređaja i slicno. 

I ovde je situacija gotovo identična, mali broj ljudi je prezadovoljan performansama uređaja.
```{r}
table(reviews$performance_rating)
```

### design_rating
Ocena vezana za izgled samog uređaja – dimenzije, pozicija kamera, oblik i slične karakteristike. 
Gotovo identična situacija kao i sa prethodnim parametrima.  
```{r}
table(reviews$design_rating)
```

### display_rating
Ocena ekrana uređaja – veličina ekrana, jačina boja, oštrina, zaobljenost ivica i slično. 

```{r}
table(reviews$display_rating)
```

### review_length i word_count
Ove dve promenljive opisujemo zajedno jer se odnose na promenljivu review_text i predstavljaju neku vrstu metadata podataka – podaci koji opisuju karakteristike same promenljive.  

Promenljiva review_length odnosi se na dužinu teksta – broj karaktera, dok promenljiva word_count predstavlja broj reči upotrebljenih u review-u. 

### helpful_votes
Ovo je promenljiva koja označava koliko korisnika, koji su pročitali ovaj komentar odnosno samu ocenu, smatra istu korisnom. 

možemo videti da broj glasova ide od 0 do 17, ali da najviše ima onih sa 2 – 5 glasova.

```{r}
summary(reviews$helpful_votes)
```

Još bolji prikaz raspodele možemo videti na grafiku ispod. Jako mali broj recenzija ima veliki broj glasova, najčešće je da recenzija ima od 2 do 5 glasova.

```{r}
ggplot(reviews, aes(x = helpful_votes)) +
  geom_bar(fill = "tomato", color = "black") + 
  theme_minimal()
```

### source
Ovo je izvor, odnosno mesto gde je komentar ostavljen, a ujedno može predstavljati i platformu sa koje je proizvod kupljen jer se review najčešće ostavlja upravo na toj platformi.

možemo videti da ukupno imamo pet platformi i da je broj kupovina približan za svaku. 
```{r}
table(reviews$source)
```

Ovu promenljivu ćemo pretvoriti u faktorsku jer je po svojoj prirodi kategorijska i sastoji se od 5 kategorija:
- AliExpress
- Amazon
- BestBuy
- EBay
- Flipkart

```{r}
reviews$source = factor(reviews$source)
```

## Provera ispravnosti price_usd
Pošto imam promenljive price_local i exchange_rate_to_usd, korisno je pogledati da li su sve vrednosti unutar price_usd odgovarajuće, tj. da li je konverzija ispravno odrađena. 

Ovo je bitno radi dalje obrade podataka za slučaj da odlučimo da gledamo samo ovu promenljivu kao cenu koja je na istoj skali za sve redove. 

To ćemo uraditi jednostavnim deljenjem price_local i exchange_rate_to_usd i proverom da li vrednost odgovara price_usd. 

```{r}
reviews$custom_price_usd = round(reviews$price_local / reviews$exchange_rate_to_usd, 2)
```

Prikažimo prvih nekoliko elemenata, kako bismo videli da li je konverzija prošla kako treba. 

```{r}
reviews[, c("price_usd", "custom_price_usd", "price_local", "currency", "exchange_rate_to_usd")]

```
Pogledajmo ukupno koliko vrednosti u price_usd je tačno.  

Vidimo da je cak 48 000 tačno, što znači da imamo samo 2 000 vrednosti koje imaju neki problem sa konverzijom valuta.  
```{r}
sum(reviews$price_usd == reviews$custom_price_usd)
```
Potrebno je da dalje analiziramo ove vrednosti kako bismo videli da li su one u potpunosti pogrešne i onda odlučiti da li ćemo ove redove ukloniti ili izračunati na osnovu vrednosti u price_local i exchange_rate. 

Najpre ćemo izdvojiti redove u kojima imamo neslaganja između price_usd i custom_price_usd.
```{r}
unmatching = reviews[reviews$price_usd != reviews$custom_price_usd, ]
```

Ono što primećujemo u prvih 10 redova jeste da je razlika u 0.01 što je verovatno posledica zaokruživanja vrednosti na dve decimale. Ovo je potrebno potvrditi i za ostatak vrednosti. 

```{r}
unmatching[, c("price_usd", "custom_price_usd", "price_local", "currency", "exchange_rate_to_usd")]
```

Na ovaj način ćemo prebrojati koliko ima redova čija je razlika jednaka ili manja od 0.01.  

Razlog zbog kog smo uveli 1e-8 jeste klasičan problem u računarskim naukama i radu sa decimalnim brojevima. Iako mi očekujemo da razlika bude 0.01, u realnosti to može biti i 0.0100001. 

```{r}
sum(abs(abs(unmatching$price_usd - unmatching$custom_price_usd) - 0.01) < 1e-8)
```

Vrednost koju smo dobili i koja iznosi 1758 ćemo uporediti sa vrednošću ukupnog broja redova gde se ne poklapaju price_usd i custom_price_usd.  

Vidimo da se broj redova poklapa.  

Ovo je odlično, to znači da su sve lokalne valute ispravno konvertovane u USD.

```{r}
nrow(unmatching) - sum(abs(abs(unmatching$price_usd - unmatching$custom_price_usd) - 0.01) < 1e-8)
```

Ovo je odlično, zato što smo sada sigurni u ispravnost ove promenljive i možemo je u daljem radu koristiti ukoliko bude potrebno. 


## Odnos ciljane promenljive **_rating_** sa ostalim promenljivama u skupu

Svaku promenljivu u skupu podataka ćemo analizirati u odnosu na ciljnu promenljivu – rating kako bismo videli da li postoji veza u njihovim vrednostima. Na ovaj način, steći ćemo bolji uvid u prirodu odnosa promenljivih i kasnije odrediti prediktore. 

<span style="color:red;">[Izmenjeno]</span>  

### battery_life_rating
Pošto su obe promenljive kategorijske, grafikom ćemo lakše uočiti povezanost među njima. 

možemo pogledati najpre tabelarni prikaz. Na X osi nalazi se promenljiva _rating_ dok se na Y osi nalazi promenljiva _batery_life_rating_. možemo predstaviti ovaj odnos i grafikom.

```{r}
table(reviews$rating, reviews$battery_life_rating)
```

Ono što je primetno i u tabeli i na grafiku jeste da ocena _battery_life_rating_-a povlači i vrednost za _rating_. 
možemo jasno videti da ukoliko je ocena _battery_life_rating_-a niska, i ciljna promenljiva prati te vrednosti. Isto važi i ako su ocene visoke. 

```{r}
ggplot(reviews, aes(x = factor(battery_life_rating), fill = factor(rating))) +
  geom_bar(position = "dodge") +
  labs(title = "Distribucija rating-a po battery_life_rating",
       x = "Battery life rating", y = "Broj ocena") + 
  theme_minimal()

```

Dodatno, proverićemo pomoću funkcije _cor()_ zavisnost između dve promenljive. Vidimo da postoji umereno jaka zavisnost između ove dve promenljive, tako da je _battery_life_rating_ dobar kandidat za prediktora.

```{r}
# Korelacija
cor(reviews$battery_life_rating, reviews$rating)
```

<span style="color:red;">[Izmenjeno]</span>  

### camera_rating
Situacija sa odnosom između promenljivih camera_rating i rating je slična kao i prethodna. Veza između dve promenljive je jaka i linearna.  

Tabelarni prikaz prikazuje povezanost između ove dve promenljive. Jasno se može videti da su retke visoke ocene za _rating_ kada je _camera_rating_ niska i obrnuto.

```{r}
table(reviews$rating, reviews$camera_rating)
```

Grafički prikaz odnosа izmedju _rating_ i _camera_rating_ ukazuje na jasnu pozitivnu vezu – korisnici koji daju veću ocenu kameri najčešće daju i veći ukupni rating uređaja. 

```{r}
ggplot(reviews, aes(x = factor(camera_rating), fill = factor(rating))) +
  geom_bar(position = "dodge") +
  labs(title = "Distribucija rating-a po camera_rating",
       x = "Camera rating", y = "Broj ocena") + 
  theme_minimal()
```

Ispod možemo videti visoku vrednost i funkcije _cor()_ za odnos sa ciljnom promenljivom. I ova promenljiva pokazuje umereno jaku korelaciju sa ciljnom promenljivom.

```{r}
cor(reviews$camera_rating, reviews$rating)
```

<span style="color:red;">[Izmenjeno]</span>  

### performance_rating  

Takođe i ovde grafički prikaz odnosа između rating i performance_rating ukazuje na jasnu pozitivnu vezu – korisnici koji daju veću ocenu performansama uređaja najčešće daju i veći ukupni rating uređaja. 

```{r}
ggplot(reviews, aes(x = factor(performance_rating), fill = factor(rating))) +
  geom_bar(position = "dodge") +
  labs(title = "Distribucija rating-a po performance_rating",
       x = "Performance rating", y = "Broj ocena") + 
  theme_minimal()
```

Da bismo potvrdili zaključak sa grafika, možemo pogledati i rezultat funkcije _cor()_ koji meri stepen korelacije između ove dve promenljive. Vrednost jasno ukazuje da postoji međusobna zavisnost.
```{r}
cor(reviews$performance_rating, reviews$rating)
```

<span style="color:red;">Izmenjeno</span>  

## design_rating  
Sa grafika možemo videti da osobe koje daju pozitivne ocene za dizajn uređaja, najčešće imaju i visoku krajnju ocenu za uređaj. 

```{r}
ggplot(reviews, aes(x = factor(design_rating), fill = factor(rating))) +
  geom_bar(position = "dodge") +
  labs(title = "Distribucija rating-a po design_rating",
       x = "Design rating", y = "Broj ocena") + 
  theme_minimal()
```


I za ovu promenljivu, funkcija _cor()_ pokazuje visok stepen korelacije sa ciljnom promenljivom.
```{r}
cor(reviews$design_rating, reviews$rating)
```

<span style="color:red;">Izmenjeno</span>  

### display_rating  

Još jedna promenljiva koja pokazuje umereno jaku zavisnost sa ciljnom promenljivom – _rating_. 

```{r}
ggplot(reviews, aes(x = factor(display_rating), fill = factor(rating))) +
  geom_bar(position = "dodge") +
  labs(title = "Distribucija rating-a po display_rating",
       x = "Display rating", y = "Broj ocena") + 
  theme_minimal()
```


```{r}
cor(reviews$display_rating, reviews$rating)
```

## Dosadašnji zakljucak  
Najpre smo uporedili zavisnost izmedju ukupne ocene samog uređaj i pojedinačnih ocena (po nekoj kategoriji). Primetno je da svih 5 pojedinačnih kategorija ocenjivanja pokazuju zavisnost sa krajnjom ocenom.  

Ovo je donekle očekivano. Ono što je najčešća praksa prilikom ocenjivanja neke usluge/proizvoda jeste forma u kojoj je moguće oceniti neke od pojedinačnih kategorija od 1 – 5 (najčešće su to zvezdice ili tackice) i na kraju krajnju ocenu. Na osnovu svega ovoga, ovaj sled zavisnosti je očekivan. 

Proverićemo i da li između ovih promenljivih postoji multikolinernost - odnosno međusobna zavisnost.

### price_usd  
Ono što može uticati na ocenu samog uređaja je i cena. Neki uređaj je preplaćen, neki je jednostavno dosta jeftiniji u odnosu na ono što pruža. Možemo nacrtati grafik i pokušati da na njemu uočimo neku zavisnost.  

Iako bismo možda očekivali da cena utiče na krajnju ocenu, tvrdnja da je skuplji telefon ujedno i bolji ne mora biti nužno tačna. Zbog toga, možemo videti da cena nema nikakav značaj na krajnju ocenu korisnika
```{r}
ggplot(reviews, aes(x = factor(rating), y = price_usd)) +
  geom_boxplot(fill = "skyblue") +
  labs(
    x = "Rating",
    y = "Cena (USD)",
    title = "Cena telefona po oceni korisnika"
  ) +
  theme_minimal()
```

<span style="color:red;">[Izmenjen grafik]</span>  

### brand  

Uprkos tome što bismo možda očekivali da brend utiče na krajnju ocenu uređaja, grafik i podaci iz našeg skupa podataka ne govore u prilog tome.  

Prema grafiku, ne postoji statistički značajna razlika u prosečnom rating-u između različitih brendova. 
```{r}
ggplot(reviews, aes(x = factor(brand), fill = factor(rating))) +
  geom_bar(position = "dodge") +
  theme_minimal() +
  labs(
    title = "Upoređivanje ratinga po brandu",
    x = "Brand",
    y = "Rating"
  ) +
  theme(legend.position = "none")
```

<span style="color:red;">[Izmenjeni grafici]</span>  

### sentiment  
Sa grafika ispod možemo uočiti sledeće:
- recenzije sa Negative sentimentom imaju uglavnom niske ocene (1–2)
- recenzije sa Neutral sentimentom imaju ocene uglavnom oko 2–3 
- recenzije sa Positive sentimentom imaju uglavnom visoke ocene (4–5) 

Logično je da ce zadovoljni kupci davati veće ocene. 

Ono što dodatno možemo uočiti na grafiku jesu potencijalni outlier-i za Negative i Neutral vrednosti promenljive Sentiment. Iako je većina korisnika koja je za Sentiment dala ocenu Negative ocenila proizvod sa 1 i 2, postoje korisnici koji su ipak ocenili sa 4. Kod neutral je slična situacija, najčešće ocene su 2 i 3, ali imamo i ocenu 5.  

```{r}
ggplot(reviews, aes(x = sentiment, y = rating)) +
  geom_boxplot() +
  labs(title = "Raspodela ratinga po sentimentu",
       x = "Sentiment",
       y = "Rating") +
  theme_minimal()
```

Kako bismo bolje uvideli outlier-e, možemo za svaku kategoriju iz _sentiment_-a kreirati grafik. Ono što ćemo uključiti u sam grafik jeste model uređaja, jer se može da dogoditi da je to outlier u opštem skupu podataka, ali ne i za model uređaja. 

## Grafički prikaz outlier-a  

Pošto imamo veliki broj kategorija za modele, a želimo da vidimo outlier-e po kategoriji modela i po kategoriji sentiment-a, razdvojićemo grafike za svaku pojedinačnu vrednosti _sentiment_-a.

### Negative sentiment  

Najpre ćemo prikazati negativne vrednosti ove promenljive.
Na grafiku ispod možemo videti da je najveći broj korisnika, kada je izrazio opste nezadovoljstvo proizvodom, dao i negativnu konačnu ocenu, odnosno 1 ili 2. Međutim, ima dosta korisnika koji su dali i prosečnu ocenu - 3.
One ocene, koje možemo smatrati outlier-ima su ocene 4. Ovo su vrednosti koje odskaču na grafiku i predstavljaju outlier-e. 
```{r}
negative_sentiment_df = reviews %>%
  filter(sentiment == "Negative")

ggplot(negative_sentiment_df, aes(x = model, y = rating)) + 
  geom_boxplot(outlier.shape = NA) + 
  geom_jitter(
    color = "tomato",
    width = 0.15,
    alpha = 0.4,
    size = 1
  ) + 
  coord_flip() +
  theme_minimal()

```

Pošto smo preko grafika zaključili da su outlier-i one vrednosti koje imaju _rating_ preko 3, možemo prebrojati koliko ima tih vrednosti.
Vidimo da postoji 62 outlier-a kada je _sentiment_ negativan.
```{r}

negative_sentiment_outlier_num = sum(negative_sentiment_df$rating > 3)

negative_sentiment_outlier_num

```

### Neutral sentiment  

Sada ćemo pogledati sta se dešava sa neutralnim opštim iskustvom o modelu uređaja.

Na grafiku ispod možemo primetiti da je slabija grupacija kada je vrednost za _rating_ veća od 4.
Tako da možemo smatrati da su u ovoj kategoriji - kada je sentiment neutralan, outlier-i kreću kao vrednosti za _rating_ veće od 4.

```{r}
neutral_sentiment_df = reviews %>%
  filter(sentiment == "Neutral")

ggplot(neutral_sentiment_df, aes(x = model, y = rating)) + 
  geom_boxplot(outlier.shape = NA) + 
  geom_jitter(
    color = "tomato",
    width = 0.15,
    alpha = 0.4,
    size = 1
  ) + 
  coord_flip() +
  theme_minimal()

```
Kao i sa prethodnom kategorijom, izračunaćemo o kom broju outlier-a se radi.
Ovde imamo nešto više ovih vrednosti, ali obzirom da nam skup podataka ima 50 hiljada redova, možemo reći da to nije veliki broj outlier-a.

```{r}
neutral_sentiment_outlier_num = sum(neutral_sentiment_df$rating > 4)

neutral_sentiment_outlier_num
```


### Positive sentiment  

Poslednja, treća kategorija za sentiment su pozitivne vrednosti, odnosno pozitivan opšti utisak o uređaju. 

Izdvojimo ove vrednosti u poseban data frame i nacrtajmo grafik kako bismo vizuelno uočili outlier-a.

Zahvaljujući grafiku, možemo videti da su ovde outlier-i vrednosti koje imaju _rating_ manji od 2, što je donekle i očekivano, ali grafik to potvrđuje.
```{r}
positive_sentiment_df = reviews %>%
  filter(sentiment == "Positive")

ggplot(positive_sentiment_df, aes(x = model, y = rating)) + 
  geom_boxplot(outlier.shape = NA) + 
  geom_jitter(
    color = "tomato",
    width = 0.15,
    alpha = 0.4,
    size = 1
  ) + 
  coord_flip() +
  theme_minimal()
```

Na osnovu grafika isto možemo videti da nema previše outlier-a u ovoj kategoriji, ali je najpreciznije izračunati tačnu vrednost.
```{r}
positive_sentiment_outlier_num = sum(positive_sentiment_df$rating < 2)

positive_sentiment_outlier_num
```

Kada saberemo broj outlier-a za svaku kategoriju promenljive _sentiment_ možemo videti da u našem skupu podataka imamo 170 outlier-a.
Ovaj broj outlier-a predstavlja manje od 1% ukupnih observacija u našem skupu podataka, preciznije ~ 0.34%. 

```{r}
outlier_num_total = negative_sentiment_outlier_num + neutral_sentiment_outlier_num + positive_sentiment_outlier_num

outlier_num_total
```

<span style="color:red;">[Dodato]</span>  

## Uklanjanje outlier-a iz skupa podataka  

Pošto outlier-i predstavljaju zanemarljivu količinu podataka u našem skupu podataka, a mogu imati značajan uticaj na preciznost samog modela, uklonićemo ih iz našeg skupa podataka.

Sumirajmo ono po čemu treba izbaciti outlier-e:
- Kada _sentiment_ ima vrednost _Negative_ i _rating_ veći od 3, te observacije se smatraju outlier-ima
- Kada _sentiment_ ima vrednost _Neutral_ i _rating_ veći od 4, te observacije se smatraju outlier-ima
- Kada _sentiment_ ima vrednost _Positive_ i _rating_ manji od 2, te observacije se smatraju outlier-ima

Uklonimo ovakve vrednosti iz skupa podataka.

```{r}
reviews = reviews %>%
  filter(!(sentiment == "Negative" & rating > 3))

reviews = reviews %>%
  filter(!(sentiment == "Neutral" & rating > 4))

reviews = reviews %>%
  filter(!(sentiment == "Positive" & rating < 2))

```

Proverimo da li su uspešno uklonjeni outlier-i proverom broja redova u skupu podataka. 
Vidimo da je broj redova smanjen, što znači da smo uspešno uklonili outlier-e.

```{r}
dim(reviews)
```

### age  

Sada ćemo proveriti age, jer starost korisnika može uticati na ocenu, zato što različite generacije različito doživljavaju telefone. 

Međutim, na osnovu grafika možemo zaključiti da starost korisnika nema značajan uticaj na ocenu uređaja. 

```{r}
ggplot(reviews, aes(x = factor(rating), y = age)) +
  geom_boxplot(fill = "skyblue") +
  labs(
    x = "Rating",
    y = "Age",
    title = "Starost korisnika u odnosu na rating"
  ) +
  theme_minimal()
```

Na osnovu grafika i rezultata funkcije za određivanje korelacije između dve promenljive, možemo zaključiti da ova promenljiva nije preterano značajna za odredjivanje ciljne promenljive.

```{r}
cor(reviews$age,reviews$rating)
```

Međutim, pošto je ovo numerička vrednost, možemo godine svrstati u tri kategorije - Mladi, Srednje godine i Starije doba

```{r}
reviews = reviews %>%
  mutate(age_category = case_when(
    age >= 18 & age < 30 ~ "Young age",
    age >= 30 & age <= 55 ~ "Middle age",
    age > 55 ~ "Senior age"
  ))
```

Ovako kreiranu promenljivu ćemo pretvoriti u faktorsku, odnosno kategorijsku.

```{r}
reviews$age_category = factor(reviews$age_category)
```

Sada ćemo uporediti ciljnu promenljivu rating sa age_category. 

```{r}
table(reviews$age_category, reviews$rating)
```

Na osnovu ove tabele, možemo videti da sve uzrasne grupe ocenjuju uređaje najčešće sa 3 i 4, što je negde prosečna ocena. Dodatno, na osnovu ove tabele možemo zaključiti da odsupanja na prethodnom grafiku – koja liče na outlier-e to nisu. To je starija populacija koje ima dosta manje u odnosu na ostale dve. 

<span style="color:red;">[Izmenjen grafik]</span>  

### source  

Sada ćemo proveriti odnos source i rating. Source predstavlja mesto gde je komentar ostavljen, a ujedno može predstavljati i platformu sa koje je proizvod kupljen. Platforma na kojoj je recenzija ostavljena može biti indikator i kvaliteta samog uređaja (npr. prodaja kopija na određenim sajtovima). 

```{r}
ggplot(reviews, aes(x = source, fill = factor(rating))) +
  geom_bar(position = "dodge") +
  labs(
    x = "Source",
    y = "Broj ocena po kategoriji rating-a (od 1 do 5)"
  ) +
  theme_minimal()
```

```{r}
anova_test <- aov(rating ~ source, reviews)
summary(anova_test)
```
Ne postoji statistički značajna razlika u prosečnim ocenama između različitih platformi. To znači da source nije presudan faktor u
ocenjivanju uređaja.

<span style="color:red;">[Izmenjen grafik]</span>  

### verified_purchase  

Hoćemo sada da proverimo verified_purchase u odnosu na rating, zato što verifikovana kupovina povećava kredibilitet ocene. Ljudi koji su stvarno kupili uređaj obično daju realnije ocene, manje lažnih bot komentara. 

Iako smo pretpostavili da verifikovane recenzije imaju veću kredibilnost, analiza pokazuje da prosečne ocene ne variraju značajno u zavisnosti od statusa kupovine.  

Zbog ove analize, nećemo isključiti vrednosti sa neverifikovanom recenzijom iz skupa podataka zato što, kao sto vidimo na grafiku ispod, nema značajnog uticaja. 

```{r}
ggplot(reviews, aes(x = factor(verified_purchase), fill = factor(rating))) +
  geom_bar(position = "dodge") +
  labs(
    title = "Upoređivanje ocena po statusu kupovine",
    x = "Verified Purchase",
    y = "Rating"
  ) + theme_minimal()
```

<span style="color:red;">[Izmenjen grafik]</span>  

### helpful_votes  

Vidimo da je promenljiva helpful_votes značajna u određenoj meri. Uređaji koji imaju veci broj "korisnih glasova" na recenzijama uglavnom imaju nešto viši rating. 

Znači popularnije recenzije su često one koje su dale dobru ocenu proizvodu. 

```{r}

ggplot(reviews, aes(x = factor(rating), y = helpful_votes)) +
  geom_violin(fill = "tomato") + 
  labs(
    x = "Ocena modela od 1 do 5 (rating)",
    y = "Broj korisnih glasova (helpful_votes)"
  ) +
  theme_minimal()

```


```{r}

cor(reviews$helpful_votes, reviews$rating)

```

### review_date  

Deluje da datum recenzije nema nikakav značaj na ukupan rating, pogledaćemo i prosečan rating po mesecima. 

```{r}

reviews$review_date <- as.Date(reviews$review_date)

ggplot(reviews, aes(x = review_date, y = rating)) +
  geom_jitter(alpha = 0.3) +
  labs(
    title = "Veza između datuma recenzije i ocene",
    x = "Datum recenzije",
    y = "Rating"
  ) +
  theme_minimal()


```

Najpre ćemo napraviti malu pripremu podataka za iscrtavanje grafika.  

```{r}

df_month <- reviews %>% 
  mutate(month = floor_date(review_date, "month")) %>% 
  group_by(month) %>% 
  summarise(avg_rating = mean(rating))

ggplot(df_month, aes(x = month, y = avg_rating)) +
  geom_line(size = 1) +
  geom_point(color = "steelblue") +
  labs(
    title = "Prosečan rating po mesecima",
    x = "Mesec",
    y = "Prosečan rating"
  ) +
  theme_minimal()

```

Sa grafika možemo videti da su podaci prilično nasumično raspoređeni, takođe opseg prosečnog rating-a je od 3.00 do 3.20, što je ne toliko značajna razlika.  

Ova promenljiva nam verovatno neće biti značajna u predviđanju. 

<span style="color:red;">[Izmenjen grafik]</span>  

### language  

Na osnovu grafika ispod, možemo zaključiti da svi jezici daju proporcionalno iste glasove. Najviše ima onih sa _rating_-om 4 i 3, pa zatim ostalih. 
Za svaki jezik možemo videti da je struktura identična, samo za englesko govorno područje ima više recenzije pa je zbog toga prividno drugačije.
Oblik zastupljenosti ocena je identičan za sve jezike.

```{r}

ggplot(reviews, aes(x = factor(language), fill = factor(rating))) +
  geom_bar(position = "dodge") +
  theme_minimal() +
  labs(
    title = "Upoređivanje ratinga po jeziku",
    x = "Language",
    y = "Rating"
  )
```

<span style="color:red;">[Izmenjen grafik]</span>  

### country  

Još jedna promenljiva koja ne pokazuje nikakav uticaj na našu ciljnu promenljivu – rating. 
Na grafiku se jasno videi da je _rating_ približno istog oblika za sve države.

```{r}

ggplot(reviews, aes(x = factor(country), fill = factor(rating))) +
  geom_bar(position = "dodge") +
  theme_minimal() +
  labs(
    title = "Upoređivanje ratinga po državama",
    x = "Country",
    y = "Count"
  )
```



#Feature selection  


Prilikom izbora prediktora za određivanje naše ciljne promenljive – rating, primenićemo dva pristupa.  

Prvi pristup biće zasnovan na Feature importance-u Random Forest modela koji će nam pomoći u selekciji najvažnih modela, a drugi je naša selekcija na osnovu upoređivanja odnosa svake promenljive sa ciljnom.  

Podsetimo se još jednom strukture našeg skupa podataka, ali sada u nešto izmenjenim tipovima promenljivih nakon inicijalne obrade (pretvaranja u faktorske promenljive, čišćenje od specijalnih karaktera, pretvaranje u numeričke kategorije i slično). 

```{r}
str(reviews)
```

## Feature importance Random Forest modela  

Random Forest je model koji kombinuje veći broj stabala odlučivanja i pogodan je za probleme klasifikacije. Za problem klasifikacije – kakav je naš problem, ne možemo koristiti Lasso i Ridge regularizaciju, ali možemo iskoristit neke benefite Random forest modela.  

Upoređivanjem svake promenljive sa ciljnom, došli smo do zaključka koje promenljive dosta dobro opisuju ciljnu promenljivu. Najznačajniji prediktori su: 
- _camera_rating_
- _display_rating_
- _batery_life_rating_
- _design_rating_
- _perfomance_rating_
- _sentiment_

Primenićemo Random forest model nad celokupnim skupom podataka i analizirati rezultat njegove feature importance opcije da vidimo koje prediktore on identifikuje kao značajne. 

```{r}

rf_model <- randomForest(
  x = subset(reviews, select = -rating),
  y = as.factor(reviews$rating),
  importance = TRUE
)

```


```{r}

importance(rf_model)

```

Na slici iznad možemo videti dve vrednosti koje nam mogu pomoci u određivanju prediktora: 

- **_Mean Decrease Acuracy_** koji nam govori koliko bii se smanjila tačnost modela ako bi se ta promenljiva izmenila (da sve ostale promenljive ostanu iste, ali da se samo ta promenljiva značajno izmeni) 

- **_Mean Decrease Gini_** ili Gini indeks meri koliko promenljiva doprinosi čistoći cvorova (veća vrednost znači da je promenljiva značajna i da dobro razdvaja stablo odlučivanja na klase) 

Na osnovu ove dve vrednosti, možemo zaključiti da je ovaj model odredio iste prediktore kao značajne kao sto smo i mi odradili ručnom analizom pojedinačnih promenljivih sa ciljnom. 

Ove dve vrednosti, zajedno sa promenljivama možemo predstaviti i grafički kako bismo vizuelno lakše primetili razliku. One promenljive čije vrednosti značajno odskaču u odnosu na ostale su upravo prediktori koje smo i ručno ustanovili. 

```{r}

varImpPlot(rf_model)

```

Pošto nam se poklapa izbor prediktora, zaključujemo da su ovih 6 promenljivih korisne za određivanje ciljne promenljive i njih ćemo izvući u zaseban skup podataka koji će sadržati samo promenljive bitne za predikciju naše ciljne promenljive i samu ciljnu promenljivu.  

```{r}

reviews_important_vars = reviews[, c("camera_rating", "display_rating", "battery_life_rating", "design_rating", "performance_rating", "sentiment", "rating")]

names(reviews_important_vars)

```

<span style="color:red;">[Dodato]</span>  

## Provera multikolinearnosti izmedju prediktora  

Pošto smo odabrali skup prediktora koji će potencijalno dobro opisati model, treba proveriti da li između tih prediktora postoji neka vrsta multikolinearnosti. 
Modeli mogu dati pogresne rezultate zbog pristustva multikolinearnosti među prediktorima, pa je cilj ove analize da takve prediktore uoči i odluči šta će raditi sa njima ukoliko postoje.

Pogledajmo strukturu promenljivih unutar _reviews_important_vars_.

```{r}
str(reviews_important_vars)
```

Vidimo da je jedino još promenljiva _sentiment_ faktorskog tipa. Nju ćemo prebacitit u numeričku obzirom da funkcija _cor()_ koju ćemo upotrebiti da proverimo multikolinearnost radi isključivo sa numeričkim vrednostima.

```{r}
reviews_important_vars$sentiment = as.numeric(factor(reviews_important_vars$sentiment))
```

Pokrenimo funckiju _cor()_ nad skupom podataka koji sadrži odabrane prediktore i ciljnu promenljivu.

Trenutno nas ne zanima korelacija izmedju promenljive _rating_ i ostalih zato što je to ciljna promenljiva. Ono što nas zanima jeste da li je vrednost izmedju dva prediktora veća od 0.8 što bi ukazivalo na visoku multikolineranost.

U tabeli ispod možemo videti da je korelisanost između prediktora maksimalno 0.59 što je umerena korelacija i ne predstavlja problem u našem skupu podatka.

```{r}
cor = cor(reviews_important_vars)

cor
```

Dodatno, možemo predstaviti ove vrednosti preko grafika kako bismo imali još jasniji, vizuelni pregled korelacije između promenljivih.

Možemo videti da promenljiva _rating_ ima korelaciju sa ostalim promenljivama čak 0.76, dok prediktori međusobno imaju oko 0.58. To je prihvatljivo.

```{r}

corrplot(cor,
         method = "color",
         type = "upper",
         tl.cex = 0.8,
         addCoef.col = "white",
         number.cex = 0.7)
```

# Podela skupa podataka  

Skup podataka ima dovoljnu količinu podataka za analizu – čak 50 hiljada linija, tako da ćemo moći da podelimo skup podataka na trening, validacioni i testni skup bez većih poteškoća. 

Uzećemo 60% podataka za trening skup, dok ćemo po 20% uzeti za validacioni i testni skup. 

```{r}

set.seed(123)

index_train = sample(1: nrow(reviews_important_vars), size = 0.6 * nrow(reviews_important_vars))

train = reviews_important_vars[index_train, ]

```

```{r}

remaining = reviews_important_vars[-index_train, ]
index_test = sample(1:nrow(remaining), size = 0.5 * nrow(remaining))

validation = remaining[index_test, ]
test = remaining[-index_test, ]

```

Proverimo dimenzije sva tri skupa podataka kako bismo potvrdili da je skup podeljen adekvatno.  

```{r}

dim(train)

```


```{r}

dim(test)

```


```{r}

dim(validation)

```

Proverimo strukturu trening skupa.

```{r}
str(train)
```

Ciljna promenljiva je trenutno tipa int, a nama je potrebna klasifikacija u 5 nivoa, zato pretvaramo rating u factor promenljivu.

Takođe ćemo promenljivu sentiment prebaciti u numeričku, neki modeli rade samo sa numeričkim vrednostima, a sentiment ima samo 3 nivoa (Negative, Neutral i Positive).


# Pronalazak modela  

Nad prediktorima koje smo odredili primenićemo nekoliko modela kako bismo našli onaj koji najbolje opisuje našu ciljnu promenljivu – rating. 

## KNN - K-Nearest Neighbors  

Ovo je model koji se koristi za probleme klasifikacije. On predviđa klasu na osnovu klase njenih K najbližih suseda u prostoru karakteristika. Parametar K predstavlja broj suseda koje model uzima u obzir pri odlučivanju o klasi.

Pokrenimo model, i postavimo parametar k na 7.

Kako bismo mogli uspešno da prikažemo matricu konfuzije u ovom modelu, potrebno je najpre ciljnu promenljivu _rating_ prebaciti u kategorijsku (faktorsku).
```{r}
train$rating = factor(train$rating)
validation$rating = factor(validation$rating)
```

```{r}
library(kknn)
knn_model <- kknn(rating ~ ., train, validation, k = 7, kernel = "triangular")
pred <- fitted(knn_model)
```

Za ovaj model ćemo kreirati konfuzionu matricu.`

```{r}
confusionMatrix(pred, validation$rating)
```

Na prvi pogled vidimo da model ima solidnu preciznost.

Prediction nam govori šta je model predvideo, a Reference šta je stvarna vrednost u nasem skupu. 

- Accuracy (0.74) znači da je 74% predikcija tačno, što je solidno. 

Kappa (0.6757) - što je takođe solidno.

Sensitivity ( TP/(TP+FN) ) - u koliko procenata model tačno predvidi klasu - vidimo da je ovde raspon od 0.66 do 0.84. Malo bolje prediđa klase 1 i 5 od ostalih (srednjih vrednosti). 

Specificity ( TN/(TN+FP) ) - koliko model tacno predvidi da nešto nije ta klasa. Možemo videti da je ovde prilično precizan obzirom da su mu sve vrednosti iznad 0.9.

Možemo pokušati da poboljšamo model povećavanjem parametra K pošto je ta vrednost konfigurabilna.

Povećali smo broj suseda, odnosno K na 125, međutim model i dalje pokazuje slične rezultate.  

```{r}

knn_model_2 <- kknn(rating ~ ., train, validation, k = 125, kernel = "triangular")
pred_2 <- fitted(knn_model)

confusionMatrix(pred_2, validation$rating)

```

## Multinomialna Logistička Regresija  

MLR je model koji se koristi za probleme klasifikacije sa više od dve klase, odnosno ne koristi se na binarnu klasifikaciju output-a. Predviđa verovatnoću pripadnosti svakoj klasi na osnovu prediktora, a zatim klasu sa najvećom verovatnoćom bira kao predviđenu.

```{r}

mlr_model = multinom(rating ~ camera_rating + display_rating + battery_life_rating + design_rating + performance_rating + sentiment, data = train)

```

```{r}
mlr_predict = predict(mlr_model, newdata = validation)

cm_mlr = confusionMatrix(mlr_predict, validation$rating)

```


```{r}
cm_mlr
```

Iz matrice Prediction vs. Reference odmah vidimo da je model prilično dobar - svakako ima grešaka, ali greške su uglavnom za 1 (ako je prava ocena 4, model eventualno može predvideti da je ocena 3 ili 5). 

- _Accuracy_ (0.77) - u 77% slučajeva je model tačno predvideo 
- _Kappa_ (0.70) - ovo je sasvim zadovoljavajuća vrednost 
- _Sensitivity_ ( TP/(TP+FN) ) - između 0.71 i 0.79, znači za sve klase je solidan, nema neke klase za koju model ne predvidja dobro 
- _Specificity_ ( TN/(TN+FP) ) - sve su preko 0.9, model solidno prepoznaje šta nije određena klasa. 

Model je sasvim zadovoljavajući, ali pokusaćemo da pronađemo još bolji model. 

## Naive Bayes  

Sličan kao i MLR, predviđa klasu na osnovu verovatnoće svakog prediktora pretpostavljajući da su svi prediktori nezavisni od drugog. Klasa sa najvećom kombinovanom verovatnoćom se bira kao predviđena.

```{r}

nb_model = naiveBayes(rating ~ ., data = train)

nb_predict = predict(nb_model, newdata = validation)

cm_nb = confusionMatrix(nb_predict, validation$rating)

```

```{r}
cm_nb
```

Iz matrice Prediction vs. Reference vidimo da je situacija slična kao kod Multinomialne Logističke Regresije, model uglavnom pogađa ili promašuje za 1. 

- _Accuracy_ (0.61) - u 61% slučajeva je model tačno predvideo, manje nego kod MLR 
- _Kappa_ (0.52) - dosta niža vrednost nego kod MLR
- _Sensitivity_ ( TP/(TP+FN) ) - između 0.67 i 0.99, nije približan za sve klase, dosta bolje pogađa ako je klasa 1 ili 5 nego ostale  
- _Specificity_ ( TN/(TN+FP) ) - sve su preko 0.9 osim 5, model solidno prepoznaje šta nije određena klasa, dosta slično kao kod MLR. 

Model je za nijansu lošiji od prethodnog, nastavljamo sa drugim modelima. 

Probaćemo neke kompleksnije modele, možda nam daju bolje rezultate 

## Support Vector Machine - SVM  


```{r}

svm_model = svm(rating ~ ., data = train, kernel = "radial", cost = 1, gamma = 1/ncol(train))

svm_predict = predict(svm_model, validation)

cm_svm = confusionMatrix(svm_predict, validation$rating)
```

Na osnvou metrika, možemo reći da je SVM u rangu sa MLR i da je poprilično dobar model. 

```{r}
cm_svm
```

## Random Forest  

Ovaj model se koristi i za probleme klasifikacije i regresije. On pravi veliki broj stabala odlučivanja pa se konačna odluka donosi izborom jednog.

Random Forest smo već koristili za određivanje najbitnijih prediktora, ovaj put ga koristimo kao model za predikciju.

```{r}

rf_model = randomForest(rating ~ ., data = train, ntree = 300, mtry = 3, importance = TRUE)

rf_predict = predict(rf_model, newdata = validation)

cm_rf = confusionMatrix(rf_predict, validation$rating)

```

Očekivali smo da će dati bolje rezultate od MLR i SVC modela ali rezultati su slični, čak za nijansu lošiji nego kod ova dva modela.

```{r}
cm_rf
```
<span style="color:red;">[Dodato]</span>  

## XGBoost  

XGBoost je napredna metoda koja kombinuje više odlučujućih stabala da bi stvorila precizan model, uz regularizaciju koja smanjuje overfitting.

Prvo ćemo odraditi pripremu podataka za xgboost
Xgboost zahteva numeričke matrice - label za XGB mora biti numeric (klase 0,1,2,3...).

```{r}
train_matrix <- as.matrix(train[, -7])
train_label <- as.numeric(train$rating) - 1  # XGBoost klase moraju početi od 0

validation_matrix <- as.matrix(validation[, -7])
validation_label <- as.numeric(validation$rating) - 1

```

Kreiranje dmatrix objekata. Dmatrix nam treba isključivo kod xgboost-a, jer je to posebna optimizovana struktura podataka koju XGBoost koristi da bi bio brži, manje trošio memoriju...

```{r}
dtrain <- xgb.DMatrix(data = train_matrix, label = train_label)
dval <- xgb.DMatrix(data = validation_matrix, label = validation_label)

```

Parametri xgboost modela za multi-class klasifikaciju
```{r}

num_class <- length(unique(train_label))

```

```{r}
params <- list(
  booster = "gbtree",
  objective = "multi:softmax",
  num_class = num_class,
  eta = 0.1,
  max_depth = 6,
  subsample = 0.8,
  colsample_bytree = 0.8,
  eval_metric = "mlogloss"
)
```

```{r}
xgb_model <- xgb.train(
  params = params,
  data = dtrain,
  nrounds = 200,
  evals  = list(train = dtrain, eval = dval),
  early_stopping_rounds = 10,
  print_every_n = 10
)


```


```{r}
xgb_pred <- predict(xgb_model, dval)

```

Pretvaranje nazad u factor za confusion matrix

```{r}
xgb_pred_factor <- factor(xgb_pred + 1, levels = 1:num_class)
validation_label_factor <- factor(validation_label + 1, levels = 1:num_class)
```


```{r}
cm_xg_boost = confusionMatrix(xgb_pred_factor, validation_label_factor)

cm_xg_boost

```

Tačnost na validacionom skupu:
Ukupna tačnost (Accuracy): 76%
Kappa koeficijent: 0.7

Model podjednako dobro klaifikuje sve klase.
XGBoost je dao skoro iste rezultate kao MLR.

## Smanjenje broja prediktora  

Pošto su modeli solidni, možemo probati da ih poboljšamo korišćenjem promenljive **_avg_rating_** koju smo kreirari kao prosečnu ocenu promenljivih koje se završavaju sa _rating_.

Dodatno, gore smo utvrdili da ne postoji jaka multikolinearnost između ovih prediktora, ali pošto je ona umerena možemo pokušati da poboljšamo model na ovaj način. 

Kako bismo ostali konzistentni u korišćenju trening, validacionog i testnog skupa tokom upoređivanja svih modela, na već definisane skupove ćemo dodati izračunatu promenljivu _avg_rating_.

```{r}
train = train %>%
  mutate(avg_rating = rowMeans(across(ends_with("_rating"))))

validation = validation %>%
  mutate(avg_rating = rowMeans(across(ends_with("_rating"))))

test = test %>%
  mutate(avg_rating = rowMeans(across(ends_with("_rating"))))
```

Proverićemo da li je kolona ispravno dodata u skup podataka. Vidimo da postoji promenljiva _avg_rating_ i da je numeričkog tipa. Ona predstavlja prosečnu ocenu promenljivih sa sufiksom _rating_.

```{r}
head(train)

```

## Multinomialna regresija sa _avg_rating_  

Sada smo redukovali broj prediktora, ali smo ostavili  promenljivu _sentiment_ kao prediktor. Pokrenimo model MLR kako bismo videli rezultate. 

```{r}

mlr_model_reduced = multinom(rating ~ avg_rating + sentiment, data = train)

```

Ovaj model je podjednako dobar i u ovom slučaju, kada su samo _sentiment_ i _avg_rating_ uključeni. Ovo treba imati u vidu, zbog kompleksnosti modela. Ovako dobijeni model ima manju kompleksnost, jer ima manji broj prediktora. 

```{r}

mlr_predict = predict(mlr_model_reduced, newdata = validation)

cm_mlr_reduced = confusionMatrix(mlr_predict, validation$rating)

cm_mlr_reduced

```

## Naive Bayes sa _avg_rating_  

Solidan rezultat, mada je ovaj model pokazao lošije rezultate od modela sa većim brojem prediktora. Ovaj model ima accuracy 0.61, dok onaj sa većim brojem prediktora ima 0.66.
Svakako, MLR se još uvek najbolje pokazao.

```{r}

nb_model = naiveBayes(rating ~ avg_rating + sentiment, data = train)

nb_predict = predict(nb_model, newdata = validation)

cm_nb_reduced = confusionMatrix(nb_predict, validation$rating)

cm_nb_reduced

```

## Support Vector Machine - SVM sa _avg_rating_  

Odličan rezultat i za ovaj model. Takođe, za nijansu je bolji od istog modela sa većim brojem prediktora.
```{r}

svm_model_reduced = svm(rating ~ avg_rating + sentiment, data = train, kernel = "radial", cost = 10, gamma = 0.01, scale = TRUE)

svm_predict = predict(svm_model_reduced, validation)

cm_svm_reduced = confusionMatrix(svm_predict, validation$rating)
```


```{r}
cm_svm_reduced
```
SVM je sasvim dobar model, u rangu sa MLR.

<span style="color:red;">[Dodato]</span>  

## Random Forest sa _avg_rating_  

Pokušajmo da vidimo kakve rezultate će nam dati Random Forest kada mu smanjimo broj prediktora.
Probaćemo i sa manjim brojem stabala da bismo smanjili kompleksnost modela - ako dobijemo slične metrike onda je bolje da imamo manji broj stabala (ntree)

```{r}

rf_model_reduced = randomForest(rating ~ avg_rating + sentiment, data = train, ntree = 100, mtry = 2, importance = TRUE)

rf_predict = predict(rf_model_reduced, newdata = validation)

cm_rf_reduced = confusionMatrix(rf_predict, validation$rating)

cm_rf_reduced

```

Očekivali smo da ce dati bolje rezultate od MLR i SVC modela ali rezultati su slični, čak za nijansu lošiji nego kod ova dva modela.

<span style="color:red;">[Dodato]</span>  

## Binarizacija output-a  

Ukoliko bismo ciljnu promenljivu podelili u dve kategorije:
- Visoka ocena
- Niska ocena
mogli bismo postići bolje rezultate predikcije.

Na ovaj način bismo mogli dobiti klasifikaciju umesto precizne predikcije, što je u našem skupu podataka sasvim dovoljno.

Najpre ćemo nad trening, test i validacionim skupom podataka odraditi računanje i preslikavanje vrednosti _rating_ u novu kolonu. 
Ukoliko je _rating_ ocenjen sa 1 ili 2 tada ćemo model telefona smatrati lošim, dok ćemo veću ocenu smatrati dobrim odnosno visokom ocenom.

Kreirajmo kolonu _high_rating_ koja će sadržati ove vrednosti.
U ovoj koloni, vrednost 1 predstavlja visoku ocenu (3, 4 ili 5), vrednost 0 nisku ocenu (1 ili 2).

```{r}
train = train %>%
  mutate(high_rating = ifelse(rating %in% c(3, 4, 5), "True", "False"))

test = test %>%
  mutate(high_rating = ifelse(rating %in% c(3, 4, 5), "True", "False"))

validation = validation %>%
  mutate(high_rating = ifelse(rating %in% c(3, 4, 5), "True", "False"))
  
```

Pretvorimo promenljivu _high_rating_ u faktorsku.
```{r}
train$high_rating = factor(train$high_rating)
test$high_rating = factor(test$high_rating)
validation$high_rating = factor(validation$high_rating)
```

Pogledajmo strukturu podataka sada. Možemo videti da su vrednosti za _rating_ mapirane kao 0 (Loš kvalitet) u koloni _high_rating_ dok su više vrednosti mapirane kao 1 (Dobar kvalitet).
```{r}
str(train)
```

<span style="color:red;">[Dodato]</span>  

## Binarna logistička regresija  

```{r}

glm_model <- glm(high_rating ~ camera_rating + display_rating + battery_life_rating +
                   design_rating + performance_rating + sentiment,
                 data = train, family = binomial)

glm_pred <- predict(glm_model, newdata = validation, type = "response")

```

```{r}

glm_class <- factor(ifelse(glm_pred > 0.5, "True", "False"),
                    levels = c("False","True"))

```

```{r}
str(validation)
```

```{r}
cm_binary_output = confusionMatrix(glm_class, validation$high_rating)

cm_binary_output
```
<span style="color:red;">[Dodato]</span>  

## Upoređivanje modela kroz metrike  

Za svaki od kreiranih modela odradićemo sledeće metrike na osnovu matrice konfuzije.

```{r}
calc_metrics <- function(cm){
  cm = cm$table
  # cm je numerička matrica, npr. cm$table
  n_classes <- nrow(cm)
  
  acc <- sum(diag(cm)) / sum(cm)
  
  precision <- sapply(1:n_classes, function(i) cm[i,i]/sum(cm[,i]))
  recall    <- sapply(1:n_classes, function(i) cm[i,i]/sum(cm[i,]))
  f1        <- 2 * (precision * recall) / (precision + recall)
  
  macro_precision <- mean(precision, na.rm=TRUE)
  macro_recall    <- mean(recall, na.rm=TRUE)
  macro_f1        <- mean(f1, na.rm=TRUE)
  
  return(list(
    accuracy = acc,
    macro_precision = macro_precision,
    macro_recall = macro_recall,
    macro_f1 = macro_f1,
    precision = precision,
    recall = recall,
    f1 = f1
  ))
}

```



```{r}
metrics_mlr <- calc_metrics(cm_mlr)
metrics_nb <- calc_metrics(cm_nb)
metrics_svm <- calc_metrics(cm_svm)
metrics_rf <- calc_metrics(cm_rf)
metrics_xg_boost <- calc_metrics(cm_xg_boost)
metrics_mlr_reduced = calc_metrics(cm_mlr_reduced)
metrics_nb_reduced = calc_metrics(cm_nb_reduced)
metrics_svm_reduced = calc_metrics(cm_svm_reduced)
metrics_rf_reduced = calc_metrics(cm_rf_reduced)
metrics_binary_output = calc_metrics(cm_binary_output)
```



```{r}
all_metrics <- data.frame(
  model = c(
    "Multinom", "NaiveBayes", "RandomForest", "SVM", "XGBoost",
    "Multinom sa avg_rating", "NaiveBayes sa avg_rating", "RandomForest sa avg_rating", "SVM sa avg_rating",
    "Multinom sa bin. output-om"
  ),
  accuracy = c(
    metrics_mlr$accuracy, metrics_nb$accuracy, metrics_rf$accuracy, metrics_svm$accuracy, metrics_xg_boost$accuracy,
    metrics_mlr_reduced$accuracy, metrics_nb_reduced$accuracy, metrics_rf_reduced$accuracy, metrics_svm_reduced$accuracy,
    metrics_binary_output$accuracy
  ),
  macro_precision = c(
    metrics_mlr$macro_precision, metrics_nb$macro_precision, metrics_rf$macro_precision, metrics_svm$macro_precision, metrics_xg_boost$macro_precision,
    metrics_mlr_reduced$macro_precision, metrics_nb_reduced$macro_precision, metrics_rf_reduced$macro_precision, metrics_svm_reduced$macro_precision,
    metrics_binary_output$macro_precision
  ),
  macro_recall = c(
    metrics_mlr$macro_recall, metrics_nb$macro_recall, metrics_rf$macro_recall, metrics_svm$macro_recall, metrics_xg_boost$macro_recall,
    metrics_mlr_reduced$macro_recall, metrics_nb_reduced$macro_recall, metrics_rf_reduced$macro_recall, metrics_svm_reduced$macro_recall,
    metrics_binary_output$macro_recall
  ),
  macro_f1 = c(
    metrics_mlr$macro_f1, metrics_nb$macro_f1, metrics_rf$macro_f1, metrics_svm$macro_f1, metrics_xg_boost$macro_f1,
    metrics_mlr_reduced$macro_f1, metrics_nb_reduced$macro_f1, metrics_rf_reduced$macro_f1, metrics_svm_reduced$macro_f1,
    metrics_binary_output$macro_f1
  )
)

```


```{r}
print(all_metrics)

```
Na osnovu tabele iznad možemo zaključiti da je multinominalna regresija dala najbolje rezultate za obe varijante (sa _avg_rating_ i sa svim ostalim prediktorima).
Model koji koristi binarizaciju output-a dao je najbolje rezultate.


# MLFlow

MLFlow je MLOps alat koji omogućava praćenje eksperimenata u mašinskom učenju, uključujući čuvanje parametara, metrika, modela i artifakata vezanih za modele.
Njegova svrha je da nam olakša poređenje različitih modela i verzija tokom razvoja.
Omogućava nam da imamo sve modele na jednom mestu što nam olakšava izbor najboljeg modela za dalju upotrebu.


## Instalacija MLFlow

MLFlow se može koristiti u lokalnom okruženju (localhost), a postoji mogućnost i da se koristi kao samostalni server ili u cloud infrastrukturi.
U našem primeru MLFlow je instaliran lokalno - to nam omogućava jednostavno pokretanje istog i pregled rezultata u korisničkom interfejsu (UI-u) u svom browser-u.
Lokalna instalacija je sasvim dovoljna za demonstraciju osnovnih MLFlow funkcionalnosti.

U nastavku je primer instalacije na Linux operativnom sistemu (Ubuntu 24.04):

1. instaliramo **pipx** - alat za instalaciju Python aplikacija
_sudo apt install -y pipx_

2. dodajemo **pipx** u path varijablu - ovo nam omogućava da možemo da ga izvršavamo sa bilo koje lokacije na našem računaru
_pipx ensurepath_

3. Instalacija **MLFlow-a**
_pipx install mlflow_

4. dodajemo mlflow u path - opet da bismo mogli da ga izvršavamo sa bilo koje lokacije na računaru
_echo 'export PATH="$HOME/.local/bin:$PATH"' >> ~/.bashrc_
_source ~/.bashrc_

5. proveravamo da li smo uspešno instalirali MLFlow
_mlflow --version_
Ispis treba da bude ovakav (eventualno druga verzija):
_mlflow, version 3.8.1_


Nakon što je ovo završeno i validirano je da imamo instaliran MLFlow instaliran na našem racunaru, moramo instalirati i potrebne R pakete - **git2r** i **mlflow**
_install.packages("git2r")_
_install.packages("mlflow")_


Potrebno je učitati samo mlflow library u R-u, git2r je samo zavisnost koja nam je potrebna za njegovo korišćenje.
```{r}

library(mlflow)

```


## Pokretanje MLFlow

Sve što treba da uradimo je da iz terminala pokrenemo sledeću komandu:
_mlflow ui_
Zatim u browser-u otvorimo http://127.0.0.1:5000 (ili http://localhost:5000) i možemo videti spreman MLFlow UI


U R-u moramo dodati **environment varijable** potrebne za komunikaciju između MLFlow klijenta i servera.

```{r}
Sys.setenv(
  MLFLOW_BIN = "/home/petrux/.local/bin/mlflow",
  MLFLOW_PYTHON_BIN = "/usr/bin/python3"
)

```


Sledeća komanda nam govori na kojoj lokaciji se trenutno čuvaju logovi poslati sa mlflow klijenta.

```{r}

mlflow_get_tracking_uri()

```

Da bismo postigli slanje logova na MLFlow UI (umesto pisanja lokalno u direktorijum _/mlruns_), moramo dodati **tracking uri**

```{r}

mlflow_set_tracking_uri("http://127.0.0.1:5000")

```


## Validacija komunikacije između MLFlow klijenta i servera

Odradićemo jedan minimalni test kojim ćemo proveriti da li je sve ispravno podeseno i da li MLFlow klijent iz R-a šalje logove na pravo mesto (MLFlow UI).

```{r}

mlflow_set_experiment("Test_v1")

```

```{r}

mlflow_start_run()

```

```{r}

mlflow_log_metric("test", 1)

```

```{r}

mlflow_end_run()

```
Nakon ovoga bi trebalo da je testni eksperiment vidljiv u mlflow UI (u Experiments).
Takođe u okviru eksperimenta možemo videti "run" koji smo u okviru njega izvršili i metriku koju smo poslali.

<span style="color:red;">[Dodato]</span>  

## Poređenje modela  

Nakon što smo prosli inicijalno podešavanje, možemo preći na poređenje naših modela koristeći MLFlow.

Postupak je prilično pravolinijski:
1. Pokrenemo jedan **eksperiment** u kome će biti svi naši modeli
2. Pokrenemo **run** za svaki model (uz svaki model šaljemo njegove parametre, metrike dobijene predikcijom nad trening i test skupom i artefakte - npr. .png fajl sa slikom confusion matrice i/ili model kao .rds fajl)
3. U MLFlow UI-u uporedimo modele po metrikama i izaberemo onaj koji se pokazao kao najbolji
4. Najbolji model označavamo kao produkcioni
5. Nakon toga možemo učitati najbolji model u R i koristiti ga za predviđanje



```{r}
mlflow_set_experiment("Global_Mobile_Reviews_Models_Exp_01")
```

Nakon sto smo pokrenuli eksperiment, slaćemo jedan po jedan model zajedno sa parametrima i metrikama u MLFlow.
Koristićemo modele koje smo već napravili u prethodnim koracima.


## Multinomijalna Logistička Regresija  


```{r}
mlflow_start_run()
```

Logujemo parametre vezane za model

```{r}
mlflow_log_param("model_type", "Multinomial_Logistic_Regresion")
mlflow_log_param("predictors_count", 6)
```

Prvo ćemo odraditi predikciju na trening i test skupu koristeci nas MLR model

```{r}
test$rating = factor(test$rating)

pred_train = predict(mlr_model, newdata = train)
pred_test = predict(mlr_model, newdata = test)
```

Zatim pravimo confision matrix za oba skupa 

```{r}
cm_train = confusionMatrix(pred_train, train$rating)
cm_test = confusionMatrix(pred_test, test$rating)
```

Logovaćemo metrike iz matrice konfuzije u MLFlow

```{r}
mlflow_log_metric("accuracy_train", cm_train$overall["Accuracy"])
mlflow_log_metric("kappa_train", cm_train$overall["Kappa"])

mlflow_log_metric("accuracy_test", cm_train$overall["Accuracy"])
mlflow_log_metric("kappa_test", cm_train$overall["Kappa"])
```

Takođe možemo logovati i artefakt u vidu .png fajla koji prikazuje matricu konfuzije

```{r}

plot_cm = function(cm, filename) {
  df = as.data.frame(cm$table)
  colnames(df) = c("Prediction", "Reference", "Freq")
  
  p = ggplot(df, aes(x = Reference, y = Prediction, fill = Freq)) +
    geom_tile() +
    geom_text(aes(label = Freq), color = "white") +
    scale_fill_gradient(low = "steelblue", high = "darkred") +
    theme_minimal()
  
  ggsave(filename, p, width = 5, height = 4)
}

plot_cm(cm_test, "cm_mlr_test.png")

mlflow_log_artifact("cm_mlr_test.png")

```
Model cemo takođe logovati kao artefakt da bismo ga kasnije mogli koristiti ukoliko se pokaže kao najbolji

```{r}
saveRDS(mlr_model, "mlr_model.rds")
mlflow_log_artifact("mlr_model.rds")

```

```{r}

mlflow_end_run()

```


## Multinomijalna Logistička Regresija sa redukovanim brojem prediktora  

Koristićemo i model multinomijale logističke regresije sa _avg_rating_ + _sentiment_ u MLFlow.
Postupak je isti kao za prethodni model, samo se parametri razlikuju.

```{r}
mlflow_start_run()
```

Logujemo parametre vezane za model

```{r}
mlflow_log_param("model_type", "Multinomial_Logistic_Regresion")
mlflow_log_param("predictors_count", 2)
```

Prvo ćemo odraditi predikciju na trening i test skupu koristeći naš MLR REDUCED model

```{r}

pred_train = predict(mlr_model_reduced, newdata = train)
pred_test = predict(mlr_model_reduced, newdata = test)
```

Zatim pravimo confision matrix za oba skupa 

```{r}
cm_train = confusionMatrix(pred_train, train$rating)
cm_test = confusionMatrix(pred_test, test$rating)
```

Logovaćemo metrike iz matrice konfuzije u MLFlow

```{r}
mlflow_log_metric("accuracy_train", cm_train$overall["Accuracy"])
mlflow_log_metric("kappa_train", cm_train$overall["Kappa"])

mlflow_log_metric("accuracy_test", cm_train$overall["Accuracy"])
mlflow_log_metric("kappa_test", cm_train$overall["Kappa"])
```

Takođe možemo logovati i artefakt u vidu .png fajla koji prikazuje matricu konfuzije

```{r}

plot_cm(cm_test, "cm_mlr_reduced_test.png")

mlflow_log_artifact("cm_mlr_reduced_test.png")

```
Model ćemo takodje logovati kao artefakt da bismo ga kasnije mogli koristiti ukoliko se pokaze kao najbolji

```{r}
saveRDS(mlr_model_reduced, "mlr_model_reduced.rds")
mlflow_log_artifact("mlr_model_reduced.rds")

```

```{r}

mlflow_end_run()

```



## Random Forest  


```{r}
mlflow_start_run()
```

Logujemo parametre vezane za model

```{r}
mlflow_log_param("model_type", "Random Forest")
mlflow_log_param("predictors_count", 6)
mlflow_log_param("ntree", 300)
mlflow_log_param("mtry", 3)

```

Prvo ćemo odraditi predikciju na trening i test skupu koristeći nas Random Forest model

```{r}
pred_train = predict(rf_model, newdata = train)
pred_test = predict(rf_model, newdata = test)
```

Zatim pravimo confision matrix za oba skupa 

```{r}
cm_train = confusionMatrix(pred_train, train$rating)
cm_test = confusionMatrix(pred_test, test$rating)
```

Logovaćemo metrike iz matrice konfuzije u MLFlow

```{r}
mlflow_log_metric("accuracy_train", cm_train$overall["Accuracy"])
mlflow_log_metric("kappa_train", cm_train$overall["Kappa"])

mlflow_log_metric("accuracy_test", cm_train$overall["Accuracy"])
mlflow_log_metric("kappa_test", cm_train$overall["Kappa"])
```

Takođe možemo logovati i artefakt u vidu .png fajla koji prikazuje matricu konfuzije

```{r}

plot_cm(cm_test, "cm_rf_test.png")

mlflow_log_artifact("cm_rf_test.png")

```
Model ćemo takođe logovati kao artefakt da bismo ga kasnije mogli koristiti ukoliko se pokaže kao najbolji

```{r}
saveRDS(rf_model, "rf_model.rds")
mlflow_log_artifact("rf_model.rds")

```

```{r}

mlflow_end_run()

```


## Random Forest sa redukovanim brojem prediktora i ntree = 100  


```{r}
mlflow_start_run()
```

Logujemo parametre vezane za model

```{r}
mlflow_log_param("model_type", "Random Forest")
mlflow_log_param("predictors_count", 2)
mlflow_log_param("ntree", 100)
mlflow_log_param("mtry", 2)

```

Prvo ćemo odraditi predikciju na trening i test skupu koristeći naš Random Forest model sa smanjenim brojem prediktora

```{r}
pred_train = predict(rf_model_reduced, newdata = train)
pred_test = predict(rf_model_reduced, newdata = test)
```

Zatim pravimo confusion matrix za oba skupa 

```{r}
cm_train = confusionMatrix(pred_train, train$rating)
cm_test = confusionMatrix(pred_test, test$rating)
```

Logovaćemo metrike iz matrice konfuzije u MLFlow

```{r}
mlflow_log_metric("accuracy_train", cm_train$overall["Accuracy"])
mlflow_log_metric("kappa_train", cm_train$overall["Kappa"])

mlflow_log_metric("accuracy_test", cm_train$overall["Accuracy"])
mlflow_log_metric("kappa_test", cm_train$overall["Kappa"])
```

Takođe možemo logovati i artefakt u vidu .png fajla koji prikazuje matricu konfuzije

```{r}

plot_cm(cm_test, "cm_rf_reduced_test.png")

mlflow_log_artifact("cm_rf_reduced_test.png")

```
Model ćemo takodje logovati kao artefakt da bismo ga kasnije mogli koristiti ukoliko se pokaže kao najbolji

```{r}
saveRDS(rf_model_reduced, "rf_model_reduced.rds")
mlflow_log_artifact("rf_model_reduced.rds")

```

```{r}

mlflow_end_run()

```

## Random Forest sa redukovanim brojem prediktora i ntree = 200  

Napravićemo i Random Forest model sa većim brojem stabala.
Time povećavamo kompleksnost modela, ali može da se desi da predviđanje bude bolje.

```{r}
rf_model_reduced_2 = randomForest(rating ~ avg_rating + sentiment, data = train, ntree = 200, mtry = 2, importance = TRUE)
```


```{r}
mlflow_start_run()
```

Logujemo parametre vezane za model

```{r}
mlflow_log_param("model_type", "Random Forest")
mlflow_log_param("predictors_count", 2)
mlflow_log_param("ntree", 200)
mlflow_log_param("mtry", 2)

```

Prvo ćemo odraditi predikciju na trening i test skupu koristeći naš Random Forest model sa smanjenim brojem prediktora

```{r}
pred_train = predict(rf_model_reduced_2, newdata = train)
pred_test = predict(rf_model_reduced_2, newdata = test)
```

Zatim pravimo confusion matrix za oba skupa 

```{r}
cm_train = confusionMatrix(pred_train, train$rating)
cm_test = confusionMatrix(pred_test, test$rating)
```

Logovaćemo metrike iz matrice konfuzije u MLFlow

```{r}
mlflow_log_metric("accuracy_train", cm_train$overall["Accuracy"])
mlflow_log_metric("kappa_train", cm_train$overall["Kappa"])

mlflow_log_metric("accuracy_test", cm_train$overall["Accuracy"])
mlflow_log_metric("kappa_test", cm_train$overall["Kappa"])
```

Takodje možemo logovati i artefakt u vidu .png fajla koji prikazuje matricu konfuzije

```{r}

plot_cm(cm_test, "cm_rf_reduced_2_test.png")

mlflow_log_artifact("cm_rf_reduced_2_test.png")

```
Model ćemo takodje logovati kao artefakt da bismo ga kasnije mogli koristiti ukoliko se pokaže kao najbolji

```{r}

saveRDS(rf_model_reduced_2, "rf_model_reduced_2.rds")
mlflow_log_artifact("rf_model_reduced_2.rds")

```

```{r}

mlflow_end_run()

```




## Support Vector Machine (SVM) Model  

Prvo ćemo logovati SVM model sa 6 prediktora koji smo ranije napravili.

```{r}
mlflow_start_run()
```

Logujemo parametre vezane za model

```{r}
mlflow_log_param("model_type", "Support Vector Machine")
mlflow_log_param("predictors_count", 6)
mlflow_log_param("kernel", "radial")
mlflow_log_param("cost", 1)
mlflow_log_param("gama", 1/ncol(train))

```

Prvo ćemo odraditi predikciju na trening i test skupu koristeći naš Random Forest model sa smanjenim brojem prediktora

```{r}
pred_train = predict(svm_model, newdata = train)
pred_test = predict(svm_model, newdata = test)
```

Zatim pravimo confusion matrix za oba skupa 

```{r}
cm_train = confusionMatrix(pred_train, train$rating)
cm_test = confusionMatrix(pred_test, test$rating)
```

Logovaćemo metrike iz matrice konfuzije u MLFlow

```{r}
mlflow_log_metric("accuracy_train", cm_train$overall["Accuracy"])
mlflow_log_metric("kappa_train", cm_train$overall["Kappa"])

mlflow_log_metric("accuracy_test", cm_train$overall["Accuracy"])
mlflow_log_metric("kappa_test", cm_train$overall["Kappa"])
```

Takođe možemo logovati i artefakt u vidu .png fajla koji prikazuje matricu konfuzije

```{r}

plot_cm(cm_test, "cm_svm_test.png")

mlflow_log_artifact("cm_svm_test.png")

```
Model ćemo takodje logovati kao artefakt da bismo ga kasnije mogli koristiti ukoliko se pokaže kao najbolji

```{r}

saveRDS(svm_model, "svm_model.rds")
mlflow_log_artifact("svm_model.rds")

```

```{r}

mlflow_end_run()

```





## Support Vector Machine (SVM) Model sa redukovanim brojem prediktora (sa _avg_rating_)  

Logovaćemo i SVM model sa 2 prediktora (avg_rating i sentiment)

```{r}
mlflow_start_run()
```

Logujemo parametre vezane za model

```{r}
mlflow_log_param("model_type", "Support Vector Machine")
mlflow_log_param("predictors_count", 2)
mlflow_log_param("kernel", "radial")
mlflow_log_param("cost", 10)
mlflow_log_param("gama", 0.01)

```

Prvo ćemo odraditi predikciju na trening i test skupu koristeći naš Random Forest model sa smanjenim brojem prediktora

```{r}
pred_train = predict(svm_model_reduced, newdata = train)
pred_test = predict(svm_model_reduced, newdata = test)
```

Zatim pravimo confusion matrix za oba skupa 

```{r}
cm_train = confusionMatrix(pred_train, train$rating)
cm_test = confusionMatrix(pred_test, test$rating)
```

Logovaćemo metrike iz matrice konfuzije u MLFlow

```{r}
mlflow_log_metric("accuracy_train", cm_train$overall["Accuracy"])
mlflow_log_metric("kappa_train", cm_train$overall["Kappa"])

mlflow_log_metric("accuracy_test", cm_train$overall["Accuracy"])
mlflow_log_metric("kappa_test", cm_train$overall["Kappa"])
```

Takođe možemo logovati i artefakt u vidu .png fajla koji prikazuje matricu konfuzije

```{r}

plot_cm(cm_test, "cm_svm_reduced_test.png")

mlflow_log_artifact("cm_svm_reduced_test.png")

```
Model ćemo takodje logovati kao artefakt da bismo ga kasnije mogli koristiti ukoliko se pokaže kao najbolji

```{r}

saveRDS(svm_model_reduced, "svm_model_reduced.rds")
mlflow_log_artifact("svm_model_reduced.rds")

```

```{r}

mlflow_end_run()

```

## Korišćenje najboljeg modela  

Nakon što smo u MLFlow UI-u odabrali koji je najbolji model, možemo ga učitati sa MLFlow servera za dalje korišćenje.
Dakle, koristimo .rds artefakt koji je vezan za najbolji model ranije u nasem radu.

```{r}

best_model = readRDS("mlr_model_reduced.rds")
pred = predict(best_model, newdata = test)

cm_best_model = confusionMatrix(pred, test$rating)

cm_best_model
```
Zaključno sa ovim možemo reći da smo iskoristili MLFlow server za bolju organizaciju modela i lakši odabir najboljeg.




