---
title: "Global_Mobile_Reviews_Dataset"
output: pdf_document
date: "2025-11-22"
---

#Analiza skupa podataka: Global Mobile Review Dataset

##Opis problema

#Biblioteke potrebne za analizu skupa podataka
```{r}

library(tidyverse)
library(randomForest)
library(class)
library(caret)
library(nnet)
library(e1071)
library(rpart)
library(xgboost)

```

##Ucitavanje skupa podataka
Na samom pocetku, kako bismo mogli raditi sa ovim skupom podatka, potrebno je ucitati ga. Skup podataka nalazi se u csv formatu, u fajlu pod nazivom `Mobile_Reviews_Sentiment.csv`.
```{r}
reviews = read.csv("Mobile_Reviews_Sentiment.csv", stringsAsFactors = FALSE)
```

Posto postoji samo jedan fajl, potrebno je videti sa kojom kolicinom podataka raspolazemo kako bismo organizovali podatke sa trening i testni skup. 
Ovaj skup podataka ima dovoljnu kolicinu podaka - sastoji se od 50 000 redova i 25 kolona. 
```{r}
dim(reviews)
```
Struktura podataka uglavnom kategorijska. Mozemo videti numericke vrednosti u promenljivima tipa `camera_rating`, `performance_rating` i slicno, ali to su promenljive koje oznacavaju raiting, tako da ce najverovatnije u buducem radu sa skupom podataka biti pretvorene u kategorijske promenljive. Ovo ce se dodatno analizirati. 
Prave numericke vrednosti se mogu primetiti kod promenljivih `price_usd`, `price_local` i `exchange_rate_to_usd`.
```{r}
str(reviews)
```
Pogledajmo pregled svih promenljivih u skupu podataka. Ono sto mozemo primetiti da nema NA vrednosti, mada ce za kategorijske biti potrebno proveriti da li je polje prazan String zato sto se i ovo smatra nedostajucom vrednoscu, samo u drugom obliku. 
```{r}
summary(reviews)
```
#Opis i analiza pojedinacnih promenljivih
U ovom delu cemo proci kroz skup podataka i posebno opisati i analizirati svaku promenljivu. Na ovaj nacin cemo videti raspodelu vrednosti te promenljive, da li postoje nedostajuce vrednosti i slicno. 

##review_id
Ova promenljiva predstavlja jedinstveni identifikator tj. ID za svaki review.

Mozemo videti da je minimalna vrednost 1 (prvi review), a maksimalna vrednost 50 000 (poslednji review u skupu podataka). 

```{r}
summary(reviews$review_id)
```
##customer_name
Ime osobe koja ostavlja review odnosno musterije.

###Nedostajuce vrednosti
Ovo je kategorijska promenljiva, tako da cemo proveriti da li ima nedostajucih vrednosti. 

Na osnovu rezultata komande ispod mozemo videti da ova kolona nema "skrivene" nedostajuce vrednosti. 

```{r}
sum(reviews[reviews$customer_name == ""])
```

##age
Godine su numericka vrednost i predstavljaju broj godina koje osoba koja ostavlja review ima.

###Analiza promenljive
Minimum godina koje osoba ima u nasem skupu podataka je 18 - sto znaci da su sve ispitane osobe punoletne, dok je maksimalan broj godina 65. 
```{r}
summary(reviews$age)
```
Na osnovu grafika ispod - koji oznacava raspodelu vrednosti same promenljive, mozemo videti da su najveci broj ocena ostavili mladi od 18 - 22 godine, zatim osobe srednjih godin i najmanje starije osobe - iznad 50 godina. Mozemo reci da je ovo i ocekivano, uzimajuci u obzir da mladje generacije mnogo vise koriste mobilne uredjaje.
```{r}
ggplot(reviews, aes(x = age)) + 
  geom_density(fill = "tomato", alpha = 0.5)
```
##brand
Promenljiva koja oznacava brand, odnosno proizvodjaca samog uredjaja.

###Analiza promenljive
Ovaj skup podataka razlikuje 7 proizvodjaca mobilnih uredjaja kao sto se moze videti u tabeli ispod. 
Dodatno, na osnovu vrednosti koja predstavlja broj pojavljivanja proizvodjaca, mozemo potvrditi da je ucestalost gotovo podjednaka. 

```{r}
table(reviews$brand)
```

```{r}
ggplot(reviews, aes(x = brand)) + 
  geom_bar(fill = "tomato", color = "black") +
  labs(title = "Graficki prikaz broja pojavljivanja brenda u skupu podataka",
       x = "Naziv brenda", 
       y = "Ime pojavljivanja")
```
###Pretvaranje promenljive u faktorsku promenljivu
Posto je ovo kategorijska promenljiva i ima ogranicen broj kategorija, pretvoricemo je u faktorsku promenljivu radi dalje obrade.
```{r}
reviews$brand = factor(reviews$brand)
```


##model
Ova promenljiva oznacava model uredjaja koji je predmet ocenjivanja tj. review-a.

###Analiza promenljive
Mozemo videti koji modeli su kupovani i ocenjivani u nasem skupu podataka.
Posto ima relativno veliki broj kategorija, najbolje je njihovu zastupljenost predstaviti koriscenjem grafika.
```{r}
table(reviews$model)
```
Na osnovu grafika lakse je uociti da se modeli Realme 12 Pro i Realme Narzo 70 najvise pojavljuju.
```{r}
ggplot(reviews, aes(x = model)) +
  geom_bar(fill = "tomato", color = "black") + 
  theme_minimal() + 
  theme(axis.text.x = element_text(angle = 45, hjust = 1)) + 
  labs(title = "Graficki prikaz zastupljenosti modela u skupu podataka",
       x = "Ime modela", 
       y = "Broj pojavljivanja")
  
```
###Pretvaranje u faktorsku promenljivu
Kao i sa brendom i model cemo pretvoriti u faktorsku promenljivu kako bismo u buducnosti lakse radili sa njom.
```{r}
reviews$model = factor(reviews$model)
```

##price_usd
Cena uredjaja u americkim dolarima.

###Analiza promenljive
Ova promenljiva je kontinualna numericka u intervalu od 180 do 1500 dolara - [180, 1500).
Predstavimo raspodelu cena grafikom.
```{r}
summary(reviews$price_usd)
```

Na grafiku primecujemo da najvise ima cena u raponu od 500 - 700 USD.
```{r}
ggplot(reviews, aes(x = price_usd)) + 
  geom_density(fill = "tomato", alpha = 0.5) +
  labs(title = "Gravicki prikaz raspodele cena u USD", 
       x = "Cena u USD",
       Y = "Ucestalost")

```

##price_local
Cena uredjaja izrazena u lokalnoj valuti.

###Analiza promenljive
Mozemo primetiti da je ova promenljiva, iako je logicno da bude numericka, predstavljena kao kategorijska. 
```{r}
summary(reviews$price_local)
```
Ucitajmo prvih 10 redova, kako bismo ustanovili zbog cega je ovo ovako.
Mozemo videti da se na pocetku ili na kraju Stringa pojavljuje i oznaka valute. Ukoliko u buducnosti resimo da koristimo ovu promenljivu za analizu ili predikciju, moramo resiti ovaj izazov tj. izvrsiti ekstrakciju brojcanih vrednosti iz String-ova. 
```{r}
head(reviews$price_local, 10)
```
Posto specijalni karakteri mogu postojati i na pocetku i na kraju Stringa, kreiracemo dve metode. Jedna uklanja specijalne karaktere sa pocetka, a druga sa kraja Stringa.
```{r}
remove_from_start <- function(x) {
  gsub("^[^0-9]*", "", x)
}

remove_from_end <- function(x) {
  gsub("[^0-9]*$", "", x) 
}

```

Sada cemo prvo pozvati funkciju koja brise sa pocetka, pa sa kraja stringa.
```{r}

reviews$price_local = remove_from_start(reviews$price_local)
reviews$price_local = remove_from_end(reviews$price_local)

```

I sada cemo te vrednosti pretvoriti u numericke.

```{r}
reviews$price_local = as.numeric(reviews$price_local)
```

Proverimo jos jednom da li su uspesno uklonjeni specijalni karakteri pozivanjem prvih 10 redova u skupu podataka. 

```{r}
head(reviews$price_local, 10)
```

###Ciscenje znakova valute i pretvaranje price_local u numericku promenljivu
```{r}
head(reviews$price_local, 10)
```

##currency
Valuta u kojoj je izrazen iznos u price_Local.

###Analiza promenljive
Ovo je kategorijska promenljiva koja nam ne govori samo o valuti, nego i o zemlji iz koje pojedinac dolazi. Ovaj podatak mozda bude imao znacaja u buducnosti. 

Hajde da preko tabele pogledamo koje su kategorije i ima li nedostajucih vrednosti u vidu praznog stringa.
```{r}
table(reviews$currency)
```
Mozemo primetiti 8 valuta i 8 zemalja:
AED — Ujedinjeni Arapski Emirati Dirham
AUD - Australijski dolar
BRL - Brazilski real
CAD - Kanadski dolar
EUR - Euro
GBP - Britanska funta
INR - Indijska ruplja
USD - Americki dolar

Po brojevima mozemo zakljuciti da se u skupu podataka nalazi podjednak broj ispitanika po zemljama koje koriste ovu valutu, ali hajde da to potvrdimo i grafickim prikazom.
```{r}
ggplot(reviews, aes(x = currency)) + 
  geom_bar(fill = "tomato", color = "black") + 
  theme_minimal() + 
  labs(title = "Graficki prikaz broja pojavljivanja lokalnih valuta", 
       x = "Lokalna valuta", 
       y = "Broj pojavljivanja")
```
###Pretvaranje currency u faktorsku promenljivu
```{r}
reviews$currency = factor(reviews$currency)
```

##exchange_rate_to_usd     
Ova promenljiva predstavlja kurs lokalne valute izrazene u americkim dolarima - USD.

```{r}
summary(reviews$exchange_rate_to_usd)
```

##exchange_rate_to_usd i currency
Posto je ovo kurs lokalne valute izrazen u americkim dolarima, potrebno je da ima jedinstvenih vrednosti koliko i lokalnih valuta. U ovom slucaju to je 8. 
Pomocu komande ispod mozemo potvrditi da svaka valuta ima tacno jedan kurs sto doprinosi konzistentnosti u skupu podataka.
```{r}
length(unique(reviews$exchange_rate_to_usd))
```
Dodatno, potrebno je proveriti koja vrednost odgovara kojoj valuti. Ovo je korisno da bi se uporedila tacnost. 
Na primer, kurs za prebacivanje USD u USD treba biti 1 tj. da se vrednosti preslikavaju. 
Hajde da to proverimo sledeceom tablicom. 
Odlicno, mozemo videti tablicu vrednosti i potvrditi da je istovetna.
```{r}
reviews %>%
  group_by(currency) %>%
  summarise(exchange_rate = unique(exchange_rate_to_usd))
```

##rating
Ovo je kategorijska promenljiva koja oznacava stepen zadovoljstva odnosno samu ocenu uredjaja. Ovo je ujedno i ciljna promenljiva u ovom skupu podataka.

Mozemo zakljuciti da su ocene od 1 do 5.
```{r}
table(reviews$rating)
```
Na osnovu grafika prikazanog ispod mozemo zakljuciti da najmanje ima uredjaja kojima je osoba prezadovoljna ili u potpunosti nezadovoljna. Najvise osoba uredjaj je ocenilo srednjim ocenama - 3 i 4.
```{r}
ggplot(reviews, aes(x = rating)) + 
  geom_bar(fill = "tomato", fill = "black") + 
  theme_minimal() + 
  labs(title = "Graficki prikaz ocena i broja pojavljivanja", 
       x = "Ocena",
       y = "Broj pojavljivanja")
```
##review_text
Komentar za sam review o zadovoljstvu uredjajem.
Ovo je String promenljiva. 
```{r}
summary(reviews$review_text)
```
#sentiment
Kategorijska promenljiva koja oznacava da li je u globalu osoba zadovoljna uredjajem ili ne.

Ovo je kategorijska promenljiva sa tri vrednosti: 
- Negative (osoba nije zadovoljna uredjajem)
- Neutral (osoba je neutralna po pitanju izjasnjavanja o zadovoljstvu uredjajem)
- Positive (osoba je zadovoljna uredjajem)
```{r}
table(reviews$sentiment)
```
Mozemo videti da je najveci broj korisnika zadovoljan izborom uredjaja, sto se slaze sa vrednostima promenljive rating gde je vecina korisnika ocenila uredjaj ocenama od 3 - 5.
```{r}
ggplot(reviews, aes(x = sentiment)) + 
  geom_bar(fill = "tomato", color = "black") +
  theme_minimal()
```

```{r}
reviews$sentiment = factor(reviews$sentiment)
```

##country
Predstavlja zemlju iz koje dolazi osoba koja ocenjuje uredjaj.

Iako se neke valute koriste u vise drzava (na primer EUR) mozemo videti da broj zemalja odgovara broju valuta. 
Mozemo primetiti da je podjednak broj review-a iz ovih zemalja, sa neznatnim isticanjem Brazila i USA-a.
```{r}
table(reviews$country)
```

```{r}
reviews$country = factor(reviews$country)
```

##language
Ovo je jos jedna promenljiva vezana za samog korisnika i predstavlja jezik kojim osoba govori.

Najveci broj ispitanika govori engleskim jezikom sto je ocekivano obzirom da imamo cak 4 zemlje (sto je polovina u nasem skupu podataka) gde je engleski jezik zvanicni jezik: UK, USA, Autralija i deo Kanade.

```{r}
table(reviews$language)
```

```{r}
reviews$language = factor(reviews$language)
```


##review_date
Datum ostavljanja review-a za uredjaj. 

##verified_purchace
Ova promenljiva nam moze biti zanimljiva u buducnosti zato sto predstavlja True/False tip promenljiva koja objasnjava da li je kupovina uredjaja verifikovana ili ne.

Mozemo videti da je 1/5 ocena sa neverifikovanom ili nepotvrdjenom kupovinom. 
U nastavku cemo posebnu paznju posvetiti ovoj promenljivoj i razmotriti da li treba uzimati u obzir ocene koje nisu verifikovane. Da li neverifikovane kupovine treba smatrati za outlier-e ukoliko ocena odskace od ostatka za taj uredjaj? 
Ovo su sve pitanja na koja je potrebno odgovoriti u nastavku. 
```{r}
table(reviews$verified_purchase)
```

```{r}
reviews$verified_purchase = factor(reviews$verified_purchase)
```

Narednih par promenljvih ticu se ocena nekih karakteristika samih uredjaja. 
U skladu sa tim, u daljem radu cemo videti na koje uredjaje se ocene odnose i da li mozda tu imamo neke outlier-e.


##batery_life_rating
Ocena baterije samog uredjaja. 

Na osnovu tabele ispod mozemo zakljuciti da najveci broj korisnika nije zadovoljan zivotnim ciklusom baterije samog uredjaja.
```{r}
table(reviews$battery_life_rating)
```
#camera_rating
Ocena kamere uredjaja od 1 do 5.

Isto kao i prethodni slucaj, mali broj ljudi je zadovoljan kamerom uredjaja koji je kupio.

```{r}
table(reviews$camera_rating)
```

```{r}
ggplot(reviews, aes(x = camera_rating)) + 
  geom_bar(fill = "tomato", color = "black")
```
#performance_rating
Performanse i brzina prilikom koriscenja uredjaja. 

I ovde je ista situacija, mali broj ljudi je zadovoljan performansama uredjaja.
```{r}
table(reviews$performance_rating)
```
#design_rating
Ocena dizajna uredjaja.

Identicna situacija kao i prethodne karakteristike.
```{r}
table(reviews$design_rating)
```
#display_rating
Ocena display-a uredjaja.


```{r}
table(reviews$display_rating)
```

#review_length i word_count
Ove dve promenljive odnose se na duzinu review_text-a i broju reci koji se u njemu nalazi.


#helpful_votes
Ova promenljiva nam pokazuje koliko korisnika je ocenilo ovu recenziju kao korisnu.

#source
Ovo je izvor, odnosno mesto gde je komentar ostavljen, a ujedno moze predstavljati i platformu sa koje je proizvod kupljen jer se review najcesce ostavlja upravo na toj platformi.

Broj kupovina je priblizan za svaku od 5 platformi.
```{r}
table(reviews$source)
```

```{r}
reviews$source = factor(reviews$source)
```

#Provera ispravnosti price_usd
Posto imam promenljive price_local i exchange_rate_to_usd, korisno je pogledati da li su sve vrednosti unutar price_usd odgovarajuce, tj. da li je konverzija ispravno odradjena.
Ovo je bitno radi dalje obrade podataka za slucaj da odlucimo da gledamo samo ovu promenljivu kao cenu koja je na istoj skali za sve redove.

To cemo uraditi jednostavnim deljenjem price_local i exchange_rate_to_usd i proverom da li vrednost odgovara price_usd.

```{r}
reviews$custom_price_usd = round(reviews$price_local / reviews$exchange_rate_to_usd, 2)
```

Prikazimo prvih nekoliko elemenata, kako bismo videli da li je konverzija prosla kako treba.
```{r}
reviews[, c("price_usd", "custom_price_usd", "price_local", "currency", "exchange_rate_to_usd")]

```
Pogledajmo ukupno koliko vrednosti u price_usd je tacno. 
Vidimo da je cak 48 000 tacno, sto znaci da imamo samo 2 000 vrednosti koje imaju neki problem za konverzijom valuta. 
Hajde da to analiziramo
```{r}
sum(reviews$price_usd == reviews$custom_price_usd)
```
Ovde cemo izdvojiti redove gde imamo neslaganja izmedju price_usd i custom_price_usd (vrednosti koju smo izracunali na osnovu price_local i currency).
```{r}
unmatching = reviews[reviews$price_usd != reviews$custom_price_usd, ]
```

Ono sto primecujemo u prvih 10 redova jeste da je razlika u 0.01 sto je verovatno posledica zaokruzivanja vrednosti na dve decimale. Ovo je potrebno potvrditi i za ostatak vrednosti.
```{r}
unmatching[, c("price_usd", "custom_price_usd", "price_local", "currency", "exchange_rate_to_usd")]
```

Na ovaj nacin cemo prebrojati koliko ima redova cija je razlika jedna ili manja od 0.01. 
Razlog zbog kog smo uveli 1e-8 jeste klasican problem u racunarskim naukama u radu sa decimalnim brojevima. Iako mi ocekujemo da razlika bude 0.01, u realnosti to moze biti i 0.0100001. 
```{r}
sum(abs(abs(unmatching$price_usd - unmatching$custom_price_usd) - 0.01) < 1e-8)
```
Vrednost koju smo dobili i koja iznosi 1758 cemo uporediti sa vrednoscu ukupnog broja redova gde se ne poklapaju price_usd i custom_price_usd. 
Vidimo da se broj redova poklapa. 
Ovo je odlicno, to znaci da su sve lokalne valute ispravno konvertovane u USD. 
```{r}
nrow(unmatching) - sum(abs(abs(unmatching$price_usd - unmatching$custom_price_usd) - 0.01) < 1e-8)
```

------------
Odnos ciljane promenljive (rating) sa ostalim promenljivama u skupu.
------------
#battery_life_rating

```{r}
ggplot(reviews, aes(x = battery_life_rating, y = rating)) +
  geom_jitter(alpha = 0.3, color = "steelblue") +
  geom_smooth(method = "lm", se = FALSE, color = "darkred", size = 1.2) +
  labs(
    title = "Odnos ratinga i battery_life_rating",
    x = "Battery life rating",
    y = "Ukupni rating"
  ) +
  theme_minimal()
```

```{r}
# Korelacija
cor(reviews$battery_life_rating, reviews$rating)
```
Analiza grafickog prikaza odnosа izmedju rating i battery_life_rating ukazuje na jasnu pozitivnu vezu – korisnici koji daju vecu ocenu bateriji najcesce daju i veci ukupni rating uredjaja.

##camera_rating

```{r}
ggplot(reviews, aes(x = camera_rating, y = rating)) +
  geom_jitter(alpha = 0.3, color = "steelblue") +
  geom_smooth(method = "lm", se = FALSE, color = "darkred", size = 1.2) +
  labs(
    title = "Odnos rating i camera_rating",
    x = "Camera rating",
    y = "Ukupni rating"
  ) +
  theme_minimal()
```


```{r}
cor(reviews$camera_rating, reviews$rating)
```
Graficki prikaz odnosа izmedju rating i camera_rating ukazuje na jasnu pozitivnu vezu – korisnici koji daju vecu ocenu kameri najcesce daju i veci ukupni rating uredjaja.

##performance_rating

```{r}
ggplot(reviews, aes(x = performance_rating, y = rating)) +
  geom_jitter(alpha = 0.3, color = "steelblue") +
  geom_smooth(method = "lm", se = FALSE, color = "darkred", size = 1.2) +
  labs(
    title = "Odnos rating i performance_rating",
    x = "Performance rating",
    y = "Ukupni rating"
  ) +
  theme_minimal()
```


```{r}
cor(reviews$performance_rating, reviews$rating)
```
Takodje i ovde graficki prikaz odnosа izmedju rating i performance_rating ukazuje na jasnu pozitivnu vezu – korisnici koji daju vecu ocenu performansama uredjaja najcesce daju i veci ukupni rating uredjaja.

##design_rating

```{r}
ggplot(reviews, aes(x = design_rating, y = rating)) +
  geom_jitter(alpha = 0.3, color = "steelblue") +
  geom_smooth(method = "lm", se = FALSE, color = "darkred", size = 1.2) +
  labs(
    title = "Odnos rating i design_rating",
    x = "Design rating",
    y = "Ukupni rating"
  ) +
  theme_minimal()

```



```{r}
cor(reviews$design_rating, reviews$rating)
```
Sa grafika mozemo videti da korisnici koji daju vecu ocenu dizajnu uredjaja najcesce daju i veci ukupni rating uredjaja.

##display_rating

```{r}
ggplot(reviews, aes(x = display_rating, y = rating)) +
  geom_jitter(alpha = 0.3, color = "steelblue") +
  geom_smooth(method = "lm", se = FALSE, color = "darkred", size = 1.2) +
  labs(
    title = "Odnos rating i display_rating",
    x = "Display rating",
    y = "Ukupni rating"
  ) +
  theme_minimal()
```



```{r}
cor(reviews$display_rating, reviews$rating)
```
Odnos izmedju rating i performance_rating ukazuje na jasnu pozitivnu vezu. Korisnici koji daju vecu ocenu displeju uredjaja najcesce daju i veci ukupni rating uredjaja.


#price_usd
```{r}
ggplot(reviews, aes(x = factor(rating), y = price_usd)) +
  geom_boxplot(fill = "skyblue") +
  labs(
    x = "Rating",
    y = "Cena (USD)",
    title = "Cena telefona po oceni korisnika"
  ) +
  theme_minimal()
```
Ukupna ocena koju korisnici daju telefonu nije znacajno povezana sa cenom uredjaja


```{r}
anova_result <- aov(rating ~ brand, data = reviews)
summary(anova_result)
```


##brand
```{r}
ggplot(reviews, aes(x = brand, y = rating, fill = brand)) +
  geom_boxplot() +
  theme_minimal() +
  labs(
    title = "Uporedjivanje ratinga po brandu",
    x = "Brand",
    y = "Rating"
  ) +
  theme(legend.position = "none")
```
Ne postoji statisticki znacajna razlika u prosecnom ratingu izmedju razlicitih brendova.

##sentiment

```{r}
ggplot(reviews, aes(x = sentiment, y = rating)) +
  geom_boxplot() +
  labs(title = "Raspodela ratinga po sentimentu",
       x = "Sentiment",
       y = "Rating") +
  theme_minimal()
```

Sa boxplota mozemo uociti:
  -recenzije sa Negative sentimentom imaju uglavnom niske ocene (1–2)
  -recenzije sa Neutral sentimentom imaju ocene uglavnom oko 2–3
  -recenzije sa Positive sentimentom imaju uglavnom visoke ocene (4–5)
Logicno je da ce zadovoljni kupci davati vece ocene.

Ono sto dodatno mozemo uociti na grafiku jesu potencijalni outlier-i za Negative i Neutral vrednosti promenljive Sentiment. Iako je vecina korisnika koja je za Sentiment dala ocenu Negative ocenila proizvod sa 1 i 2, postoje korisnici koji su ipak ocenili sa 4. Kod neutral je slicna situacija, najcesce ocene su 2 i 3, ali imamo i ocenu 5. 

Na osnovu ovoga, proverimo koliko ima Negative sentiment a ocenu > 3.
Mozemo videti da ima 62 review sa ovom situacijom.

```{r}
nrow(reviews %>%
       filter(sentiment == "Negative", rating > 3))
```
Kako bismo bolje videli sta se desava, mozemo videti koji modeli su ocenjeni na ovakav nacin.
```{r}
reviews %>% 
  filter(sentiment == "Negative", rating > 3) %>%
  group_by(model) %>%
  summarize(n = n()) %>%
  arrange(desc(n))

```

Sada je korisno uporediti prosecnu ocenu za rating sa ovim vrednostima da vidimo ima li velikih odstupanja. 
```{r}
reviews %>%
  group_by(model) %>%
  summarise(avg_rating = mean(rating))
```


Za situaciju kada je Sentiment Neutral imamo nesto vise outlier-a, tj nesto vise korisnika koji su ocenili taj model sa najvisom ocenom.
```{r}
nrow(reviews %>%
       filter(sentiment == "Neutral", rating == 5))
```

Isto kao i za prethodnu situaciju, pogledajmo kakav je odnos medju samim modelima.
```{r}
reviews %>% 
  filter(sentiment == "Neutral", rating == 5) %>%
  group_by(model) %>%
  summarize(n = n()) %>%
  arrange(desc(n))
```

##Prosecan rating po modelu
```{r}
avg_ratings = reviews %>% 
  group_by(model) %>%
  summarise(avg_rating = mean(rating))
```

##Median-a rating-a po modelu
```{r}
meadian_by_model = reviews %>%
  group_by(model) %>%
  summarise(median_rating = median(rating))
```

##Predstavimo outlier-e za situaciju kada je sentiment Negative, a ocena > 3 preko grafika. 

Sada, izdvojimo outlier-e u poseban dataframe.
```{r}
outliers_negative = reviews %>% 
  filter(sentiment == "Negative", rating > 3)
```

Predstavimo ovo na grafiku
```{r}
ggplot() +
  # prosecan rating po modelu
  geom_col(data = avg_ratings, aes(x = reorder(model, avg_rating), y = avg_rating), fill = "skyblue") +
  geom_point(data = outliers_negative, aes(x = model, y = rating), color = "red", size = 2, position = position_jitter(width = 0.2)) +
  coord_flip() + 
  labs(title= "Prosecan rating po modelu i outlier-i", 
       x = "Model uredjaja", 
       y = "Rating")
```

Posto prosecna ocena nije nije uvek merodavna, mozemo graficki predstaviti i odnos median-e i outlier-a


Iz ovog grafika ne mozemo mnogo procitati. Vecina ispitanika svaki model ocenjuje srednjom ocenom. 

```{r}
ggplot() +
  # prosecan rating po modelu
  geom_col(data = meadian_by_model, aes(x = reorder(model, median_rating), y = median_rating), fill = "skyblue") +
  geom_point(data = outliers_negative, aes(x = model, y = rating), color = "red", size = 2, position = position_jitter(width = 0.2)) +
  coord_flip() + 
  labs(title= "Prosecan rating po modelu i outlier-i", 
       x = "Model uredjaja", 
       y = "Rating")
```

#Neutral sentiment i outlier-i


```{r}
outliers_neutral = reviews %>% 
  filter(sentiment == "Neutral", rating == 5)
```

Ovde imamo vise odstupanja od prosecnog rating-a u odnosu na Negative.
```{r}
ggplot() +
  # prosecan rating po modelu
  geom_col(data = avg_ratings, aes(x = reorder(model, avg_rating), y = avg_rating), fill = "skyblue") +
  geom_point(data = outliers_neutral, aes(x = model, y = rating), color = "red", size = 2, position = position_jitter(width = 0.2)) +
  coord_flip() + 
  labs(title= "Prosecan rating po modelu i outlier-i", 
       x = "Model uredjaja", 
       y = "Rating")
```

```{r}
ggplot() +
  # prosecan rating po modelu
  geom_col(data = meadian_by_model, aes(x = reorder(model, median_rating), y = median_rating), fill = "skyblue") +
  geom_point(data = outliers_neutral, aes(x = model, y = rating), color = "red", size = 2, position = position_jitter(width = 0.2)) +
  coord_flip() + 
  labs(title= "Prosecan rating po modelu i outlier-i", 
       x = "Model uredjaja", 
       y = "Rating")
```

Na osnovu grafika i analize, vidimo da postoje jasni outlier-e u odnosu sentiment-rating. 
Za sada cemo biti svesni ovih outlier-a i ispratiti kako oni u buducnosti uticu na model zato sto mozda neka druga vrednost tj. prediktor pokuce ocenu pojedinca.


##age 
Sada cemo proveriti age, jer starost korisnika moze uticati na ocenu jer razlicite generacije razlicito dozivljavaju telefone.

```{r}
ggplot(reviews, aes(x = factor(rating), y = age)) +
  geom_boxplot(fill = "skyblue") +
  labs(
    x = "Rating",
    y = "Age",
    title = "Starost korisnika u odnosu na rating"
  ) +
  theme_minimal()
```
```{r}
cor(reviews$age,reviews$rating)
```
Na osnovu korelacije (r = 0.007518163) i grafikona, mozemo zakljuciti da starost korisnika nema znacajan uticaj na ocenu uredjaja.
Medjutim, posto je ovo numericka vrednost, mozemo godine svrstati u tri kategorije - Mladi, Srednje godine i Starija dob. 

```{r}
reviews = reviews %>%
  mutate(age_category = case_when(
    age >= 18 & age < 30 ~ "Young age",
    age >= 30 & age <= 55 ~ "Middle age",
    age > 55 ~ "Senior age"
  ))
```


```{r}
reviews$age_category = factor(reviews$age_category)
```

Sada cemo uporediti ciljnu promenljivu rating sa age_category.

Vrednosti koje su prikazane na prethodnom grafikonu nisu outlier-i to je starija populacija (velika je razlika u godinama.)

```{r}
table(reviews$age_category, reviews$rating)
```

Sada cemo proveriti odnos source i rating. Source predstavlja mesto gde je komentar ostavljen, a ujedno moze predstavljati i platformu sa koje je proizvod kupljen. Platforma na kojoj je recenzija ostavljena moZe biti indikator i kvaliteta samog uredjaja (npr. prodaja kopija na odredjenim sajtovima).

##source

```{r}
ggplot(reviews, aes(x = source, y = rating)) +
  geom_boxplot(width = 0.2, fill = "steelblue") +
  labs(
    title = "Uporedjivanje ratinga po platformama (source)",
    x = "Platforma",
    y = "Ukupni rating"
  ) +
  theme_minimal()
```

```{r}
anova_test <- aov(rating ~ source, reviews)
summary(anova_test)
```
Ne postoji statisticki znacajna razlika u prosecnim ocenama izmedju razlicitih platformi. To znaci da source nije presudan faktor u
ocenjivanju uredjaja.

Hocemo sada da proverimo verified_purchase u odnosu na rating, zato sto verifikovana kupovina povecava kredibilitet ocene, 
ljudi koji su stvarno kupili uredjaj obicno daju realnije ocene, manje laznih bot komentara.

#verified_purchase

```{r}
ggplot(reviews, aes(x = verified_purchase, y = rating, fill = verified_purchase)) +
  geom_boxplot() +
  labs(
    title = "Uporedjivanje ocena po statusu kupovine",
    x = "Verified Purchase",
    y = "Rating"
  ) + theme_minimal()
```

```{r}
t.test(rating ~ verified_purchase, reviews)
```
Iako smo pretpostavili da verifikovane recenzije imaju vecu kredibilnost, analiza pokazuje da prosecne ocene ne variraju znacajno u zavisnosti od statusa kupovine.

#helpful_votes

```{r}

ggplot(reviews, aes(x = helpful_votes, y = rating)) +
  geom_jitter(alpha = 0.3, color = "steelblue") +
  geom_smooth(method = "lm", se = FALSE, color = "darkred", size = 1.2) +
  labs(
    title = "Odnos rating i helpful_votes",
    x = "Helpful votes",
    y = "Ukupni rating"
  ) +
  theme_minimal()

```


```{r}

cor(reviews$helpful_votes, reviews$rating)

```

Vidimo da je promenljiva helpful_votes znacajna u odredjenoj meri. Uredjaji koji imaju veci broj "korisnih glasova" na recenzijama uglavnom imaju nesto visi rating.
Znaci popularnije recenzije su cesto one koje su dale dobru ocenu proizvodu.


```{r}

reviews$review_date <- as.Date(reviews$review_date)

ggplot(reviews, aes(x = review_date, y = rating)) +
  geom_jitter(alpha = 0.3) +
  labs(
    title = "Veza izmedju datuma recenzije i ocene",
    x = "Datum recenzije",
    y = "Rating"
  ) +
  theme_minimal()


```
Deluje da datum recenzije nema nikakav znacaj na ukupan rating, pogledacemo i prosecan rating po mesecima.

```{r}

df_month <- reviews %>% 
  mutate(month = floor_date(review_date, "month")) %>% 
  group_by(month) %>% 
  summarise(avg_rating = mean(rating))

ggplot(df_month, aes(x = month, y = avg_rating)) +
  geom_line(size = 1) +
  geom_point(color = "steelblue") +
  labs(
    title = "Prosecan rating po mesecima",
    x = "Mesec",
    y = "Prosecan rating"
  ) +
  theme_minimal()

```

Sa grafika mozemo videti da su podaci prilicno nasumicno rasporedjeni, takodje opseg prosecnog rating-a je od 3.00 do 3.20, sto je ne toliko znacajna razlika. 
Ova promenljiva nam verovatno nece biti znacajna u predvidjanju.

```{r}

ggplot(reviews, aes(x = language, y = rating, fill = language)) +
  geom_boxplot() +
  theme_minimal() +
  labs(
    title = "Uporedjivanje ratinga po jeziku",
    x = "Language",
    y = "Rating"
  ) +
  theme(legend.position = "none")

```

Jezik recenzije nema nikakav uticaj na ciljnu promenljivu.

```{r}

ggplot(reviews, aes(x = country, y = rating, fill = country)) +
  geom_boxplot() +
  theme_minimal() +
  labs(
    title = "Uporedjivanje ratinga po drzavama",
    x = "Country",
    y = "Rating"
  ) +
  theme(legend.position = "none")

```

Drzava takodje nema nikakav znacaj za ovo predvidjanje.


------------
Feature selection
------------

Iskoristicemo feature importance zasnovan na random forest modelu za selekciju najvaznijih prediktora.

Random forest kombinuje veci broj stabala odlucivanja, pogodan je za probleme klasifikacije (za klasifikaciju ne mozemo koristiti LASSO i RIDGE regularizaciju).

```{r}

rf_model <- randomForest(
  x = subset(reviews, select = -rating),
  y = as.factor(reviews$rating),
  importance = TRUE
)

```


```{r}

importance(rf_model)

```

Mean Decrease Accuracy nam govori koliko bi se smanjila tacnost modela ako bi se neka promenljiva permutovala (sve ostale promenljive ostanu iste, a ona se izmeni).
Dakle veci Accuracy nam govori da je promenljiva vaznija za predvidjanje.

Gini indeks meri koliko dobro stablo odlucivanja razdvaja podatke na klase.
Mean Decrease Gini je mera koliko promenljiva doprinosi cistoci cvorova - dakle veci Mean Decrease Gini znaci da je promenljiva znacajnija (doprinosi vecoj cistoci cvorova).

Mozemo prikazati Mean Decrease Accuracy i Mean Decrease Gini i graficki:

```{r}

varImpPlot(rf_model)

```

Iz tabele i sa grafika mozemo videti gde su Accuracy i Gini veci i odrediti koje promenljive mozemo koristiti za predvidjanje.

Najznacajniji prediktori su nam:
 - camera_rating
 - display_rating
 - batery_life_rating
 - design_rating
 - performance_rating
 - sentiment
 - eventualno mozemo uzeti u obzir promenljivu helpful_votes, mada je Mean Decrease Gini dosta nizak kod nje
 
 
 Sve ovo smo i sami zakljucili kroz "rucno" poredjenje prediktora sa ciljnom promenljivom, ali je uvek bolje iskoristiti neku metodu za feature selection.
 Tako smo potvrdili nase zakljucivanje i proverili da nam nesto nije promaklo.

```{r}

reviews_important_vars = reviews[, c("camera_rating", "display_rating", "battery_life_rating", "design_rating", "performance_rating", "sentiment", "custom_price_usd", "rating")]

names(reviews_important_vars)

```

Napravili smo novi skup podataka koji sadrzi samo one kolone koje su nam bitne za predikciju nase ciljne promenljive i samu ciljnu promenljivu.

Sada cemo ovaj skup podeliti na trening, test i validacioni skup.

```{r}

set.seed(123)

index_train = sample(1: nrow(reviews_important_vars), size = 0.6 * nrow(reviews_important_vars))

train = reviews_important_vars[index_train, ]

```

Uzeli smo 60% podataka za trening skup. Ostatak cemo podeliti na test i validation skup (oba po 20%)


```{r}

remaining = reviews_important_vars[-index_train, ]
index_test = sample(1:nrow(remaining), size = 0.5 * nrow(remaining))

validation = remaining[index_test, ]
test = remaining[-index_test, ]

```

Podelili smo i ostatak podataka na validacioni i testni skup, provericemo dimenzije svakog skupa.

```{r}

dim(train)

```


```{r}

dim(test)

```


```{r}

dim(validation)

```

Trening skup ima 30 000 opservacija sto je sasvim dovoljno i predstavlja 60% ukupnog broja podataka (50 000). Validacioni i testni skup imaju po 10 000 opservacija tako da cemo moci lepo da ispitamo da li nas model radi dobru procenu.

```{r}
train$rating = as.factor(train$rating)
validation$rating = as.factor(validation$rating)
test$rating = as.factor(test$rating)

```

Ciljna promenljiva je trenutno tipa int, a nama je potrebna klasifikacija u 5 nivoa, zato pretvaramo rating u factor promenljivu.

Takodje cemo promenljivu sentiment prebaciti u numericku, neki modeli rade samo sa numerickim vrednostima, a sentiment ima samo 3 nivoa (Negative, Neutral i Positive).

```{r}

train$sentiment = as.numeric(factor(train$sentiment, levels = c("Negative", "Neutral", "Positive")))
validation$sentiment = as.numeric(factor(validation$sentiment, levels = c("Negative", "Neutral", "Positive")))
test$sentiment = as.numeric(factor(test$sentiment, levels = c("Negative", "Neutral", "Positive")))

str(train)

```

Struktura skupa podataka nam sada odgovara.
Idemo da napravimo vise modela.

#K-Nearest Neighbors (KNN)

```{r}
knn_model = knn(train = scale(train[, -8]), test = scale(test[, -8]), cl = train$rating, k = 7)

confusionMatrix(knn_model, validation$rating)

```

Na prvi pogled vidimo da model nije bas najbolji (kada uporedimo Prediction i Reference u tabeli).
Prediction nam govori sta je model predvideo a Reference sta je stvarna vrednost u nasem skupu.
Accuracy (0.22) znaci da je samo 22% predikcija tacno, sto je veoma lose.
Kappa (0.0052) - skoro 0 - model prakticno nije bolji od nasumicnog predvidjanja.
Sensitivity ( TP/(TP+FN) ) - u koliko procenata model tacno predvidi klasu - vidimo da je ovde raspon od 0.13 do 0.29 sto je veoma lose.
Specificity ( TN/(TN+FP) ) - koliko model tacno predvidi da nesto nije ta klasa - ovde moze da nam se ucini da je Specificity solidan, ali treba uzeti u obzir da imamo 5 klasa tako da je moguce da je model nasumicno birao neku od preostale 4 klase.

Model je jako los, mozemo da pokusamo sa vecim brojem suseda.


```{r}

knn_model2 = knn(train = scale(train[, -8]), test = scale(test[, -8]), cl = train$rating, k = 25)

confusionMatrix(knn_model2, validation$rating)

```

Pokusali smo sa cak 25 suseda, ali model je i dalje veoma los, tako da cemo morati da pokusamo sa necim kompleksnijim.


#Multinomialna Logisticka Regresija

```{r}

mlr_model = multinom(rating ~ camera_rating + display_rating + battery_life_rating + design_rating + performance_rating + sentiment + custom_price_usd, data = train)

```


```{r}

mlr_predict = predict(mlr_model, newdata = validation)

cm_mlr = confusionMatrix(mlr_predict, validation$rating)

```

Iz matrice Prediction vs. Reference odmah vidimo da je model prilicno dobar - svakako ima gresaka ali greske su uglavnom za 1 (ako je prava ocena 4, model eventualno moze predvideti da je ocena 3 ili 5).
Accuracy (0.77) - u 77% slucajeva je model tacno predvideo
Kappa (0.70) - ovo je sasvim zadovoljavajuca vrednost
Sensitivity ( TP/(TP+FN) ) - izmedju 0.71 i 0.79, znaci za sve klase je solidan, nema neke klase za koju model ne predvidja dobro
Specificity ( TN/(TN+FP) ) - sve su preko 0.9, model solidno prepoznaje sta nije odredjena klasa.

Model je sasvim zadovoljavajuci, ali pokusacemo da pronadjemo jos bolji model.

#Naive Bayes

```{r}

nb_model = naiveBayes(rating ~ ., data = train)

nb_predict = predict(nb_model, newdata = validation)

cm_naive_bayes = confusionMatrix(nb_predict, validation$rating)

```
Iz matrice Prediction vs. Reference vidimo da je situacija slicna kao kod Multinomialne Logisticke Regresije, model uglavnom pogadja ili promasuje za 1
Accuracy (0.73) - u 73% slucajeva je model tacno predvideo, za nijansu manje nego kod MLR
Kappa (0.65) - solidno visoka vrednost, ali nesto manja nego kod MLR
Sensitivity ( TP/(TP+FN) ) - izmedju 0.65 i 0.88, nije priblizan za sve klase, dosta bolje pogadja ako je klasa 1 ili 5 nego ostale 
Specificity ( TN/(TN+FP) ) - sve su preko 0.9, model solidno prepoznaje sta nije odredjena klasa, dosta slicno kao kod MLR.

Model je za nijansu losije od prethodnog, nastavljamo sa drugim modelima.

Probacemo neke kompleksnije modele, mozda nam daju bolje rezultate

#Support Vector Machine - SVM

```{r}

svm_model = svm(rating ~ ., data = train, kernel = "radial", cost = 1, gamma = 1/ncol(train))

svm_predict = predict(svm_model, validation)

cm_svm = confusionMatrix(svm_predict, validation$rating)
```

SVM je sasvim dobar model, u rangu sa MLR

#Random Forest

Random Forest smo vec koristili za odredjivanje najbitnijih prediktora, ovaj put ga koristimo kao model za predikciju.

```{r}

rf_model = randomForest(rating ~ ., data = train, ntree = 300, mtry = 3, importance = TRUE)

rf_predict = predict(rf_model, newdata = validation)

cm_rf = confusionMatrix(rf_predict, validation$rating)

```

Ocekivali smo da ce dati bolje rezultate od MLR i SVC modela ali rezultati su slicni, cak za nijansu losiji nego kod ova dva modela.


#XGBoost

XGBoost je napredna metoda koja kombinuje vise odlucujucih stabala da bi stvorila precizan model, uz regularizaciju koja smanjuje overfitting.

Prvo cemo odraditi pripremu podataka za xgboost
Xgboost zahteva numericke matrice
label za XGB mora biti numeric (klase 0,1,2,3...)

```{r}
train_matrix <- as.matrix(train[, -8])
train_label <- as.numeric(train$rating) - 1  # XGBoost klase moraju poceti od 0

validation_matrix <- as.matrix(validation[, -8])
validation_label <- as.numeric(validation$rating) - 1

```
Kreiranje dmatrix objekata. Dmatrix nam treba iskljucivo kod xgboost-a jer je to posebna optimizovana struktura podataka koju XGBoost koristi da bi bio brzi, manje trosio memoriju...

```{r}
dtrain <- xgb.DMatrix(data = train_matrix, label = train_label)
dval <- xgb.DMatrix(data = validation_matrix, label = validation_label)

```

Parametri xgboost modela za multi-class klasifikaciju
```{r}

num_class <- length(unique(train_label))

```

```{r}
params <- list(
  booster = "gbtree",
  objective = "multi:softmax",
  num_class = num_class,
  eta = 0.1,
  max_depth = 6,
  subsample = 0.8,
  colsample_bytree = 0.8,
  eval_metric = "mlogloss"
)
```

```{r}
xgb_model <- xgb.train(
  params = params,
  data = dtrain,
  nrounds = 200,
  evals  = list(train = dtrain, eval = dval),
  early_stopping_rounds = 10,
  print_every_n = 10
)


```


```{r}
xgb_pred <- predict(xgb_model, dval)

```

Pretvaranje nazad u factor za confusion matrix

```{r}
xgb_pred_factor <- factor(xgb_pred + 1, levels = 1:num_class)
validation_label_factor <- factor(validation_label + 1, levels = 1:num_class)
```


```{r}
cm_xg_boost = confusionMatrix(xgb_pred_factor, validation_label_factor)

```
Tacnost na validacionom skupu:
Ukupna tacnost (Accuracy): 77%
Kappa koeficijent: 0.7

Model najbolje klasifikuje krajnje klase (1 i 5) sa visokom specificnoscu (obe klase ~0.97) i umerenom tacnoscu (klasa 1:~0.78,klasa5:~0.77).
Srednje klase (2, 3, 4) pokazuju nesto nizu senzitivnost i preciznost, sto je ocekivano, jer su ocene numericki slicne i model ih teze razlikuje.
Iz tabele predikcija mozemo videti  da se vecina gresaka javlja medju susednim klasama (npr. 2 i 3, 3 i 4).
XGBoost je dao skoro iste rezultate kao MLR.

Za svaki od kreiranih modela odradicemo sledece metrike na osnovu matrice konfuzije.

```{r}
calc_metrics <- function(cm){
  cm = cm$table
  # cm je numerička matrica, npr. cm$table
  n_classes <- nrow(cm)
  
  acc <- sum(diag(cm)) / sum(cm)
  
  precision <- sapply(1:n_classes, function(i) cm[i,i]/sum(cm[,i]))
  recall    <- sapply(1:n_classes, function(i) cm[i,i]/sum(cm[i,]))
  f1        <- 2 * (precision * recall) / (precision + recall)
  
  macro_precision <- mean(precision, na.rm=TRUE)
  macro_recall    <- mean(recall, na.rm=TRUE)
  macro_f1        <- mean(f1, na.rm=TRUE)
  
  return(list(
    accuracy = acc,
    macro_precision = macro_precision,
    macro_recall = macro_recall,
    macro_f1 = macro_f1,
    precision = precision,
    recall = recall,
    f1 = f1
  ))
}

```



```{r}
metrics1 <- calc_metrics(cm_mlr)
metrics2 <- calc_metrics(cm_naive_bayes)
metrics3 <- calc_metrics(cm_svm)
metrics4 <- calc_metrics(cm_rf)
metrics5 <- calc_metrics(cm_xg_boost)
```



```{r}
all_metrics <- data.frame(
  model = c("Multinom", "NaiveBayes", "RandomForest", "SVM", "XGBoost"),
  accuracy = c(metrics1$accuracy, metrics2$accuracy, metrics3$accuracy, metrics4$accuracy, metrics5$accuracy),
  macro_precision = c(metrics1$macro_precision, metrics2$macro_precision, metrics3$macro_precision, metrics4$macro_precision, metrics5$macro_precision),
  macro_recall = c(metrics1$macro_recall, metrics2$macro_recall, metrics3$macro_recall, metrics4$macro_recall, metrics5$macro_recall),
  macro_f1 = c(metrics1$macro_f1, metrics2$macro_f1, metrics3$macro_f1, metrics4$macro_f1, metrics5$macro_f1)
)
```



```{r}
print(all_metrics)

```
Na osnovi svih vrednosti, mozemo zakljuciti da su svi modeli slicni, ali da na osnovu metrika najvise pouzdanosti ima Multinominalna regresija.


```{r}

```



```{r}

```



```{r}

```




```{r}

```



```{r}

```



```{r}

```



```{r}

```




```{r}

```



```{r}

```



```{r}

```



```{r}

```




```{r}

```



```{r}

```



