---
title: "Global_Mobile_Reviews_Dataset"
output: pdf_document
date: "2025-11-22"
---

#Analiza skupa podataka: Global Mobile Review Dataset

##Opis problema

##Ucitavanje skupa podataka
Na samom pocetku, kako bismo mogli raditi sa ovim skupom podatka, potrebno je ucitati ga. Skup podataka nalazi se u csv formatu, u fajlu pod nazivom `Mobile_Reviews_Sentiment.csv`.
```{r}
reviews = read.csv("Mobile_Reviews_Sentiment.csv", stringsAsFactors = FALSE)
```

Posto postoji samo jedan fajl, potrebno je videti sa kojom kolicinom podataka raspolazemo kako bismo organizovali podatke sa trening i testni skup. 
Ovaj skup podataka ima dovoljnu kolicinu podaka - sastoji se od 50 000 redova i 25 kolona. 
```{r}
dim(reviews)
```
Struktura podataka uglavnom kategorijska. Mozemo videti numericke vrednosti u promenljivima tipa `camera_rating`, `performance_rating` i slicno, ali to su promenljive koje oznacavaju raiting, tako da ce najverovatnije u buducem radu sa skupom podataka biti pretvorene u kategorijske promenljive. Ovo ce se dodatno analizirati. 
Prave numericke vrednosti se mogu primetiti kod promenljivih `price_usd`, `price_local` i `exchange_rate_to_usd`.
```{r}
str(reviews)
```
Pogledajmo pregled svih promenljivih u skupu podataka. Ono sto mozemo primetiti da nema NA vrednosti, mada ce za kategorijske biti potrebno proveriti da li je polje prazan String zato sto se i ovo smatra nedostajucom vrednoscu, samo u drugom obliku. 
```{r}
summary(reviews)
```
#Opis i analiza pojedinacnih promenljivih
U ovom delu cemo proci kroz skup podataka i posebno opisati i analizirati svaku promenljivu. Na ovaj nacin cemo videti raspodelu vrednosti te promenljive, da li postoje nedostajuce vrednosti i slicno. 

##review_id
Ova promenljiva predstavlja jedinstveni identifikator tj. ID za svaki review.

Mozemo videti da je minimalna vrednost 1 (prvi review), a maksimalna vrednost 50 000 (poslednji review u skupu podataka). 

```{r}
summary(reviews$review_id)
```
##customer_name
Ime osobe koja ostavlja review odnosno musterije.

###Nedostajuce vrednosti
Ovo je kategorijska promenljiva, tako da cemo proveriti da li ima nedostajucih vrednosti. 

Na osnovu rezultata komande ispod mozemo videti da ova kolona nema "skrivene" nedostajuce vrednosti. 

```{r}
sum(reviews[reviews$customer_name == ""])
```
###Pretvaranje u faktorsku promenljivu
Posto ime nije numericka vrednost - ne mozemo sa njom vrsiti racunice kao sa brojevima, ona se smatra kategorijskom i to nominalnom kategorijskom promenljivom (ne postoji prirodni red za njene vrednosti). Zato cemo ime pretvoriti u faktorsku promenljivu.
```{r}
reviews$customer_name = factor(reviews$customer_name)
```

##age
Godine su numericka vrednost i predstavljaju broj godina koje osoba koja ostavlja review ima.

###Analiza promenljive
Minimum godina koje osoba ima u nasem skupu podataka je 18 - sto znaci da su sve ispitane osobe punoletne, dok je maksimalan broj godina 65. 
```{r}
summary(reviews$age)
```
Na osnovu grafika ispod - koji oznacava raspodelu vrednosti same promenljive, mozemo videti da su najveci broj ocena ostavili mladi od 18 - 22 godine, zatim osobe srednjih godin i najmanje starije osobe - iznad 50 godina. Mozemo reci da je ovo i ocekivano, uzimajuci u obzir da mladje generacije mnogo vise koriste mobilne uredjaje.
```{r}
ggplot(reviews, aes(x = age)) + 
  geom_density(fill = "tomato", alpha = 0.5)
```
##brand
Promenljiva koja oznacava brand, odnosno proizvodjaca samog uredjaja.

###Analiza promenljive
Ovaj skup podataka razlikuje 7 proizvodjaca mobilnih uredjaja kao sto se moze videti u tabeli ispod. 
Dodatno, na osnovu vrednosti koja predstavlja broj pojavljivanja proizvodjaca, mozemo potvrditi da je ucestalost gotovo podjednaka. 

```{r}
table(reviews$brand)
```

```{r}
ggplot(reviews, aes(x = brand)) + 
  geom_bar(fill = "tomato", color = "black") +
  labs(title = "Graficki prikaz broja pojavljivanja brenda u skupu podataka",
       x = "Naziv brenda", 
       y = "Ime pojavljivanja")
```
###Pretvaranje promenljive u faktorsku promenljivu
Posto je ovo kategorijska promenljiva i ima ogranicen broj kategorija, pretvoricemo je u faktorsku promenljivu radi dalje obrade.
```{r}
reviews$brand = factor(reviews$brand)
```


##model
Ova promenljiva oznacava model uredjaja koji je predmet ocenjivanja tj. review-a.

###Analiza promenljive
Mozemo videti koji modeli su kupovani i ocenjivani u nasem skupu podataka.
Posto ima relativno veliki broj kategorija, najbolje je njihovu zastupljenost predstaviti koriscenjem grafika.
```{r}
table(reviews$model)
```
Na osnovu grafika lakse je uociti da se modeli Realme 12 Pro i Realme Narzo 70 najvise pojavljuju.
```{r}
ggplot(reviews, aes(x = model)) +
  geom_bar(fill = "tomato", color = "black") + 
  theme_minimal() + 
  theme(axis.text.x = element_text(angle = 45, hjust = 1)) + 
  labs(title = "Graficki prikaz zastupljenosti modela u skupu podataka",
       x = "Ime modela", 
       y = "Broj pojavljivanja")
  
```
###Pretvaranje u faktorsku promenljivu
Kao i sa brendom i model cemo pretvoriti u faktorsku promenljivu kako bismo u buducnosti lakse radili sa njom.
```{r}
reviews$model = factor(reviews$model)
```

##price_usd
Cena uredjaja u americkim dolarima.

###Analiza promenljive
Ova promenljiva je kontinualna numericka u intervalu od 180 do 1500 dolara - [180, 1500).
Predstavimo raspodelu cena grafikom.
```{r}
summary(reviews$price_usd)
```

Na grafiku primecujemo da najvise ima cena u raponu od 500 - 700 USD.
```{r}
ggplot(reviews, aes(x = price_usd)) + 
  geom_density(fill = "tomato", alpha = 0.5) +
  labs(title = "Gravicki prikaz raspodele cena u USD", 
       x = "Cena u USD",
       Y = "Ucestalost")

```

##price_local
Cena uredjaja izrazena u lokalnoj valuti.

###Analiza promenljive
Mozemo primetiti da je ova promenljiva, iako je logicno da bude numericka, predstavljena kao kategorijska. 
```{r}
summary(reviews$price_local)
```
Ucitajmo prvih 10 redova, kako bismo ustanovili zbog cega je ovo ovako.
Mozemo videti da se na pocetku ili na kraju Stringa pojavljuje i oznaka valute. Ukoliko u buducnosti resimo da koristimo ovu promenljivu za analizu ili predikciju, moramo resiti ovaj izazov tj. izvrsiti ekstrakciju brojcanih vrednosti iz String-ova. 
```{r}
head(reviews$price_local, 10)
```
Posto specijalni karakteri mogu postojati i na pocetku i na kraju Stringa, kreiracemo dve metode. Jedna uklanja specijalne karaktere sa pocetka, a druga sa kraja Stringa.
```{r}
remove_from_start <- function(x) {
  gsub("^[^0-9]*", "", x)
}

remove_from_end <- function(x) {
  gsub("[^0-9]*$", "", x) 
}

```

Sada cemo prvo pozvati funkciju koja brise sa pocetka, pa sa kraja stringa.
```{r}

reviews$price_local = remove_from_start(reviews$price_local)
reviews$price_local = remove_from_end(reviews$price_local)

```

I sada cemo te vrednosti pretvoriti u numericke.

```{r}
reviews$price_local = as.numeric(reviews$price_local)
```

Proverimo jos jednom da li su uspesno uklonjeni specijalni karakteri pozivanjem prvih 10 redova u skupu podataka. 

```{r}
head(reviews$price_local, 10)
```

###Ciscenje znakova valute i pretvaranje price_local u numericku promenljivu
```{r}
head(reviews$price_local, 10)
```

##currency
Valuta u kojoj je izrazen iznos u price_Local.

###Analiza promenljive
Ovo je kategorijska promenljiva koja nam ne govori samo o valuti, nego i o zemlji iz koje pojedinac dolazi. Ovaj podatak mozda bude imao znacaja u buducnosti. 

Hajde da preko tabele pogledamo koje su kategorije i ima li nedostajucih vrednosti u vidu praznog stringa.
```{r}
table(reviews$currency)
```
Mozemo primetiti 8 valuta i 8 zemalja:
AED — Ujedinjeni Arapski Emirati Dirham
AUD - Australijski dolar
BRL - Brazilski real
CAD - Kanadski dolar
EUR - Euro
GBP - Britanska funta
INR - Indijska ruplja
USD - Americki dolar

Po brojevima mozemo zakljuciti da se u skupu podataka nalazi podjednak broj ispitanika po zemljama koje koriste ovu valutu, ali hajde da to potvrdimo i grafickim prikazom.
```{r}
ggplot(reviews, aes(x = currency)) + 
  geom_bar(fill = "tomato", color = "black") + 
  theme_minimal() + 
  labs(title = "Graficki prikaz broja pojavljivanja lokalnih valuta", 
       x = "Lokalna valuta", 
       y = "Broj pojavljivanja")
```
###Pretvaranje currency u faktorsku promenljivu
```{r}
reviews$currency = factor(reviews$currency)
```

##exchange_rate_to_usd     
Ova promenljiva predstavlja kurs lokalne valute izrazene u americkim dolarima - USD.

```{r}
summary(reviews$exchange_rate_to_usd)
```

##exchange_rate_to_usd i currency
Posto je ovo kurs lokalne valute izrazen u americkim dolarima, potrebno je da ima jedinstvenih vrednosti koliko i lokalnih valuta. U ovom slucaju to je 8. 
Pomocu komande ispod mozemo potvrditi da svaka valuta ima tacno jedan kurs sto doprinosi konzistentnosti u skupu podataka.
```{r}
length(unique(reviews$exchange_rate_to_usd))
```
Dodatno, potrebno je proveriti koja vrednost odgovara kojoj valuti. Ovo je korisno da bi se uporedila tacnost. 
Na primer, kurs za prebacivanje USD u USD treba biti 1 tj. da se vrednosti preslikavaju. 
Hajde da to proverimo sledeceom tablicom. 
Odlicno, mozemo videti tablicu vrednosti i potvrditi da je istovetna.
```{r}
reviews %>%
  group_by(currency) %>%
  summarise(exchange_rate = unique(exchange_rate_to_usd))
```

##rating
Ovo je kategorijska promenljiva koja oznacava stepen zadovoljstva odnosno samu ocenu uredjaja. Ovo je ujedno i ciljna promenljiva u ovom skupu podataka.

Mozemo zakljuciti da su ocene od 1 do 5.
```{r}
table(reviews$rating)
```
Na osnovu grafika prikazanog ispod mozemo zakljuciti da najmanje ima uredjaja kojima je osoba prezadovoljna ili u potpunosti nezadovoljna. Najvise osoba uredjaj je ocenilo srednjim ocenama - 3 i 4.
```{r}
ggplot(reviews, aes(x = rating)) + 
  geom_bar(fill = "tomato", fill = "black") + 
  theme_minimal() + 
  labs(title = "Graficki prikaz ocena i broja pojavljivanja", 
       x = "Ocena",
       y = "Broj pojavljivanja")
```
##review_text
Komentar za sam review o zadovoljstvu uredjajem.
Ovo je String promenljiva. 
```{r}
summary(reviews$review_text)
```
#sentiment
Kategorijska promenljiva koja oznacava da li je u globalu osoba zadovoljna uredjajem ili ne.

Ovo je kategorijska promenljiva sa tri vrednosti: 
- Negative (osoba nije zadovoljna uredjajem)
- Neutral (osoba je neutralna po pitanju izjasnjavanja o zadovoljstvu uredjajem)
- Positive (osoba je zadovoljna uredjajem)
```{r}
table(reviews$sentiment)
```
Mozemo videti da je najveci broj korisnika zadovoljan izborom uredjaja, sto se slaze sa vrednostima promenljive rating gde je vecina korisnika ocenila uredjaj ocenama od 3 - 5.
```{r}
ggplot(reviews, aes(x = sentiment)) + 
  geom_bar(fill = "tomato", color = "black") +
  theme_minimal()
```
```{r}
reviews$sentiment = factor(reviews$sentiment)
```

##country
Predstavlja zemlju iz koje dolazi osoba koja ocenjuje uredjaj.

Iako se neke valute koriste u vise drzava (na primer EUR) mozemo videti da broj zemalja odgovara broju valuta. 
Mozemo primetiti da je podjednak broj review-a iz ovih zemalja, sa neznatnim isticanjem Brazila i USA-a.
```{r}
table(reviews$country)
```
```{r}
reviews$country = factor(reviews$country)
```

##language
Ovo je jos jedna promenljiva vezana za samog korisnika i predstavlja jezik kojim osoba govori.

Najveci broj ispitanika govori engleskim jezikom sto je ocekivano obzirom da imamo cak 4 zemlje (sto je polovina u nasem skupu podataka) gde je engleski jezik zvanicni jezik: UK, USA, Autralija i deo Kanade.

```{r}
table(reviews$language)
```

```{r}
reviews$language = factor(reviews$language)
```


##review_date
Datum ostavljanja review-a za uredjaj. 

##verified_purchace
Ova promenljiva nam moze biti zanimljiva u buducnosti zato sto predstavlja True/False tip promenljiva koja objasnjava da li je kupovina uredjaja verifikovana ili ne.

Mozemo videti da je 1/5 ocena sa neverifikovanom ili nepotvrdjenom kupovinom. 
U nastavku cemo posebnu paznju posvetiti ovoj promenljivoj i razmotriti da li treba uzimati u obzir ocene koje nisu verifikovane. Da li neverifikovane kupovine treba smatrati za outlier-e ukoliko ocena odskace od ostatka za taj uredjaj? 
Ovo su sve pitanja na koja je potrebno odgovoriti u nastavku. 
```{r}
table(reviews$verified_purchase)
```
```{r}
reviews$verified_purchase = factor(reviews$verified_purchase)
```

Narednih par promenljvih ticu se ocena nekih karakteristika samih uredjaja. 
U skladu sa tim, u daljem radu cemo videti na koje uredjaje se ocene odnose i da li mozda tu imamo neke outlier-e.


##batery_life_rating
Ocena baterije samog uredjaja. 

Na osnovu tabele ispod mozemo zakljuciti da najveci broj korisnika nije zadovoljan zivotnim ciklusom baterije samog uredjaja.
```{r}
table(reviews$battery_life_rating)
```
#camera_rating
Ocena kamere uredjaja od 1 do 5.

Isto kao i prethodni slucaj, mali broj ljudi je zadovoljan kamerom uredjaja koji je kupio.

```{r}
table(reviews$camera_rating)
```

```{r}
ggplot(reviews, aes(x = camera_rating)) + 
  geom_bar(fill = "tomato", color = "black")
```
#performance_rating
Performanse i brzina prilikom koriscenja uredjaja. 

I ovde je ista situacija, mali broj ljudi je zadovoljan performansama uredjaja.
```{r}
table(reviews$performance_rating)
```
#design_rating
Ocena dizajna uredjaja.

Identicna situacija kao i prethodne karakteristike.
```{r}
table(reviews$design_rating)
```
#display_rating
Ocena display-a uredjaja.


```{r}
table(reviews$display_rating)
```

#review_length i word_count
Ove dve promenljive odnose se na duzinu review_text-a i broju reci koji se u njemu nalazi.


#helpful_votes


#source
Ovo je izvor, odnosno mesto gde je komentar ostavljen, a ujedno moze predstavljati i platformu sa koje je proizvod kupljen jer se review najcesce ostavlja upravo na toj platformi.

Broj kupovina je priblizan za svaku od 5 platformi.
```{r}
table(reviews$source)
```

```{r}
reviews$source = factor(reviews$source)
```

#Provera ispravnosti price_usd
Posto imam promenljive price_local i exchange_rate_to_usd, korisno je pogledati da li su sve vrednosti unutar price_usd odgovarajuce, tj. da li je konverzija ispravno odradjena.
Ovo je bitno radi dalje obrade podataka za slucaj da odlucimo da gledamo samo ovu promenljivu kao cenu koja je na istoj skali za sve redove.

To cemo uraditi jednostavnim deljenjem price_local i exchange_rate_to_usd i proverom da li vrednost odgovara price_usd.

```{r}
reviews$custom_price_usd = round(reviews$price_local / reviews$exchange_rate_to_usd, 2)
```

Prikazimo prvih nekoliko elemenata, kako bismo videli da li je konverzija prosla kako treba.
```{r}
reviews[, c("price_usd", "custom_price_usd", "price_local", "currency", "exchange_rate_to_usd")]

```
Pogledajmo ukupno koliko vrednosti u price_usd je tacno. 
Vidimo da je cak 48 000 tacno, sto znaci da imamo samo 2 000 vrednosti koje imaju neki problem za konverzijom valuta. 
Hajde da to analiziramo
```{r}
sum(reviews$price_usd == reviews$custom_price_usd)
```
Ovde cemo izdvojiti redove gde imamo neslaganja izmedju price_usd i custom_price_usd (vrednosti koju smo izracunali na osnovu price_local i currency).
```{r}
unmatching = reviews[reviews$price_usd != reviews$custom_price_usd, ]
```

Ono sto primecujemo u prvih 10 redova jeste da je razlika u 0.01 sto je verovatno posledica zaokruzivanja vrednosti na dve decimale. Ovo je potrebno potvrditi i za ostatak vrednosti.
```{r}
unmatching[, c("price_usd", "custom_price_usd", "price_local", "currency", "exchange_rate_to_usd")]
```

Na ovaj nacin cemo prebrojati koliko ima redova cija je razlika jedna ili manja od 0.01. 
Razlog zbog kog smo uveli 1e-8 jeste klasican problem u racunarskim naukama u radu sa decimalnim brojevima. Iako mi ocekujemo da razlika bude 0.01, u realnosti to moze biti i 0.0100001. 
```{r}
sum(abs(abs(unmatching$price_usd - unmatching$custom_price_usd) - 0.01) < 1e-8)
```
Vrednost koju smo dobili i koja iznosi 1758 cemo uporediti sa vrednoscu ukupnog broja redova gde se ne poklapaju price_usd i custom_price_usd. 
Vidimo da se broj redova poklapa. 
Ovo je odlicno, to znaci da su sve lokalne valute ispravno konvertovane u USD. 
```{r}
nrow(unmatching) - sum(abs(abs(unmatching$price_usd - unmatching$custom_price_usd) - 0.01) < 1e-8)
```

```{r}
```


```{r}
```


```{r}

```


```{r}

```

```{r}

```


```{r}

```



```{r}

```



```{r}

```



```{r}

```



```{r}

```



```{r}

```



```{r}

```


```{r}

```

