---
title: "Data Science Project"
date: "2025-11-15"
---

Skup podataka pod nazivom *personality_synthetic_dataset.csv* sadrži informacije koje, na osnovu različitih uzetih parametara, omogućavaju uvid u tip ličnosti ispitanika. Nas cilj je da ispitamo povezanost između odabranih parametara i tipa ličnosti, kako bismo napravili što precizniji model koji može predvideti tip ličnosti ispitanika.

Ciljna promenljiva, ciju vrednost je model potrebno predvideti na osnovu zavisnih parametara je *personality_type*.

Za potrebe analize podataka koristicemo programski jezik *R* i biblioteke koje on nudi.

Najpre ćemo učitati skup podataka koji je u *.csv* formata.

```{r}

ds = read.csv("personality_synthetic_dataset.csv", stringsAsFactors = FALSE)

```

Nakon učitavanja skupa podataka, možemo pogledati njegove dimenzije. 
Vidimo da ovaj skup podataka ima 20 000 redova i 30 kolona što predstavlja dovoljnu količinu podataka za pravljenje modela i njegovo testiranje.

```{r}

dim(ds)

```

Pomoću komande *str* možemo pogledati strukturu promenljivih unutar skupa podataka. Možemo primetiti da je promenljiva *personality_type* jedina kategorijska u skupu podataka, a to je ujedno i ciljna promenljiva. 
Ostale promenljive su kategorijske numericke vrednosti.
```{r}
str(ds)
```

Analizom minimalnih i maksimalnih vrednosti numerickih vrednosti, mozemo primetiti da su sve unutar intervala [0, 10].
Dodatno, primecujemo da nema nedostajucih vrednosti. 
```{r}

summary(ds)

```
Mozemo proveriti za *personality_type* da li ima prazan string kao vrednost tj. *""* sto je isto nedostajuca vrednost, ali u drugom formatu. To cemo proveriti sledecom komandom:
```{r}
table(ds['personality_type'])
```
Vidimo da nemamo *""* kao jednu od kategorija i sada sa sigurnoscu mozemo reci da ovaj skup podataka nema nedostajuce vrednosti.

-------------------------------------------------------------
Mozemo preci na analizu pojedinacnih promenljivih unutar skupa podataka kako bismo se dodatno upoznali sa njim.

Krenimo od ciljne promenljive *personality_type* koja predstavlja tip licnosti.
Ovo je ujedno i jedina kategorijska promenljiva u našem skupu podataka koja je podeljena u 3 kategorije:
1.	Introvert – osoba koja uživa u mirnim i samostalnim aktivnostima 
2.	Extrovert – osoba koja uživa da bude u društu, voli interakciju sa ljudima i društvene aktivnosti
3.	Ambivert – osoba koja kombinuje oba prethodna tipa tako što se prilagođava situaciji

Pokazimo procentualnu zastupljenost svake kategorije. 
```{r}
prop.table(table(ds['personality_type'])) * 100
```
Mozemo primetiti da je zastupljenost sva tri tipa licnosti ravnomerna sto je odlicno za dalju obradu seta podataka. 
Prikazimo ovo i vizuelno pomocu grafika:

```{r}
ggplot(data = ds, aes(x = personality_type, fill = personality_type)) + 
  geom_bar() + 
  labs(title = "Zastupljenost razlicitih tipova licnosti u skupu podataka",
         x = "Tip licnosti",
         y = "Broj pojavljivanja",
         fill = "Tip licnosti") + 
  theme_minimal()

```


```{r}

```



```{r}

```



```{r}

```



```{r}

```

